ACORDAO-COMPLETO-2366533

ACÓRDÃO 13458/2019 ATA 40/2019 - PRIMEIRA CÂMARA

VISTOS, relatados e discutidos estes autos referentes ao processo de prestação de contas anual do Serviço Social do Comércio do Estado do Ceará (Sesc/CE) , relativa ao exercício de 2015.
ACORDAM os ministros do Tribunal de Contas da União, reunidos em sessão da 1ª Câmara, ante as razões expostas pelo relator, em:
9.1. rejeitar as razões de justificativa apresentadas pelo Sr. Luiz Gastão Bittencourt da Silva, presidente do conselho regional, e pela Sra. Antônia Regina Pinho da Costa Leitão, diretora regional, ambos do Sesc/CE;
9.2. julgar irregulares as contas do Sr. Luiz Gastão Bittencourt da Silva e da Sra. Antônia Regina Pinho da Costa Leitão, com fundamento nos arts. 1º, I, e 16, III, "b", da Lei 8.443/1992, c/c os arts. 1º, I, e 209, II, do RI/TCU;
9.3. julgar regulares com ressalva, com fundamento nos arts. 1º, I, e 16, II, da Lei 8.443/1992, c/c os arts. 1º, I, e 208 do RI/TCU, as contas dos Srs. Atualpa Rodrigues Parente,  Claudia Maria Meneses Brilhante Maia, Francisco Alberto Bezerra, Francisco Everton da Silva, Giovan de Oliveira, Nelson Gomes da Silva e Sergio Braga Barbosa, em razão da autorização ao Sesc/CE para a antecipação da quota da contribuição compulsória à Fecomércio/CE, sem base legal, e pela aprovação da operação imobiliária realizada pelo Sesc/CE, sem que tenha sido apresentada a exposição fundamentada e a necessidade e a oportunidade da medida, dando-lhes quitação;
9.4. julgar regulares com ressalva, com fundamento nos arts. 1º, I, e 16, II, da Lei 8.443/1992, c/c os arts. 1º, I, e 208 do RI/TCU, as contas do Sr. José Malricio Mendes Pereira, em razão da autorização ao Sesc/CE para a antecipação da quota da contribuição compulsória à Fecomércio/CE, sem base legal, dando-lhe quitação;
9.5. julgar regulares com ressalva, com fundamento nos arts. 1º, I, e 16, II, da Lei 8.443/1992, c/c os arts. 1º, I, e 208 do RI/TCU, as contas do Sr. Anibal Capelo Feijo, em razão da aprovação da operação imobiliária realizada pelo Sesc/CE, sem que tenha sido apresentada a exposição fundamentada e a necessidade e a oportunidade da medida, dando-lhe quitação;
9.6. julgar regulares, com fundamento nos arts. 1º, I, e 16, I, da Lei 8.443/1992, c/c os arts. 1º, I, e 207 do RI/TCU, as contas dos Srs. José do Egito Frota Lopes Filho, Paulo Cesar Baltazar Viana, Paulo Henrique Costa Silva, César Marques de Carvalho, Ari Ferreira do Nascimento, Luiz Onofre Chaves de Brito, Júlio César Araújo Sousa, Francisco José Pontes Ibiapina, Afonso Cordeiro Torquato Neto, Mauricio Cavalcante Filizola, Domingos Savio da Costa, Francisco Alex Nobre Leal,  dando-lhes quitação plena;
9.7. aplicar ao Sr. Luiz Gastão Bittencourt da Silva a multa prevista no art. 58, I, da Lei 8.443/1992, no valor de R$ 60.000,00 (sessenta mil reais) , e à Sra. Antônia Regina Pinho da Costa Leitão, no valor de R$ 30.000,00 (trinta mil reais) , fixando o prazo de 15 (quinze) dias, a contar da notificação, para que comprovem, perante este Tribunal (art. 214, III, "a", do RI/TCU) , o recolhimento da dívida aos cofres do Tesouro Nacional, atualizada monetariamente desde a data do presente acórdão até a do efetivo recolhimento, se for paga após o vencimento, na forma da legislação em vigor;
9.8. autorizar, desde logo, nos termos do art. 28, II, da Lei 8.443/1992, a cobrança judicial das dívidas caso não atendida a notificação;
9.9. determinar ao Serviço Social do Comércio no Estado do Ceará (Sesc/CE) , nos termos do art. 4º, § 1º, da Instrução Normativa TCU 63/2010, no prazo máximo de 90  (noventa) dias, a constituição de processo de prestação de contas referente ao exercício de 2016;
9.10. determinar ao Serviço Nacional de Aprendizagem do Comércio no Estado do Ceará (Senac/CE) , nos termos do art. 4º, § 1º, da Instrução Normativa TCU 63/2010, no prazo máximo de 90  (noventa) dias, a constituição de processo de prestação de contas referente aos exercícios de 2015 e de 2016; 
9.11. determinar à SecexTrabalho que complemente o rol de responsáveis com as informações requeridas pela Instrução Normativa TCU 63/2010 e submeta a este Relator proposta de julgamento das contas;
9.12. dar ciência ao Serviço Social do Comércio no Estado do Ceará (Sesc/CE) sobre a necessidade de que seus atos de gestão não se confundam com os interesses particulares das entidades sindicais patronais;
9.13. dar ciência desta deliberação ao Serviço Social do Comércio no Estado do Ceará (Sesc/CE) , ao departamento nacional do Serviço Social do Comércio (Sesc/DN) , ao Ministério da Cidadania e ao Ministério da Economia;
9.14.  dar ciência desta deliberação à Controladoria-Geral da União (CGU) , em especial dos itens 9.9 e 9.10 deste acórdão.

Prestação de Contas Ordinária relativa ao exercício financeiro de 2015.

Primeira Câmara

administração regional do Sesc no estado do Ceará.

3. Responsáveis: Afonso Cordeiro Torquato Neto (XXX.767.973-XX); Anibal Capelo Feijo (XXX.044.653-XX); Antônia Regina Pinho da Costa Leitão (XXX.991.003-XX); Ari Ferreira do Nascimento (XXX.973.342-XX); Atualpa Rodrigues Parente (XXX.723.833-XX); Claudia Maria Meneses Brilhante Maia (XXX.784.493-XX); César Marques de Carvalho (XXX.267.913-XX); Domingos Savio da Costa (XXX.072.923-XX); Federação do Comercio do Estado do Ceará (07.267.479/0001-76); Francisco Alberto Bezerra (XXX.075.393-XX); Francisco Alex Nobre Leal (XXX.807.863-XX); Francisco Everton da Silva (XXX.967.243-XX); Francisco José Pontes Ibiapina (XXX.880.713-XX); Giovan de Oliveira (XXX.802.753-XX); Jose Malricio Mendes Pereira (XXX.422.033-XX); José do Egito Frota Lopes Filho (XXX.633.683-XX); Júlio César Araújo Sousa (XXX.730.993-XX); Luiz Gastão Bittencourt da Silva (XXX.636.967-XX); Luiz Onofre Chaves de Brito (XXX.630.043-XX); Mauricio Cavalcante Filizola (XXX.078.783-XX); Nelson Gomes da Silva (XXX.051.754-XX); Paulo Cesar Baltazar Viana (XXX.812.673-XX); Paulo Henrique Costa Silva (XXX.140.783-XX); Sergio Braga Barbosa (XXX.263.393-XX).

13.1. Ministros presentes: Walton Alencar Rodrigues (Presidente), Benjamin Zymler e Vital do Rêgo.
13.2. Ministro-Substituto convocado: Augusto Sherman Cavalcanti.
13.3. Ministro-Substituto presente: Weder de Oliveira (Relator).

ACORDAO-COMPLETO-2526360

Acórdão 1710/2022 - Primeira Câmara

ACORDAO-COMPLETO-2390498

Acórdão 840/2020 - Primeira Câmara

WEDER DE OLIVEIRA

Cuidam os autos da prestação de contas da administração regional do Serviço Social do Comércio no estado do Ceará (Sesc/CE) , relativa ao exercício de 2015.
Transcrevo, com ajustes de forma, a instrução de mérito da então Secex-CE:
"INTRODUÇÃO
1.	Cuidam os autos de processo de contas anuais da Administração Regional do Serviço Social do Comércio no Estado do Ceará (Sesc/AR/CE) , relativo ao exercício de 2015. 
2.	A instrução de peça 23 propôs o julgamento pela regularidade com ressalvas das contas dos responsáveis Sr. Luiz Gastão Bittencourt da Silva e Sr. Antônia Regina Pinho da Costa Leitão, e o julgamento pela regularidade das contas dos demais responsáveis listados em epígrafe, além de determinação e outras providências. Com tal proposta foi concorde a Unidade (peça 24) e o Ministério Público de Contas (peça 25) . 
3.	O Exmo. Sr. Ministro-relator (peça 26) decidiu que eram necessárias maiores informações antes desta Corte de Contas formular seu juízo, particularmente sobre o processo de aquisição de parte do imóvel à Rua Pereira Filgueiras, 1.070, em Fortaleza, pelo Sesc/AR/CE. Para tanto, autorizou a Secex-CE a realizar nova inspeção, oitivas e/ou diligências no Sesc/AR/CE e/ou na Administração Regional do Serviço Nacional de Aprendizagem Comercial no Estado do Ceará (Senac/AR/CE) . 
4.	Em observância ao referido despacho, esta Secex realizou inspeção in loco no Sesc/AR/CE, de que resultou a instrução na peça 50, a qual propôs a realização de citação e audiência, tendo como responsáveis o Sr. Luiz Gastão Bittencourt da Silva, a Sr. Antônia Regina Pinho da Costa Leitão e a Fecomércio/CE. Referida proposta teve a concordância da Unidade (peça 51) e, com ajustes, do Exmo. Sr. Ministro-relator (peça 52) .
EXAME TÉCNICO
5.	Em observância ao despacho de peça 52, a Secex/CE expediu os ofícios alvitrados, cuja movimentação se encontra no quadro abaixo. Assinale-se também que todos os responsáveis pediram prorrogação de prazo para resposta, as quais foram concedidas.
	Destinatário
	Natureza
	Ofício Secex (número) 
	Ofício Secex (peça) 
	Recebimento (peça) 
	Resposta (peça) 

	Sr. Luiz Gastão Bittencourt da Silva 
	Citação
	1645
	54-56
	80
	98

	Sr. Antônia Regina Pinho da Costa Leitão
	Citação
	1646
	57-59
	84 - não atendido -mudou-se
	Não consta

	Fecomércio/CE
	Citação
	1647
	60-62
	69
	95

	Sr. Luiz Gastão Bittencourt da Silva
	Audiência
	1648
	63-65
	81
	99

	Sr. Antônia Regina Pinho da Costa Leitão
	Audiência
	1649
	66-68
	85 - não atendido -mudou-se
	Não consta

	Sr. Antônia Regina Pinho da Costa Leitão
	Citação
	2076
	89-91
	96
	105

	Sr. Antônia Regina Pinho da Costa Leitão
	Audiência
	2077
	92-94
	97
	106

Síntese das respostas à citação
6.	A resposta do Sr. Luiz Gastão Bittencourt da Silva consiste em arrazoado (peça 98, p. 1-13) seguido de anexos (peça 98, p. 14-53) . Sintetize-se inicialmente o arrazoado. Note-se que a resposta do Sr. Luiz Gastão Bittencourt da Silva (peça 98) , da Sr. Antônia Regina Pinho da Costa Leitão (peça 105) e da Fecomércio/CE (peça 95) às citações em tela são virtualmente as mesmas, e assim a síntese e análise subsequentes se aplicam aos três responsáveis. Para fins de referência, utilizar-se-á a resposta do Sr. Luiz Gastão Bittencourt da Silva. A resposta do responsável se desenvolve com base em três ideias básicas:
6.1.	Oportunidade - havia a necessidade da unificação das administrações das três entidades (Fecomércio/CE, Sesc/AR/CE, Senac/AR/CE) . Havia a oportunidade para fazê-lo, consubstanciada no edifício 'The White Tower' então em construção pela Lotil Construções e Incorporações Ltda. (CNPJ 06.921.704/0001-83) , com 92% concluído. Referido imóvel não fora construído especialmente para o sistema S, e sim para prédio de escritórios normal, já tendo sido negociadas cinco unidades. Para não perder o negócio, e considerando que a Federação do Comércio do Estado do Ceará - Fecomércio/CE é entidade privada, sem necessidade de se reportar a instâncias superiores, referida Federação assinou o Contrato de Promessa de Compra e Venda com a Lotil Construções e Incorporações Ltda. no dia 1/7/2015 (peça 98, p. 3) ;
6.1.1.	no mesmo dia 1/7/2015 a Fecomércio/CE solicitou ao Sesc/AR/CE e ao Senac/AR/CE o adiantamento dos seus respectivos repasses compulsórios (peça 98, p. 3-4) ;
6.1.2.	foi ajustado no citado contrato que a Lotil Construções e Incorporações Ltda. deveria concluir a construção, pelo valor de R$ R$ 698.317,60. Esse valor não se destinou a adaptações no prédio para utilização pelo Sistema S, até porque não se sabia a destinação de suas unidades, mas para conclusão do prédio, com adequações sugeridas pela Fecomércio/CE (peça 98, p. 4) ;
6.1.3.	o imóvel não poderia ser adquirido por cada uma das três entidades, pois o Sesc/AR/CE e o Sesc/AR/CE teriam de submeter a aquisição a instâncias superiores, e obedecer a seus regulamentos de licitação, o que poderia colocar em risco a aquisição do imóvel almejado, devido ao tempo decorrido. Além disso, cada uma teria de custear às suas expensas a adaptação do imóvel às suas necessidades. Por uma questão de praticidade e conveniência, a Fecomércio/CE adquiriu integralmente o imóvel e revendeu partes do mesmo às duas outras entidades (peça 98, p. 4-5) ;
6.2.	Custo - a Fecomércio/CE despendeu: R$ 12.500.000,00 para a aquisição do imóvel; R$ 5.814.943,91 para adequar o prédio à futura ocupação pelas entidades do Sistema S; R$ 341.705,60 de Imposto de Transmissão de Bens Imóveis; R$ 88.834,18 referente à Escritura; R$ 235.906,58 referente ao registro cartorial; R$ 441.830,22 de juros para o Sesc/AR/CE e o Senac/AR/CE. Assim o valor total do imóvel foi de R$ 19.423.220,49 (peça 98, p. 5) ;
6.2.1.	depois de realizadas as benfeitorias, o prédio foi avaliado em R$ 21.175.000,00 e R$ 20.300.000,00 por dois laudos de avaliação. Depois de concluído o prédio, partes dele foram vendidas ao Sesc/AR/CE e ao Senac/AR/CE por R$ 7.179.553,50, não havendo, portanto, ganho para a Fecomércio/CE nem desvantagem para o Sesc/AR/CE. As partes vendidas o foram a preço de mercado, conforme os laudos e avaliação (peça 98, p. 5) ;
6.2.2.	depois de realizada a transação a Fecomércio/CE devolveu os valores que havia recebido como adiantamento, com os juros, e com registro por parte do Sesc/AR/CE nas Notas Explicativas do seu Relatório de Gestão (peça 98, p. 5) ;
6.3.	Relacionamento - as transações entre a Fecomércio/CE e o Sesc/AR/CE são consagradas no arcabouço regulamentar dessas entidades. O art. 3° da Resolução CNC 24/68, dispõe que o Sesc poderá realizar convênio ou ajuste com a Fecomércio e outras entidades interessadas com vistas a promover um melhor rendimento dos objetivos comuns. Toda a relação que envolveu o repasse à Fecomércio e a aquisição de parte do imóvel pelo Sesc/CE foi feita respeitando os normativos próprios e submetida ao Conselho Regional que as aprovou (peça 98, p. 6) ;
6.3.1.	o Acórdão 3224/2014-TCU-Plenário julgou pela regularidade dos repasses feitos pelo SESI e SENAI às federações, com base no vínculo de permanência que existe entre elas (peça 98, p. 7-9) ;
6.3.2.	mesmo havendo elaboração de orçamento em um ano para o ano seguinte e a existência das normas do Código de Contabilidade e Orçamento - Codeco, há margem discricionária ao Gestor do SESC, quando este se depara com situações que, por conveniência e/ou oportunidade, merecem ser realizadas. O 'engessamento' não condiz com a natureza privada da entidade (peça 98, p. 9) ;
6.3.3.	não houve qualquer ilegalidade ou dano ao Sesc/AR/CE em virtude da antecipação dos repasses feitos à Fecomércio, haja vista que tal possibilidade está prevista no Codeco, não havendo nenhuma vedação legal à realização de tal procedimento, além dos valores terem retornado à entidade devidamente corrigidos (peça 98, p. 9) ;
6.3.4.	mesmo o Sesc/AR/CE tendo realizado o adiantamento de repasse à Fecomércio/CE, sem que estes gastos tenham sido contemplados no orçamento realizado em 2014 a ser executado no ano de 2015, o Sesc/AR/CE conseguiu superar todas as metas previstas para o ano de 2015 e 2016, inclusive finalizando-os de forma superavitária, o que comprova não ter havido impacto negativo ao seu Programa de Trabalho/Planejamento relativo à atividade-fim (peça 98, p. 9) .
7.	Como anexo à resposta consta a escritura de compra e venda da totalidade dos escritórios do edifício The White Tower, assinada pela Lotil Construções e Incorporações Ltda. como vendedora e pela Fecomércio/CE como compradora, datada a escritura de 27/4/2016 (peça 98, p. 14-41) . Referida escritura detalha o valor de R$ 12.500.000,00, incluindo o valor das vagas de garagem. 
8.	Como anexo à resposta do Sr. Luiz Gastão Bittencourt da Silva consta também o comprovante de pagamento ao Registro de Imóveis (peça 98, p. 42-43) 
9.	Consta além disso o pagamento, também ao Registro de Imóveis, pela Escritura Pública (peça 98, p. 44-45) .
10.	Ainda nos anexos da resposta do Sr. Luiz Gastão Bittencourt da Silva, consta um Contrato de Prestação de Serviços de Reforma e Engenharia, para adequação de ambientes do prédio comercial localizado na Rua Pereira Filgueiras, 1.070, firmado entre a Federação do Comércio do Estado do Ceará - Fecomércio/CE e a Construtora Raimundo Coelho Ltda. - CRC (CNPJ 11.331.451/0001-28) . Referido contrato data de 27/7/2016, com o valor inicial de R$ 4.869.226,58 (cláusula terceira) (peça 98, p. 46-51) .
11.	Segundo a cláusula primeira, constitui objeto do instrumento a prestação de serviços de obra de reforma, por parte da Contratada, do imóvel localizado na Rua Pereira Filgueiras, 1.070 - Centro - Fortaleza - Ceará, de propriedade da Contratante (peça 98, p. 46) .
12.	No dia 7/2/2017 a Construtora Raimundo Coelho Ltda. apresentou planilha com serviços presumivelmente já realizados e não pagos, no valor total de R$ 945.717,33 (peça 98, p. 52) . O valor global dos serviços de reforma contratados pela Fecomércio/CE à Construtora Raimundo Coelho Ltda. montou em R$ 5.814.943,91 (=R$ 4.869.226,58 + R$ 945.717,33) . O Razão de conciliação dos pagamentos referentes a tal contrato consta da peça 98, p. 53. Os pagamentos se estenderam de 17/8/2016 a 5/5/2017, tendo nesta última data a Fecomércio/CE efetuado o último pagamento.
12.1.	Entre os itens de maior valor da planilha da peça 98, p. 53, constam 'Instalações elétricas' (R$ 111.532,84) e 'Complementação de obra' (R$ 653.870,82) .
Síntese das respostas à audiência
13.	A resposta do Sr. Luiz Gastão Bittencourt da Silva consta na peça 99. Note-se que a sua resposta e aquela da Sr. Antônia Regina Pinho da Costa Leitão (peça 106) às audiências em tela são virtualmente as mesmas, com exceção de questionamento quanto a autocontrato, que foi feito apenas ao primeiro responsável. Assim, a síntese e análise subsequentes se aplicam aos dois responsáveis. Para fins de referência, utilizar-se-á a resposta do Sr. Luiz Gastão Bittencourt da Silva.
14.	Serão transcritos logo abaixo os itens dos ofícios de audiência ao Sr. Luiz Gastão Bittencourt da Silva (peça 63) e à Sr. Antônia Regina Pinho da Costa Leitão (peça 94) . Em síntese, o responsável Sr. Luiz Gastão Bittencourt da Silva alegou o seguinte (peça 99) :
14.1.	Item 'a' da audiência: a) planejamento deficiente da aquisição de parte do edifício The White Tower, que culminou com o não atingimento do objetivo de unificar a administração do Sesc/ARCE e das outras entidades integrantes do Sistema Fecomércio/CE, uma vez que vários setores da administração da entidade não puderam se instalar no imóvel adquirido;
14.1.1.	Alegações do responsável (peça 99, p. 7-11) :
14.1.1.1.	a aquisição dos imóveis em tela constou das Notas Explicativas quando da elaboração do Relatório de Gestão do exercício de 2015;
14.1.1.2.	as contas do exercício de 2015 foram aprovadas pelo Conselho Fiscal do Sesc e pela CGU, que as considerou regulares com ressalva;
14.1.1.3.	o Sesc/AR/CE é livre para adquirir qualquer bem imóvel que julgar necessário. A aquisição de imóvel é um ato discricionário do Diretor e não pode ficar sujeita a prévia inserção em orçamento. Não se prevê com antecedência de um ano uma oportunidade imobiliária. Um imóvel que não estava à venda pode vir a estar disponível;
14.1.1.4.	o Regulamento do Sesc, art. 37, prevê a possibilidade de retificação orçamentária;
14.1.1.5.	o Sesc/AR/CE movimenta recursos de várias fontes, e assim não se prende de maneira inflexível ao orçamento elaborado;
14.1.1.6.	o Sesc/AR/CE é entidade privada, com liberdade de gerir seu orçamento;
14.1.1.7.	segundo os Ministros do STF Sr. Luiz Fux e Sr. Gilmar Mendes, as organizações do terceiro setor não se submetem, em suas contratações com terceiros, ao deveres inerentes à Administração Pública;
14.1.1.8.	o Sesc/AR/CE possuía recursos para as aquisições de imóveis;
14.1.1.9.	o Sesc/AR/CE superou as metas de seu programa de trabalho para 2015.
14.2.	Item 'b' da audiência: b) inobservância de normas incidentes nas diversas operações que culminaram com a aquisição de parte do Edifício The White Tower pelo Sesc/ARCE:
	- ausência de previsão do dispêndio no orçamento do Sesc/ARCE para o exercício 2015, em afronta ao aos arts. 4 e 5 do Código de Contabilidade e Orçamento (Codeco) ;
	- ausência de exposição fundamentada do presidente do Conselho Regional do Sesc/CE que contivesse plantas de localização e benfeitorias existentes, esclarecendo a necessidade e a oportunidade da aquisição, a existência de disponibilidade financeira e orçamentária, e a existência de plano de instalação e de manutenção, em afronta ao art. 1º, I, 'b' da Resolução 1004/01, do Conselho Nacional do Sesc;
14.2.1.	Alegações do responsável (peça 99, p. 11-14) :
14.2.1.1.	o Sesc/AR/CE, o Senac/AR/CE e a Fecomércio/CE 'já estavam cogitando a centralização da gestão em um mesmo imóvel a fim de facilitar a tomada de decisões, o diálogo e - principalmente, entre Sesc e Senac -, evitar o espelhamento de ações, otimizar decisões, compras etc.' (peça 99, p. 11) ;
14.2.1.2.	a aquisição do imóvel em tela fora submetida e aprovada, tanto pelo Conselho Regional quanto pelo Conselho Nacional do Sesc;
14.2.1.3.	havia discussões entre as três entidades sobre a unificação de suas administrações. E 'não há nenhuma exigência nos normativos internos das referidas entidades de esse processo de diálogo deve ser previamente formalizado em processo administrativo ou em atas, nem tampouco há obrigatoriedade de comprovação documental sobre as discussões' (peça 99, p. 12) ;
14.2.1.4.	essa união de esforços entre o Sesc e as Fecomércio, a ser regulada por 'convênio ou ajuste', bem como a previsão de repasse, está prevista (Resolução CNC 24/68; SESC 82/68, art. 3°; Resolução SENAC 855/2007, art. 3°; arts. 9° e 33 do Regulamento do SESC e arts. 9° e 33 do Regulamento do SENAC. E também no Regulamento do Sesc (Decreto 61.836/67) arts. 3, alínea 'j', 8 e 9. Portanto os interesses do Sesc/AR/CE e da Fecomércio/CE são convergentes;
14.2.1.5.	a administração superior do Sesc/CE e seus órgãos deliberativos ficou toda unida com a aquisição de parcela do imóvel. Os setores que a unidade técnica do TCU alega que fazem parte da administração e que ficaram no prédio da Duque de Caxias - Gerência de Infraestrutura, Gerência de Compras, Licitação, Gerência de Tecnologia da Informação, e Gerência de Recursos Humanos - não são ligados diretamente à Diretoria Administrativo Financeira - DAF. Todos são subordinados à Gerência Geral Administrativa (somente esta é que é ligada à DAF) , não sendo setores deliberativos, mas de mera execução;
14.2.1.6.	não houve modificações no objeto da aquisição, pois a metragem adquirida permaneceu a mesma. Houve, tão somente, uma readequação das salas e andares que cada ente deveria adquirir e que somente se conseguiu a definição final quando cada um apresentou os setores que iriam ser transferidos;
14.2.1.7.	o repasse adiantado das contribuições compulsórias para a Fecomércio quanto a aquisição de parcela do Imóvel pelo SESC foram submetidos à aprovação do Conselho Regional (Ata 708 e Resolução 1004/2015; Ata 710 e Resolução 1008/2015, respectivamente) , em atendimento ao ato 25 e art. 28, II do Regulamento (Decreto n° 61.836/67) .
14.3.	Item 'c' da audiência: c) realização de operação de crédito à Fecomércio/CE, formalizada por intermédio do convênio CE-2015-CON-018, sem suporte legal e regulamentar;
14.3.1.	Alegações do responsável (peça 99, p. 15-19) :
14.3.1.1.	o valor repassado à Fecomércio foi completamente devolvido no dia 2/2/2016 e a correção paga no dia 10/10/2016, com o registro feito pelo SESC nas Notas Explicativas do Relatório de Gestão;
14.3.1.2.	Ademais, como já explanado, toda a relação que envolveu o repasse à Fecomércio e a aquisição do imóvel foi feita respeitando os normativos próprios e submetida ao Conselho Regional que as aprovou;
14.3.1.3.	o Acórdão 3224/2014-TCU-Plenário, rel. André de Carvalho, julgou pela regularidade dos repasses feitos pelo Sesi e Senai às federações, com base no vínculo de permanência que existe entre elas;
14.3.1.4.	há margem discricionária ao Gestor do SESC, quando este se depara com situações que, por conveniência e/ou oportunidade, merecem ser realizadas, de sorte que o 'engessamento' não condiz com a natureza privada do Sesc/CE;
14.3.1.5.	o Sesc/AR/CE conseguiu superar todas as metas previstas para o ano de 2015 e 2016, inclusive finalizando-as de forma superavitária, o que comprova que não houve impacto negativo ao seu Programa de Trabalho/Planejamento relativo à atividade-fim;
14.3.1.6.	a figura do empréstimo é prevista no Codeco, portanto, não há vedação legal; e, o mais importante, o valor repassado retornou ao Sesc/CE corrigido;
14.3.1.7.	o Sesc/AR/CE enviou a documentação exigida pela Resolução 1004/2015 à CNC por meio da Ct. DR-CE 960/2015 e Ct. DR.CE 449/2016, e, após parecer da Divisão Jurídica da CNC, a aquisição foi autorizada por meio da Deliberação SESC na 24/2016 da CNC;
14.4.	Item 'd' da audiência: d) desvirtuamento do convênio CE-2015-CON-018 para viabilizar transação de natureza tipicamente contratual;
14.4.1.	Alegações do responsável (peça 99, p. 22-23) :
14.4.1.1.	Sesc e Senac foram criados pela Confederação Nacional do Comércio, cabendo a esta sua organização e direção nacional. Esta realidade se replica na relação entre as federações e as administrações regionais de Sesc e Senac. Há nítido vínculo institucional entre o Sesc/Senac/CNC/Federações, e a natureza dessa relação é perene;
14.4.1.2.	o repasse não foi feito por meio de contrato, mas por meio de convênio no interesse dos três entes e pautado na convergência de vontades, haja vista a necessidade de unir em um único local os conselhos, as diretorias, a presidência e o apoio administrativo das referidas entidades (peça 99, p. 23) ; 
14.5.	Item 'e' da audiência (item somente aplicado ao Sr. Luiz Gastão Bittencourt da Silva) : e) prática de autocontrato no convênio CE-2015-CON-018 e no contrato de promessa de compra e venda de parte do Edifício The White Tower pelo Sesc/ARCE.
14.5.1.	Alegações do responsável (peça 99, p. 19-22) :
14.5.1.1.	Cada entidade (Sesc/AR/CE, Senac/AR/CE e Fecomércio/CE) possui personalidade jurídica própria, porém, segundo a legislação, o Presidente da Fecomércio/CE é o mesmo Presidente do Conselho Regional do Sesc/AR/CE (Decreto 61.836/67 - Regulamento do SESC) , sendo ele quem representa as três entidades;
14.5.1.2.	ao Conselho Regional do Sesc/AR/CE cabe aprovar operações imobiliárias e referendar os atos do presidente, o qual possui legitimidade para assinar acordos e convênios (Decreto 61.836/67 - arts. 25 e 28) ;
14.5.1.3.	não houve autocontrato, pois ao assinar os documentos, o presidente apenas cumpria as atribuições quem lhe eram atribuídas nos normativos;
14.5.1.4.	o art. 117 do Código Civil permite o negócio jurídico que o representante ou no interesse de outrem realizar consigo mesmo. O que foi o caso, pois há previsão nos normativos e os atos foram autorizados e referendados pelo Conselho Regional;
14.5.1.5.	o Sesc/AR/CE e o Senac/AR/CE visam à melhoria das qualidade de vida dos comerciários, porém em harmonia com os empregadores, e qualquer atuação dos três entes segue o mesmo sentido. A Confederação Nacional do Comércio criou e administra o Sesc e o Senac, e a natureza desta relação é perene;
14.5.1.6.	o repasse não foi realizado por meio de contrato mas por convênio, no interesse dos três entes e pautado na convergência de vontades, 'haja vista a necessidade de unir em um único local os conselhos, as diretorias, a presidência e o apoio administrativo das referidas entidades' (peça 99, p. 23) ;
14.6.	além das respostas aos cinco itens do ofício da audiência, sintetizadas acima, alega o responsável a necessidade de se mensurar um possível superfaturamento com base no preço de mercado, considerando que o Sesc/AR/CE adquiriu parte do imóvel por valores de acordo com o mercado, considerando as benfeitorias estruturais e funcionais feitas no local, bem como as avaliações imobiliárias do bem (peça 99, p. 24-25) .
Histórico do ponto principal deste processo
15.	A questão fulcral a ser melhor analisada nesta etapa do processo se refere a todas as ações que cercam a aquisição, por parte do Sesc/AR/CE, de parte do imóvel na Rua Pereira Filgueiras, 1.070, na cidade de Fortaleza/CE, edifício 'The White Tower'. Para melhor sistematização, faz-se a seguir uma cronologia do caso:
15.1.	1/7/2015 - assinatura de Contrato de Promessa de Compra e Venda de Bem Imóvel entre a Lotil Construções e Incorporações Ltda. (CNPJ 06.921.704/0001-83) e a Fecomércio/CE (CNPJ 07.267.479/0001-76) , referente à venda, pela primeira para a segunda, da totalidade do edifício The White Tower, situado em Fortaleza/CE. Os pontos mais relevantes para os presentes autos são (peça 37) :
15.1.1.	cláusula 4.1 - o preço de venda foi de R$ 12.500.000,00, a ser pago pela Fecomércio/CE nas seguintes datas:
15.1.1.1.	R$ 3.750.000,00 dentro de 5 dias úteis a partir da assinatura da promessa de compra e venda;
15.1.1.2.	R$ 1.000.000,00 em até 30 dias a partir da assinatura da promessa de compra e venda;
15.1.1.3.	R$ 1.500.000,00 em até 60 dias a partir da assinatura da promessa de compra e venda; modificados para R$ 1.200.000,00 por termo aditivo assinado em 20/8/2015;
15.1.1.4.	R$ 6.250.000,00 quando da celebração da escritura pública de compra e venda; modificados para R$ 6.550.000,00 por termo aditivo assinado em 20/8/2015;
15.1.2.	cláusula 2.2 - A Lotil Construções e Incorporações Ltda. já havia negociado cinco salas comerciais com terceiros, e se comprometia a desfazer os negócios. Observe-se que o edifício 'The White Tower' foi construído como Edifício de salas comerciais normal. Não foi construído especificamente tendo como destinação o uso por entidades componentes do Sistema S;
15.1.3.	cláusula 2.4 - o edifício estava com percentual de construção de 92%;
15.1.4.	cláusula 6.1 - a Lotil Construções e Incorporações Ltda. deveria realizar reformas no edifício, para adequá-lo ao uso pelas entidades do Sistema S. O preço dessas reformas seria de R$ 698.317,60. Esse valor já estaria incluído no preço da cláusula 4.1. Em caso de acréscimo, as despesas a mais correriam por conta da Fecomércio/CE. Textualmente (peça 37, p. 6) :
'6.1.	 É desejo da PROMITENTE COMPRADORA a realização e certas reformas e ajustes no imóvel, a fim de adequá-lo aos fins almejados, cabendo à PROMITENTE VENDEDORA realizar as obras pertinentes (...) 
6.1.2	Deverá a PROMITENTE COMPRADORA entregar à PROMITENTE VENDEDORA (...) os projetos arquitetônico, hidráulico e elétrico necessário para a execução dos serviços e obras (...) ;'
15.2.		1/7/2015 - assinatura do Convênio CE-2015-CON-018 entre o Sesc/AR/CE, o Senac/AR/CE e a Federação de Comércio do Estado do Ceará - Fecomércio/CE (peça 20, p. 1-4) . As características que dele destacamos são as seguintes:
15.2.1.	o preâmbulo e a cláusula primeira do referido instrumento estabeleceram que objetivo do mesmo era a antecipação do repasse compulsório das duas primeiras entidades para a Fecomércio/CE, 'para aquisição de imóvel urbano objetivando a centralização da Representação Colegiada dos presentes convenentes' (peça 20, p. 1) ;
15.2.2.	cláusula primeira - os recursos seriam oriundos do repasse compulsório do Sesc/AR/CE e do Senac/AR/CE à Fecomércio/CE;
15.2.3.	cláusula terceira - o Sesc/AR/CE e o Senac/AR/CE deveriam, cada um, antecipar a quantia de três milhões de reais, até a data de 29/8/2015, em três parcelas cada; o valor antecipado seria descontado dos repasses compulsórios de cada entidade;
15.2.4.	assinatura: o documento é assinado, em nome das três entidades, por apenas uma pessoa, o Sr. Luiz Gastão Bittencourt da Silva, na qualidade de Presidente do Sistema Fecomércio/CE, Presidente do Conselho Regional do Sesc/CE, e Presidente do Conselho Regional do Senac/CE.
15.3.	7/7/2015 - o Sesc/AR/CE repassa à Fecomércio/CE o valor de R$ 1.900.000,00, previsto no Convênio em tela (peça 33, p. 9) ;
15.4.	7/7/2015 - a Fecomércio/CE paga R$ 3.750.000,00 à Lotil Construções e Incorporações Ltda. Observe-se que, pelo Convênio em tela, tanto o Sesc/AR/CE como o Senac/AR/CE devem ter repassado, cada um, R$ 1.900.000.00 à Fecomércio/CE. Portanto, esta última muito provavelmente pôde pagar com recursos do Convênio esta parcela do imóvel adquirido (peça 36, p. 7-9) ;
15.5.	21/7/2015 - Resolução 1.003/2015 do Conselho Regional do Sesc/CE - autoriza o Presidente do Conselho Regional do Sesc/AR/CE a assinar o contrato de compra e venda do imóvel na Av. João Pessoa, 5.050, em Fortaleza/CE, destinado à implantação da 'Escola Educar Sesc', até o valor de R$ 15.000.000,00. A Resolução foi assinada pelo Sr. Luiz Gastão Bittencourt da Silva (peça 38, p. 1) ;
15.6.	21/7/2015 - Resolução 1.004/2015 do Conselho Regional do Sesc/CE - autoriza ao Sesc/AR/CE a antecipação da quota da contribuição compulsória para a Fecomércio/CE. Estabelece que o valor será devolvido pelo mesmo índice de aplicação financeira utilizado para a quota de contribuição compulsória. Referenda todos os atos praticados para a efetivação do Convênio. A Resolução foi assinada pelo Sr. Luiz Gastão Bittencourt da Silva (peça 38, p. 2-3) ;
15.7.	21/7/2015 - 708ª Reunião Ordinária do Conselho Regional do Sesc/AR/CE - aprova as Resoluções 1.003/2015 e 1.004/2015 do Conselho Regional do Sesc/CE (peça 38, p. 7-16, especialmente p. 13-14) ;
15.8.	29/7/2015 - o Sesc/AR/CE repassa à Fecomércio/CE o valor de R$ 500.000,00, previsto no Convênio em tela (peça 33, p. 21) ;
15.9.	30/7/2015 - a Fecomércio/CE paga R$ 1.000.000,00 à Lotil Construções e Incorporações Ltda. Observe-se que, pelo Convênio em tela, tanto o Sesc/AR/CE como o Senac/AR/CE devem ter repassado, cada um, R$ 500.000,00 à Fecomércio/CE. Portanto, esta última muito provavelmente pôde pagar com recursos do Convênio esta parcela do imóvel adquirido (peça 36, p. 3) ;
15.10.	27/8/2015 - o Sesc/AR/CE repassa à Fecomércio/CE o valor de R$ 600.000,00, previsto no Convênio em tela (peça 33, p. 39) ;
15.11.	31/8/2015 - a Fecomércio/CE paga R$ 1.200.000,00 à Lotil Construções e Incorporações Ltda. Observe-se que, pelo Convênio em tela, tanto o Sesc/AR/CE como o Senac/AR/CE devem ter repassado, cada um, R$ 600.000.00 à Fecomércio/CE. Portanto, esta última muito provavelmente pôde pagar com recursos do Convênio esta parcela do imóvel adquirido (peça 36, p. 5-6) ;
15.12.	10/9/2015 - Laudo assinado pelo engenheiro Sr. José Roberto de Almeida Camurça avalia o imóvel em tela em R$ 21.175.000,00 (peça 40, p. 1-88) ;
15.13.	14/9/2015 - Novo laudo assinado pelo engenheiro Sr. José de Anchieta Cândido Dourado avalia o imóvel em tela em R$ 20.300.000,00 (peça 40, p. 89-136) ;
15.14.	25/9/2015 - Parecer do Conselheiro do Conselho Regional do Sesc/AR/CE - Sr. Ricardo Ulysses Loureiro de Medeiros, favorável à minuta da Resolução 1.008/2015, afirmando que o preço pelo imóvel ofertado se encontra dentro dos parâmetros do mercado, e enfatizando que a centralização da administração das três entidades em um só imóvel otimizaria tempo e recursos. Adiciona que o preço já inclui as modificações necessárias no imóvel (peça 20, p. 76) ;
15.15.	28/9/2015 - Resolução 1.008/2015 do Conselho Regional do Sesc/CE - autoriza o Presidente do Conselho Regional do Sesc/AR/CE a assinar o contrato de compra e venda de parte do imóvel na Rua Pereira Filgueiras, 1.070, em Fortaleza/CE, de propriedade da Fecomércio/CE, no valor de R$ 7.179.553,50. A Resolução foi assinada pelo Sr. Luiz Gastão Bittencourt da Silva (peça 38, p. 4-5) ;
15.15.1.	nos considerandos da Resolução, alega-se a necessidade e a oportunidade de unificar as administrações regionais do Sesc/AR/CE, do Senac/AR/CE, e da Fecomércio/CE. Também que a unificação otimizará tempo e recursos e proporcionará uma maior sintonia entre as administrações;
15.15.2.	consta ainda que o Sesc/AR/CE adquirirá 50% do quinto pavimento, 33% do 14º pavimento, e a totalidade dos 9º, 10º, 11º, e 13º pavimentos, pelo valor de R$ 7.179.553,50;
15.16.	28/9/2015 - 710ª Reunião Ordinária do Conselho Regional do Sesc/AR/CE - aprova a Resolução 1.008/2015 do Conselho Regional do Sesc/CE (peça 38, p. 17-30, especialmente p. 24) ;
15.17.	27/10/2015 - Resolução 1.010/2015 do Conselho Regional do Sesc/CE - autoriza a Administração Regional a retirar R$ 46.924.000,00 da disponibilidade financeira da entidade para aplicá-la em plano de investimento. Tal plano consiste em uma série de aquisições e reformas de bens imóveis, entre os quais a compra de nova sede (R$ 7.000.000,00) e a aquisição de colégio para ensino fundamental em Fortaleza (R$ 15.000.000,00) (peça 20, p. 7778) ;
15.18.	27/10/2015 - Parecer do Conselheiro do Conselho Regional do Sesc/AR/CE - Sr. Francisco Everton da Silva favorável à Resolução 1.010/2015, afirmando que se trata de medida de relevância e que cumpre os princípios da oportunidade e da necessidade (peça 20, p. 79) ;
15.19.	25/11/2015 - (data presumida) assinatura de uma versão do Contrato de Promessa de Compra e Venda de Bem Imóvel entre a Fecomércio/CE, e o Sesc/AR/CE, referente à venda, pela primeira para a segunda, de parte do imóvel na Rua Pereira Filgueiras, 1.070. Os pontos mais relevantes para os presentes autos são (peça 20, p. 80-88) :
15.19.1.	cláusula 3.2 - o  Sesc/AR/CE adquire: 50% do 5º pavimento; 9º, 10º, 11º e 13º pavimentos; e 33% do 14º pavimento;
15.19.2.	cláusula 4.1 - o preço é de R$ 7.179.553,50, a ser pago pelo Sesc/AR/CE nas seguintes datas:
15.19.2.1.	30% no ato da assinatura da promessa de compra e venda;
15.19.2.2.	40% no ato da assinatura da escritura pública de compra e venda;
15.19.2.3.	30% na entrega definitiva do imóvel;
15.19.3.	essa versão do contrato foi assinada pelo Sr. Luiz Gastão Bittencourt da Silva, em nome das duas entidades contratantes, como Presidente da Fecomércio/CE e Presidente do Conselho Regional do Sesc/AR/CE. Assinaram também duas testemunhas;
15.20.	25/11/2015 - assinatura de outra versão do Contrato de Promessa de Compra e Venda de Bem Imóvel entre a Fecomércio/CE, e o Sesc/AR/CE, referente à venda, pela primeira para a segunda, de parte do imóvel na Rua Pereira Filgueiras, 1.070. Os pontos mais relevantes para os presentes autos são (peça 49) :
15.20.1.	cláusula 3.2 - o  Sesc/AR/CE adquire: 50% do 5º pavimento; o 6º, 7º, 8º e 12º pavimentos; e 33% do 14º pavimento. Note-se que esta aquisição difere daquela constante na versão logo acima. Note-se também que nenhuma das duas versões do Contrato de Promessa de Compra e Venda corresponde ao que foi efetivamente adquirido, de acordo com as matrículas e a planilha dos imóveis adquiridos, constantes na peça 35, especialmente na p. 45. Segundo estes últimos documentos, o Sesc/AR/CE adquiriu da Fecomércio/CE: 50% do 3º pavimento; o 7º, 8º, 9º e 11º pavimentos; e 33% do 12º pavimento;
15.20.2.	cláusula 4.1 - o preço é de R$ 7.179.553,50, a ser pago pelo Sesc/AR/CE nas seguintes datas:
15.20.2.1.	30% no ato da assinatura da promessa de compra e venda;
15.20.2.2.	40% no ato da assinatura da escritura pública de compra e venda;
15.20.2.3.	30% na entrega definitiva do imóvel;
15.20.3.	esse contrato foi assinado pelo Sr. Luiz Gastão Bittencourt da Silva, em nome das duas entidades contratantes, como Presidente da Fecomércio/CE e Presidente do Conselho Regional do Sesc/AR/CE; pelo Tesoureiro da Fecomércio/CE, Sr. Francisco Everton da Silva, e pela Diretora Regional do Sesc/AR/CE, Sr. Antônia Regina Pinho da Costa Leitão;
15.21.	26/11/2015 - pagamento de R$ 2.153.866,05 (30% de R$ 7.179.553,50) pelo Sesc/AR/CE à Fecomércio/CE, como parcela pela compra de parte do imóvel na Rua Pereira Filgueiras, 1.070, em Fortaleza/CE (peça 43, p. 1) ;
15.22.	2/2/2016 - pagamento de R$ 3.000.000,00 pela Fecomércio/CE ao Sesc/AR/CE como devolução dos recursos adiantados em razão do Convênio em tela (peça 33, p. 40-42) ;
15.23.	26/4/2016 - Fecomércio/CE paga ao Cartório do 3º Ofício de Notas de Fortaleza (Tabelionato Pergentino Maia) a quantia de R$ 88.834,18, a título de escritura pública (peça 98, p. 44-45) ;
15.24.	27/4/2016 - pagamento de R$ 1.200.000,00 pelo Sesc/AR/CE à Fecomércio/CE, como parcela pela compra de parte do imóvel na Rua Pereira Filgueiras, 1.070, em Fortaleza/CE (peça 43, p. 4) ;
15.25.	27/4/2016 - Lavratura da Escritura de Compra e Venda das unidades do edifício The White Tower pela Lotil Construções e Incorporações Ltda. à Fecomércio/CE (peça 98, p. 14-41) ;
15.26.	6/5/2019 - Fecomércio/CE paga R$ 235.906,58 ao Cartório do 2º Ofício de Registro de Imóveis (peça 98, p. 42-43) ; 
15.27.	17/6/2016 - pagamento de R$ 282.000,00 pelo Sesc/AR/CE à Fecomércio/CE, como parcela pela compra de parte do imóvel na Rua Pereira Filgueiras, 1.070, em Fortaleza/CE (peça 43, p. 5) ;
15.28.	27/7/2016 - Contrato de prestação de serviços de reforma e engenharia, entre a Fecomércio/CE e a Construtora Raimundo Coelho Ltda. (CRC) (CNPJ 11.331.451/0001-28) (peça 98, p. 46-51) . Os pontos mais relevantes para o presente processo são (peça 37) :
15.28.1.	cláusula primeira - o objeto do contrato é a 'a prestação de serviços de obra de reforma, por parte da CONTRATADA. do imóvel localizado na Rua Pereira Filgueiras, 1070';
15.28.2.	cláusula terceira - o valor dos serviços é de R$ 4.869.226,58, em sete parcelas mensais, sendo a primeira, de R$ 1.000.000,00, a ser paga até cinco dias úteis após a assinatura do contrato;
15.28.3.	cláusulas quarta e quinta - o prazo de execução da obra é de 180 dias a contar da data da assinatura (27/7/2016) ;
15.29.	12/8/2016 - pagamento de R$ 500.000,00 pelo Sesc/AR/CE à Fecomércio/CE, como parcela pela compra de parte do imóvel na Rua Pereira Filgueiras, 1.070, em Fortaleza/CE (peça 43, p. 6) ;
15.30.	26/8/2016 - Deliberação Sesc 24/2016 - o Conselho Nacional do Sesc autoriza o Sesc/AR/CE a adquirir parte do imóvel na Rua Pereira Filgueiras, 1.070, em Fortaleza/CE, de propriedade da Fecomércio/CE, até o valor de R$ 7.179.553,50 (peça 34, p. 33) ;
15.31.	31/8/2016 - Procuração do Presidente do Conselho Nacional do Sesc, Sr. Antônio José Domingues de Oliveira Santos, ao Sr. Luiz Gastão Bittencourt da Silva, conferindo poderes para adquirir parte do imóvel na Rua Pereira Filgueiras, 1.070, em Fortaleza/CE, de propriedade da Fecomércio/CE, no valor de R$ 7.179.553,50 (peça 34, p. 34-35) ;
15.32.	10/10/2016 - pagamento de R$ 220.915,11 pela Fecomércio/CE ao Sesc/AR/CE como juros sobre os recursos adiantados em razão do Convênio em tela (peça 33, p. 50-51) ;
15.33.	28/10/2016 - assinatura da escritura da compra de parte do imóvel na Rua Pereira Filgueiras, 1.070 pelo Sesc/AR/CE (peça 20, p. 8-14) . Destacam-se as seguintes informações:
15.33.1.	o preço total é de R$ 7.179.553,50;
15.33.2.	o preço de cada uma das seguintes 19 unidades é de R$ 371.420,25 (401, 402, 801, 802, 803, 804, 901, 902, 903, 904, 1001, 1002, 1003, 1004, 1201, 1202, 1203, 1204, 1301) e o da fração ideal de 1/3 da unidade 1302 é de R$ 122.568,75;
15.33.3.	a escritura foi assinada pelo Sr. Luiz Gastão Bittencourt da Silva, em nome das duas entidades contratantes, como Presidente da Fecomércio/CE e Presidente do Conselho Regional do Sesc/AR/CE; pelo Tesoureiro da Fecomércio/CE, Sr. Francisco Everton da Silva, e pela Diretora Regional do Sesc/AR/CE, Sr. Antônia Regina Pinho da Costa Leitão;
15.34.	18/11/2016 - pagamento de R$ 889.821,40 pelo Sesc/AR/CE à Fecomércio/CE, como parcela pela compra de parte do imóvel na Rua Pereira Filgueiras, 1.070, em Fortaleza/CE (peça 43, p. 2) ;
15.35.	9/12/2016 - pagamento de R$ 2.153.866,05 (30% de R$ 7.179.553,50) pelo Sesc/AR/CE à Fecomércio/CE, como última parcela pela compra de parte do imóvel na Rua Pereira Filgueiras, 1.070, em Fortaleza/CE (peça 43, p. 3) ;
15.36.	7/2/2017 - a Construtora Raimundo Coelho Ltda. apresenta à Fecomércio/CE planilha de orçamento aditivo com serviços realizados e não pagos. O valor total de tais serviços foi de R$ 945.717,33. Entre esses serviços constam 'Complementação de Obra' (R$ 653.870,82) e 'Instalações elétricas' (R$ 111.532,84) . Tais valores a mais foram pagos pela Fecomércio/CE, com o último pagamento datando de 5/5/2017 (peça 99, p. 52-53) .
Observações quanto aos novos elementos constantes nos autos
16.	Antes de adentrarmos na análise propriamente dita das respostas à citação e à audiência, realizemos algumas observações sobre os elementos novos trazidos pelas respostas.
Observação (a) - Aquisição, pelo Sesc/AR/CE, de escritórios sem as respectivas vagas de garagem
17.	Analise-se a escritura de compra e venda da totalidade dos escritórios do edifício The White Tower, assinada pela Lotil Construções e Incorporações Ltda. como vendedora e pela Fecomércio/CE como compradora, datada a escritura de 27/4/2016 (peça 98, p. 14-41) . Referida escritura detalha o valor de R$ 12.500.000,00, incluindo o valor das vagas de garagem. Tal detalhamento pode ser sintetizado no seguinte quadro (peça 98, p. 27) :
	Tipo de unidade
	Quantidade
	Preço (R$) 
	Total (R$) 

	Vaga de estacionamento simples - pavimento subsolo inferior - 1 a 10, 17 e 18
	12
	25.000,00
	300.000,00

	Vaga de estacionamento dupla - pavimento subsolo inferior - 11/12, 13/14, 15/16
	3
	55.000,00
	165.000,00

	Vaga de estacionamento simples - pavimento subsolo superior - 1 a 13
	13
	25.000,00
	325.000,00

	Vaga de estacionamento simples - pavimento pilotis - 1 a 16
	16
	25.000,00
	400.000,00

	Vaga de estacionamento simples - pavimento sobressolo garagem - 1 a 8
	8
	25.000,00
	200.000,00

	Vaga de estacionamento dupla - pavimento sobressolo garagem - 9/10
	1
	55.000,00
	55.000,00

	Loja n. 1 do pavimento pilotis
	1
	959.914,22
	959.914,22

	Salas n. 102, 103, 202, 203, 302, 303, 402, 403,  502, 503, 602, 603, 702, 703, 802, 803, 902, 903, 1002, 1003, 1102, 1103, 1202, 1203, 1302 e 1303
	26
	191.943,57
	4.990.532,82

	Salas n. 101, 104, 201, 204, 301, 304, 401, 404, 501, 504, 601, 604, 701, 704, 801, 804, 901, 904, 1001, 1004, 1101, 1104. 1201, 1204, l301 e 1304
	26
	196.328,96
	5.104.552,96

	Valor pago pela Fecomércio/CE
			12.500.000,00

18.	Sobre esta escritura se pode fazer uma observação. 
19.	Pode-se fazê-la ao cotejar a escritura (peça 98, p. 14-41) com a matrícula dos imóveis posteriormente vendidos pela Fecomércio/CE ao Sesc/AR/CE (peça 35) . 
20.	Este último documento lista os imóveis adquiridos pelo Sesc/AR/CE. São eles:
	Pavimento
	Andar
	Sala
	Referência (peça 35, p. x) 

	12
	13
	1301
	p. 37-38

	12
	13
	1302
	p. 39-40

	11
	12
	1201
	p. 29-30

	11
	12
	1202
	p. 31-32

	11
	12
	1203
	p. 33-34

	11
	12
	1204
	p. 35-36

	9
	10
	1001
	p. 17-18

	9
	10
	1002
	p. 19-20

	9
	10
	1003
	p. 25-26

	9
	10
	1004
	p. 27-28

	7
	8
	801
	p. 1-2

	7
	8
	802
	p. 3-4

	7
	8
	803
	p. 5-6

	7
	8
	804
	p. 7-8

	8
	9
	901
	p. 9-10

	8
	9
	902
	p. 11-12

	8
	9
	903
	p. 13-14

	8
	9
	904
	p. 15-16

	3
	4
	401
	p. 21-22

	3
	4
	402
	p. 23-24

21.	Observe-se que a Fecomércio/CE não vendeu ao Sesc/AR/CE nenhuma vaga de garagem. Isso causa espécie, pois é sabido que uma organização, ao comprar um escritório em um prédio, necessita das vagas de garagem, para uso de seus funcionários e também para seus veículos próprios. O fato de o Sesc/AR/CE, na sua própria sede, não possuir vagas de garagem, leva a duas hipóteses:
21.1.	os veículos do Sesc/AR/CE e aqueles de seus funcionários são estacionados na rua ou em estacionamentos  de terceiros, o que caracterizaria uma séria deficiência do imóvel adquirido pelo Sesc/AR/CE;
21.2.	a Fecomércio/CE permitiria informalmente o uso de algumas de suas vagas pelo Sesc/AR/CE, o que leva a questionar a questão da distinção entre as duas entidades, ou a sua confusão, o que será tratado mais adiante.
Observação (b) Doação informal de uma reforma pela Fecomércio/CE ao Sesc/AR/CE 
22.	No dia 27/7/2016 a Fecomércio/CE contratou a Construtora Raimundo Coelho Ltda. para 'a prestação de serviços de obra de reforma, por parte da CONTRATADA. do imóvel localizado na Rua Pereira Filgueiras, 1070'. O valor inicial foi R$ 4.869.226,58, o qual, acrescido de uma planilha de outros serviços, de R$ 945.717,33, apresentada pela referida Construtora, fez com que o total gasto montasse em R$ 5.814.943,91 (=R$ 4.869.226,58 + R$ 945.717,33) (itens 10-12 e 15.28 acima) .
23.	Note-se que, quando da contratação da Construtora Raimundo Coelho Ltda., já havia sido assinado, a 25/11/2015, o Contrato de Promessa de Compra e Venda de parte do edifício em tela pela Fecomércio/CE ao Sesc/AR/CE (item 15.20) .
24.	Esse contrato, e a reforma dele decorrente, se revestem de grande peculiaridade. Um promitente vendedor assina um contrato de promessa de compra e venda com um promitente comprador. O preço obviamente consta no contrato, e o promitente comprador começa a pagar as parcelas. Então o promitente vendedor, sem mesmo comunicar ao promitente comprador, e obviamente sem sua concordância, realiza reformas no imóvel que prometeu vender, reformas estas de valor equivalente a 46% do valor total do imóvel (R$ 5.814.943,91 sobre R$ 12.500.000,00) .
25.	Sobre esta situação se podem fazer os seguintes comentários:
25.1.	qual o interesse do promitente vendedor (Fecomércio/CE) em despender recursos com um imóvel que praticamente não é mais dele, e cujo preço de venda não irá mais se alterar, quaisquer que sejam as reformas feitas;
25.2.	a falta de agência do promitente comprador (Sesc/AR/CE) que, após a assinatura do contrato, e já pagando parcelas do mesmo, tem o imóvel adquirido modificado pelo promitente vendedor, sem nem mesmo uma comunicação ao promitente comprador.
26.	Pode-se inferir que parte desse valor de reforma (R$ 5.814.943,91) foi despendido na parte do imóvel vendida ao Sesc/AR/CE. Ou seja, a Fecomércio/CE, sem nenhuma contrapartida e nem mesmo a concordância do Sesc/AR/CE (a qual não consta em nenhum documento nos presentes autos) gastou uma quantia significativa para beneficiar uma terceira entidade.
27.	Observe-se a significativa melhoria na situação do caixa da Fecomércio/CE, a qual, em julho de 2015, para comprar um imóvel, precisou de empréstimos do Sesc/AR/CE  e do Senac/AR/CE, e no segundo semestre do ano seguinte pôde despender a quantia de R$ 5.814.943,91, equivalente a 46% do valor de compra do imóvel, para fazer uma reforma, presumivelmente parte dela no imóvel que já então estava em venda ao Sesc/AR/CE, sem nenhum ganho, e sem nem mesmo formalizar esse gasto doado a outra entidade.
28.	A Fecomércio/CE, portanto, realizou uma doação de recursos ao Sesc/AR/CE, na forma de parte do dinheiro (R$ 5.814.943,91) utilizado para a reforma do prédio, na hipótese bastante provável de que parte desses recursos foi usado na parte do imóvel já prometida em venda ao Sesc/AR/CE. Recomenda-se que o Sesc/AR/CE determine o quanto recebeu de recursos doados pela Fecomércio/CE, na forma desta obra, e formalize a doação dos mesmos.
Observação (c) o Dispêndio de vultosos recursos para adequar o imóvel
29.	No dia 1/7/2015 foi assinado o Contrato de Promessa de Compra e Venda de Bem Imóvel entre a Lotil Construções e Incorporações Ltda. e a Fecomércio/CE quanto ao edifício The White Tower. O preço foi de R$ 12.500.000,00 (subitem 15.1) .
30.	Dentro do valor acima estavam inclusos R$ 698.317,60, para realizar 'certas reformas e ajustes no imóvel, a fim de adequá-lo aos fins almejados' (subitem 15.1.4) . Ou seja, foi necessário pagar para uma reforma no prédio, antes mesmo de sua entrega.
31.	No dia 27/7/2016, pouco mais de um ano depois, sem nem mesmo o prédio estar inteiramente ocupado, foi contratada mais uma reforma, com a Construtora Raimundo Coelho Ltda., para a 'prestação de serviços de obra de reforma', no valor de R$ 4.869.226,58 (subitem 15.28) .
32.	No entanto, nem mesmo esse valor resultou suficiente para custear as reformas necessárias no imóvel, pois a 7/2/2017 a Construtora Raimundo Coelho Ltda. apresentou planilha de orçamento aditivo com serviços realizados e não pagos. O valor total de tais serviços foi de R$ 945.717,33. Entre esses serviços constam 'Complementação de Obra' (R$ 653.870,82) e 'Instalações elétricas' (R$ 111.532,84) (peça 98, p. 52-53) .
33.	O valor da reforma realizada pela Construtora Raimundo Coelho Ltda., R$ 5.814.943,91 (=R$ 4.869.226,58 + R$ 945.717,33) , equivaleu a cerca de 46% do valor inicial do imóvel (R$ 12.500.000,000) . Isso sem considerar os R$ 698.317,60 da primeira reforma, incluída no preço de venda. Lembre-se que se trata de imóvel novo, nunca antes ocupado.
34.	É de se questionar a racionalidade de se adquirir um imóvel com tantas deficiências que se torna necessário gastar cerca de metade do valor da compra em reformas no mesmo, antes da sua ocupação total.
Análise da resposta à citação
Análise do primeiro ponto da resposta à citação - Oportunidade
35.	As citações enviadas aos responsáveis se referem a dois débitos (peças 54, 60 e 89) . Chegou-se ao valor do maior deles através do seguinte quadro:
	Pavimento
	Andar
	Sala
	Valor pago pela Fecomércio/CE à Lotil Construções e Incorporações Ltda. 
	Valor pago pelo Sesc/AR/CE à Fecomércio/CE 
	Diferença
	Referência (peça 35, p. x) 

	12
	13
	1301
	R$ 196.328,96
	R$ 371.420,25
	R$ 175.091,29
	p. 37-38

	12
	13
	1302
	R$ 63.981,19 (33% de R$ 191.943,57) 
	R$ 122.568,75
	R$ 58.587,56
	p. 39-40

	11
	12
	1201
	R$ 196.328,96
	R$ 371.420,25
	R$ 175.091,29
	p. 29-30

	11
	12
	1202
	R$ 191.943,57
	R$ 371.420,25
	R$ 179.476,68
	p. 31-32

	11
	12
	1203
	R$ 191.943,57
	R$ 371.420,25
	R$ 179.476,68
	p. 33-34

	11
	12
	1204
	R$ 196.328,96
	R$ 371.420,25
	R$ 175.091,29
	p. 35-36

	9
	10
	1001
	R$ 196.328,96
	R$ 371.420,25
	R$ 175.091,29
	p. 17-18

	9
	10
	1002
	R$ 191.943,57
	R$ 371.420,25
	R$ 179.476,68
	p. 19-20

	9
	10
	1003
	R$ 191.943,57
	R$ 371.420,25
	R$ 179.476,68
	p. 25-26

	9
	10
	1004
	R$ 196.328,96
	R$ 371.420,25
	R$ 175.091,29
	p. 27-28

	7
	8
	801
	R$ 196.328,96
	R$ 371.420,25
	R$ 175.091,29
	p. 1-2

	7
	8
	802
	R$ 191.943,57
	R$ 371.420,25
	R$ 179.476,68
	p. 3-4

	7
	8
	803
	R$ 191.943,57
	R$ 371.420,25
	R$ 179.476,68
	p. 5-6

	7
	8
	804
	R$ 196.328,96
	R$ 371.420,25
	R$ 175.091,29
	p. 7-8

	8
	9
	901
	R$ 196.328,96
	R$ 371.420,25
	R$ 175.091,29
	p. 9-10

	8
	9
	902
	R$ 191.943,57
	R$ 371.420,25
	R$ 179.476,68
	p. 11-12

	8
	9
	903
	R$ 191.943,57
	R$ 371.420,25
	R$ 179.476,68
	p. 13-14

	8
	9
	904
	R$ 196.328,96
	R$ 371.420,25
	R$ 175.091,29
	p. 15-16

	3
	4
	401
	R$ 196.328,96
	R$ 371.420,25
	R$ 175.091,29
	p. 21-22

	3
	4
	402
	R$ 191.943,57
	R$ 371.420,25
	R$ 179.476,68
	p. 23-24

	Total
	R$ 3.754.762,92
	R$ 7.179.553,50
	R$ 3.424.790,58
	
36.	O valor citado foi de R$ 2.153.866,05, que corresponde à parcela do valor do débito acima que possa ser imputada ao exercício de 2015. Analisemos as alegações de defesa, sintetizadas no item 6 acima. Várias das análises logo abaixo também podem ser utilizadas na análise das razões de justificativa das respostas à audiência, constantes logo depois.
37.	Um ponto dos respondentes é que a aquisição do edifício The White Tower representou oportunidade importante, tendo em vista a necessidade de unificação das administração das três entidades. 
38.	Note-se que essa necessidade não tinha sido grande o suficiente para ser colocada em orçamento. Se a necessidade fosse assim tão pronunciada, seria lógico, e de boa administração, que, quando da elaboração do orçamento para 2015, o Sesc/AR/CE providenciasse uma rubrica para aquisição de um imóvel nesse sentido. Tal não ocorreu. A aquisição do imóvel e o empréstimo de recursos do Sesc/AR/CE para a Fecomércio/CE se deu ao arrepio do orçamento, e contrariando o Codeco, arts. 4º e 5º. 
39.	Ainda quanto a orçamento, e já adiantando a análise da resposta à audiência, os respondentes externam a visão de que um orçamento 'engessa' uma organização, impedindo-a de tomar decisões com agilidade. Ao contrário, um orçamento bem feito se configura instrumento de gestão valioso, que permite que uma organização decida suas prioridades e possa responder às demandas com agilidade, pois as mesmas já são orçamentadas. No caso, uma discussão prévia sobre que tipo de imóvel seria necessário, e sobre até qual valor o Sesc/AR/CE estaria disposto a pagar, seria fundamental para uma boa aquisição.
40.	Quanto à necessidade da compra de um imóvel, note-se que não constam estudos sobre qual tipo de imóvel seria mais adequado; suas dimensões; suas características. A primeira menção ao imóvel é exatamente seu contrato de promessa de compra e venda, de 1/7/2015. Na resposta à audiência, os respondentes alegam que houve planejamento, porém ele se deu de forma oral, não escrita.
41.	É bem sabido que a forma escrita é a forma normal da Administração Pública. Além disso, em caso de compras vultosas, na casa dos milhões de reais, como é o caso, torna-se temerário realizar as discussões, planos, plantas de escritórios, cálculos de valor aceitável, metragem adequada etc. todas de forma não escrita. 	
42.	Essa prática do planejamento oral extra orçamentário deve ser portanto evitada pelo Sesc/AR/CE, cabendo cientificação a respeito.
43.	Passemos à oportunidade representada pelo imóvel no caso concreto. Foi afirmado que o edifício The White Tower era uma oportunidade tão clara para a unificação das três entidades, que a compra do mesmo prescindiu de orçamento, e sequer pôde esperar que o Sesc/AR/CE e o Senac/AR/CE consultassem suas entidades superiores em busca de devida aprovação, sob pena de perda do negócio. Supõe-se que, para tanto, deveria ser um imóvel muito bem adequado à finalidade do comprador.
44.	No ato da compra, a compradora Fecomércio/CE teve de pagar (já incluída no preço) a quantia de R$ 698.317,60 para 'reformas e ajustes no imóvel, a fim de adequá-lo aos fins almejados' (subitem 15.1.4) . Apesar desse significativo valor, mais reformas foram necessárias no ano seguinte, quando o prédio recém-construído sequer tinha sido ocupado inteiramente. Para tanto foi contratada outra construtora, no valor inicial de R$ 4.869.226,58, que terminou por ser de R$ 5.814.943,91 (=R$ 4.869.226,58 + R$ 945.717,33) , após termo aditivo neste último valor. Note-se que, segundo este termo aditivo, as obras ainda precisavam ser complementadas, e as instalações elétricas do imóvel exigiam reforma em valor relevante ['Complementação de Obra' (R$ 653.870,82) e 'Instalações elétricas' (R$ 111.532,84) ] (subitem 15.37) .
45.	Ou seja, o edifício The White Tower revelou ter fortes inadequações, que exigiram gastos de aproximadamente metade do seu valor de compra, antes mesmo de sua ocupação definitiva pelas entidades. Não consta no presente processo nenhuma evidência de estudo, por parte do Sesc/AR/CE ou das outras duas entidades de que a compra estava sendo feita com consciência dessas limitações, e que as mesmas exigiriam gastos vultosos.
46.	Essas informações levam a concluir que a compra do imóvel The White Tower não representou uma oportunidade singularmente favorável para o Sesc/AR/CE, uma oportunidade que não poderia ser perdida. Ao contrário, o imóvel apresentava características cuja adaptação custou vultosa quantia.
Análise do segundo ponto da resposta à citação - Custo (subitem 6.2) 
47.	Os respondentes alegaram que a Fecomércio/CE despendeu: R$ 5.814.943,91 para adequar o prédio à futura ocupação pelas entidades do Sistema S; R$ 341.705,60 de Imposto de Transmissão de Bens Imóveis - ITBI; R$ 88.834,18 referente à Escritura; R$ 235.906,58 referente ao registro cartorial; R$ 441.830,22 de juros para o Sesc/AR/CE e o Senac/AR/CE. Assim o valor total do imóvel foi de R$ 19.423.220,49 (peça 98, p. 5) . Analisemos esses gastos separadamente.
48.	Principiemos pelos gastos de transmissão de um imóvel (ITBI, escritura e registro) . Esses gastos por Lei pertencem ao comprador. Assim, o Sesc/AR/CE, ao adquirir a sua parcela, teve de pagar os mesmos gastos associados à nova transmissão do imóvel. Logo, se os gastos de transmissão da primeira venda forem acrescidos aos custos da Fecomércio/CE, também os gastos da segunda venda devem sê-lo para o comprador, aumentando ainda mais o custo do imóvel para o Sesc/AR/CE.
49.	Os gastos com juros têm seus problemas próprios, analisados adiante no presente relatório, no qual se questiona a regularidade da concessão de empréstimo pelo Sesc/AR/CE à Fecomércio/CE.
50.	No entanto, o principal gasto se refere à reforma do prédio antes mesmo de ser inteiramente ocupado, no valor de R$ 5.814.943,91. Tal gasto se reveste de singularidade, já analisada nos itens 22 a 28 acima. Repise-se, no entanto, o inusitado da situação - o vendedor de um imóvel, sem nenhum benefício para si, e sem evidência de concordância por parte do comprador, resolve gastar uma quantia equivalente a quase metade do valor total do imóvel, para fazer uma reforma no mesmo. 
51.	Essa situação leva a concluir pela existência de uma situação não só de confusão entre as três entidades, mas de uma verdadeira subordinação do Sesc/AR/CE à Fecomércio/CE, pois esta última é a entidade que decide comprar um imóvel; pede financiamento para sua compra, para a mesma entidade para a qual pretende revender parte; revende parte do imóvel; e depois da revenda decide reformar o imóvel por sua conta e sem evidência de consulta, ficando o Sesc/AR/CE com o papel passivo, embora boa parte dos recursos sejam dele.
52.	Não se configura aceitável, portanto, o acréscimo do valor da reforma (R$ 5.814.943,91	) ao custo inicial do imóvel (R$ 12.500.000,00) , como o fez o respondente (subitem 6.2) , pois foi realizada depois da assinatura do contrato de compra e venda do imóvel entre a Fecomércio/CE e o Sesc/AR/CE.
53.	Quanto ao fato de que dois laudos de avaliação, realizados antes da mencionada reforma, atribuíam valor superior a R$ 20.000.000,00 pelo imóvel, observe-se que não se questionou o preço do imóvel em si, mas a diferença de preço na revenda do mesmo, que causou que uma entidade (a Fecomércio/CE) obtivesse significativo lucro no negócio, em detrimento do Sesc/AR/CE e presumivelmente do Senac/AR/CE, que pagaram tal margem de lucro.
Análise do terceiro ponto da resposta à citação - Custo (subitem 6.3) 
54.	Os respondentes afirmam que as transações entre a Fecomércio/CE e o Sesc/AR/CE respeitaram o arcabouço jurídico e regularmente pertinente. O principal dispositivo citado é a Resolução 24/1968 do CNC, art. 3º, que estabelece que o Sesc manterá boas relações com a CNC e com as Fecomércio/CE e com o Senac, tendo em vista um melhor rendimento dos objetivos comuns e a paz social (peça 30, p. 48-49) .
55.	Note-se que se trata de dispositivo bastante geral, sendo temerário considerar que o mesmo prevê concessão de operações de crédito pelo Sesc à Fecomércio e, mais ainda, que cabe ao Sesc proporcionar lucro à Fecomércio em operações de compra e venda de imóveis.
56.	O relacionamento entre o Sesc/AR/CE e a Fecomércio/CE se caracteriza por sua peculiaridade. A Fecomércio/CE decide adquirir um imóvel. No mesmo dia o Sesc/AR/CE realiza operação de crédito em favor da Fecomércio/CE, viabilizando a aquisição. Não constam estudos sobre a necessidade do Sesc/AR/CE de adquirir uma parte de imóvel, próximo à administração das duas outras entidades. Não constam estudos nem previsão orçamentária sobre o valor máximo de tal imóvel a ser adquirido. Também não constam estudos, concretos e de preferência com benefícios mensuráveis em números, sobre a necessidade da unificação das administrações. Esta necessidade, por parte do Sesc/AR/CE, é tomada como dado pressuposto, apesar de não constar evidência da mesma.
57.	Tempos depois a Fecomércio/CE revende parte do imóvel por ela adquirido ao Sesc/AR/CE, com um lucro de quase três milhões e meio de reais. Não constam estudos e pareceres no âmbito do Sesc/AR/CE sobre a legalidade de tal lucro.
58.	Posteriormente ao contrato de promessa de compra e venda da Fecomércio/CE ao Sesc/AR/CE, a Fecomércio/CE contrata uma firma para realizar uma vultosa reforma no imóvel, que resulta em dispêndio de cerca de cinco milhões e meio de reais, ou quase metade do valor de compra do imóvel. Não consta documento atestando que esta reforma tenha tido a concordância ou mesmo o conhecimento do Sesc/AR/CE, que, na ocasião, já era promitente comprador. Também não constam estudos sobre exatamente por que esta reforma era necessária, considerando-se que era prédio novo, ainda não inteiramente ocupado, e que, na ocasião de sua compra pela Fecomércio/CE, já se destinaram cerca de setecentos mil reais para sua adaptação aos novos ocupantes.
59.	Pode-se concluir, portanto, que o relacionamento entre a Fecomércio/CE e o Sesc/AR/CE se caracteriza, em primeiro lugar, pela subordinação, ou seja, a Fecomércio/CE a tomar decisões e o Sesc/AR/CE a apoiá-las financeiramente, sem evidência de estudos sobre quais seriam os interesses e ganhos do Sesc/AR/CE com as referidas decisões. Em segundo lugar, o relacionamento entre as duas entidades de encontra eivado de unilateralidade, ou seja, há um fluxo unilateral, seja em forma de financiamento, seja em forma de compra com lucro, do Sesc/AR/CE em benefício da Fecomércio/CE.
60.	Quanto a outras alegações dos respondentes, constantes no item 6.3, observe-se que o Acórdão 3224/2014-TCU-Plenário se refere aos repasses previstos em Lei para as Fecomércio. Não trata de operações de crédito em benefício das mesmas, nem de operações de revenda com lucro. Quanto ao orçamento, já se mencionou acima que um orçamento não "engessa" uma organização. Pelo contrário, trata-se de instrumento gerencial que permite o ordenamento de prioridades. Se não consta do orçamento, considera-se que não havia prioridade. Quanto à não existência de vedação legal à realização de operações de crédito por parte do Sesc/AR/CE à Fecomércio/CE, cabe a regra de que em Administração Pública só se pode realizar o que é cominado pela Lei e por outras normas.  É no caso irrelevante que o devedor tenha saldado a sua dívida da operação de crédito, embora com parte dela ainda em aberto, como se verá adiante neste relatório. É também irrelevante que o Sesc/AR/CE tenha cumprido suas metas e as tenha cumprido de forma superavitária. Com um planejamento adequado, tal entidade poderia ter tido um resultado melhor ainda para a sociedade e para suas próprias finanças.
Conclusões da análise das respostas à citação
61.	Considera-se, portanto, que as alegações de defesa dos respondentes Sr. Luiz Gastão Bittencourt da Silva, Sr. Antônia Regina Pinho da Costa Leitão e Fecomércio/CE (peças 95, 98 e 105) não lograram elidir o débito constante na citação enviada por esta Secretaria. Considerase, portanto, mantido o débito solidário de R$ 2.153.866,05, referente à parte do débito ocorrida durante o exercício de 2015.
Análise da resposta à audiência (item 14) 
62.	Os itens da audiência enviada foram cinco (peça 63) . A resposta do responsável também consta em cinco itens, sintetizados nos subitens 14.1 a 14.5, mas estes não correspondem exatamente aos itens da audiência. Assim, utilizar-se-ão a síntese de diversos subitens da resposta, quando necessário) .
Análise do primeiro ponto da resposta à audiência - planejamento deficiente da aquisição de parte do edifício The White Tower (subitens 14.1 e 14.2) 
63.	Analisam-se assim as razões de justificativa:
63.1.	o responsável alegou que a aquisição dos imóveis constou das Notas Explicativas do Relatório de Gestão e que as contas do exercício de 2015 foram aprovadas com ressalva, o que não pode ser aceito como razões de justificativa, pois se tratam de ações posteriores à aquisição. Esta Corte de Contas questionou o planejamento deficiente, o qual é, evidentemente, anterior à mesma;
63.2.	alegou-se também que a aquisição de um imóvel é ato discricionário do Diretor, que não pode ser sujeito a prévia inserção em orçamento, e que não se prevê com antecedência de um ano uma oportunidade imobiliária. Na verdade, segundo o Código de Contabilidade e Orçamento - Codeco aprovado pela Resolução Sesc 1.139/2007, constante à peça 39, art. 4º, a aquisição não só poderia como deveria ter sido prevista em orçamento. Todo o Sesc/AR/CE, assim como sua direção, está sujeito às normas da entidade e também às boas práticas da Administração, como o planejamento prévio. E o Sesc/AR/CE não é empresa imobiliária privada, sempre à procura de negócios na área de imóveis. O Sesc/AR/CE tem outras atividades-fim. Se havia uma real necessidade de um imóvel, caberia ao Sesc/AR/CE ter planejado antes, estabelecido que tipo de imóvel seria adequado, suas dimensões, sua localização, e o preço máximo que a entidade estaria disposta a pagar;
63.3.	observe-se também que o Sesc/AR/CE é entidade gestora de recursos parafiscais, daí a atuação do TCU junto a ela. Não se trata de entidade do terceiro setor. O fato de possuir recursos para a aquisição do imóvel, e de ter superado as suas metas para 2015, não guarda relação com uma falta de planejamento na aquisição do imóvel;
63.4.	quanto à inadequação do imóvel, que fez com que vários setores da atividade-meio do Sesc/AR/CE não estejam no edifício adquirido, a resposta do responsável entrou em discussão léxica do que significa a palavra 'Administração', tomando um significado por demais restrito. Alegou que os setores que não ficaram no prédio (Gerência de Infraestrutura, Gerência de Compras, Licitação, Gerência de Tecnologia da Informação, e Gerência de Recursos Humanos) não são setores deliberativos, mas de execução. A isso responda-se que a falta de evidência de um planejamento para a aquisição do imóvel, devido à prática do planejamento oral extra orçamentário, não permite afirmar se a separação destes setores se deveu a decisão pensada com antecedência, com o Sesc/AR/CE já ciente que, malgrado a aquisição do novo prédio, parte da Administração permaneceria no prédio antigo, ou se foi uma constatação a posteriori de que o imóvel adquirido não comportaria todos os setores da gerência.
63.4.1.	além disso, não se pode afirmar que uma Administração está centralizada em um só prédio, quando apenas as chefias de suas diretorias lá estão, e os setores que efetivamente compõem tais diretorias se encontram em outro prédio, a quilômetros de distância. Os diretores, com o novo prédio, ficaram mais distantes das gerências das quais dependem para informações e providências. Portanto, no uso corrente da palavra "Administração", a mesma não foi unificada em um prédio só, permanecendo alguns níveis hierárquicos e alguns setores em um, e outros setores em outro. Como não ocorreu um súbito e inesperado aumento do tamanho da Administração do Sesc/AR/CE, pode-se concluir que um planejamento deficiente, realizado fora do orçamento e em caráter de oralidade, resultou na compra de imóvel inadequado para os fins colimados;
63.5.	um aspecto que evidencia a falta e planejamento é o fato de que o próprio objetivo da compra de parte do edifício The White Tower mudou no decorrer da própria operação de sua aquisição. Dos três documentos referentes ao convênio (o convênio em si, peça 20, p. 1-4; a Resolução 1.004/2015 do Conselho Regional do Sesc/CE, peça 38, p. 2-3; e a 708ª Reunião Ordinária do Conselho Regional do Sesc/AR/CE, peça 38, p. 14) - só o Convênio (preâmbulo e cláusula 1ª) se refere aos seus objetivos, e da seguinte forma: 'concretizar a aquisição de imóvel urbano para a centralização da Representação Colegiada dos convenentes' (peça 20, p. 1) .
63.5.1.	O Sesc/AR/CE tem uma representação colegiada, o Conselho Regional; o Senac/AR/CE também o tem, conforme pesquisa realizada pela Secex-CE na Internet; o mesmo pode se passar com a Fecomércio/CE. Na verdade, esses colegiados pouco se reúnem ou pelo menos o do Sesc/AR/CE, que o faz com frequência espaçada. Segundo o Regulamento do Sesc, art. 25, §1º, as reuniões ordinárias são mensais, podendo haver reuniões extraordinárias (peça 20, p. 31) . Como são colegiados, a eles basta uma sala grande ou auditório, não se justificando a compra de um edifício de muitos andares para tanto. Posteriormente, os documentos referentes passaram a se referir ao objetivo da aquisição como sendo a centralização e unificação das administrações. Por tudo isso, considera-se que não foi elidida a irregularidade em epígrafe.
Análise do segundo ponto da resposta à audiência - inobservância de normas incidentes nas diversas operações que culminaram com a aquisição de parte do Edifício The White Tower pelo Sesc/ARCE (subitem 14.2) 
64.	Analisam-se assim as razões de justificativa:
64.1.	alegou-se que as três entidades já estavam cogitando a unificação das suas administrações, mas não há obrigatoriedade de formalização de tais discussões, nem de sua comprovação documental. Em análise, pode-se afirmar que causa espécie que a aquisição de um imóvel, no valor final de mais de sete milhões de reais, que imobilizará recursos da entidade por muito tempo, seja planejada e decidida de maneira tão leve. E que, embora a decisão da compra de um imóvel já estivesse decidida antes, não se tomou a providência básica de se inserir uma rubrica  com essa finalidade no orçamento, ao arrepio do Codeco. E observe-se que se trata de imóvel com finalidade específica. Não consta evidência de que o Sesc/AR/CE realizou as pesquisas de metragem necessária, o número de banheiros, a questão da localização e a facilidade de transportes públicos, para não se mencionar previsões de um futuro aumento da administração do órgão, o que poderia demandar mais espaço. É pouco provável que tais pesquisas e cálculos, de certa complexidade, tenham sido realizados oralmente, baseados apenas na memória dos calculantes. Assim considera-se que não foram elididas as irregularidades em epígrafe, não tendo sido justificada a falta de observância dos normativos pertinentes;
Análise do terceiro ponto da resposta à audiência - realização de operação de crédito à Fecomércio/CE, formalizada por intermédio do convênio CE-2015-CON-018, sem suporte legal e regulamentar (subitem 14.3) 
65.	Analisam-se assim as razões de justificativa:
65.1.	além de razões já analisadas (a operação de crédito respeitou os normativos; o valor emprestado foi devolvido; o Acórdão 3224/2014-TCU-Plenário, rel. André de Carvalho, permite tais operações; não se deve "engessar" o Sesc/AR/CE) , alegou-se também que não há vedação legal a empréstimo, o qual seria previsto no Codeco. Note-se, no entanto, que na Administração Pública só se pode fazer o que é cominado em norma, não sendo suficiente a falta de vedação. O Codeco não autoriza as operações de crédito, nem seria adequado que o fizesse, pois se trata de uma norma apenas para regulamentar a escrituração, e não um documento que determine as políticas da entidade. Ele apenas se refere, quando a empréstimos no ativo, a como registrar empréstimos entre a Direção Nacional e as direções estaduais, a empréstimos a funcionários, e também a outros empréstimos (peça 39, p. 64-66) , sendo indevido tomar-se isso como autorização para concessão de financiamentos à Fecomércio;
65.2.	A legislação e regulamentação básicas do Sesc, a saber (peça 30) : o Decreto-Lei 9.853/1946, que criou o Sesc; 	o Decreto 61.836/1967, que aprovou o seu Regulamento; e a Resolução 24/1968 da Conselho de Representantes da Confederação Nacional do Comércio (hoje Confederação Nacional do Comércio de Bens, Serviços e Turismo) , que aprovou seu Regimento. Essa é a mesma Resolução 82/1968 do Conselho Nacional do Sesc. Esses diplomas não contemplam esse tipo de operação creditícia em nenhum de seus dispositivos.
65.3.	O Convênio CE-2015-CON-018 constituiu-se, na prática, em uma operação de adiantamento de receita, que por sua vez consiste em uma modalidade de operação de crédito. Trata-se de operação costumeira em instituições bancárias, que a realizam sob muitas formas, como o desconto de duplicatas para empresas, adiantamento de restituição de imposto de renda para pessoas físicas, etc. O Sesc evidentemente não é uma instituição de crédito. Observe-se que a Fecomércio/CE poderia ter recorrido ao mercado bancário para realizar a referida operação. Consideram-se, portanto, não aceitáveis as razões de justificativa quanto a esse item da audiência.
Análise do quarto ponto da resposta à audiência - desvirtuamento do convênio CE-2015-CON-018 para viabilizar transação de natureza tipicamente contratual (subitem 14.4) 
66.	Analisam-se assim as razões de justificativa:
66.1.	alegou-se que existe um vínculo institucional entre Sesc/Senac/CNC/Federações, e a natureza dessa relação é perene; e que o repasse foi realizado no interesse dos três entes e pautado na convergência de vontades, haja vista a necessidade de unir em um único local os conselhos, as diretorias, a presidência e o apoio administrativo das referidas entidades. Em análise, pode-se dizer que a legislação e regulamentação pertinentes afirmam que as entidades podem colaborar, e que há uma divisão dos recursos oriundos da contribuição sobre a folha de pagamento dos empregados do comércio. Mas, nos normativos, resta claro que o Sesc, o Senac e a Fecomércio são entidades distintas. Podem colaborar, sempre que possível e necessário, mas isso não implica a dissolução dos limites entre elas;
66.2.	não consta evidência de que a aquisição do imóvel tenha sido de interesse do Sesc/AR/CE. Na resposta dos responsáveis, parte-se do pressuposto de que seria interesse do Sesc/AR/CE a proximidade física com as administrações das outras entidades. Isso é colocado como uma afirmação que dispensa qualquer pesquisa, estudo ou comprovação. Quanto à convergência de vontades, não consta evidência da manifestação da vontade do Sesc/AR/CE. Já se observou acima que não constam estudos prévios a respeito da conveniência do empréstimo à Fecomércio/CE ou da aquisição de parte do edifício The White Tower. As únicas manifestações do Sesc/AR/CE são assinaturas por parte de seu responsável máximo, que também assina pelo Senac/AR/CE e pela Fecomércio/CE, nos atos de empréstimo e de compra do imóvel, e também atos dos seus Conselhos Regional e Federal que referendam as mencionadas manifestações;
66.3.	observe-se nas suas respostas que os responsáveis se referiram à necessidade de reunir em um mesmo lugar não só as diretorias como o apoio administrativo das três entidades (peça 99, p. 23) , quando já ficou demonstrado acima que o apoio administrativo do Sesc/AR/CE não foi unificado, permanecendo em grande parte em outro prédio, a quilômetros de distância;
66.4.	um convênio se caracteriza pela convergência de interesses, e o contrato pela sua oposição. Veja-se por exemplo o voto do Exmo. Sr. Ministro-relator no Acórdão 1470/2004-TCU-Plenário, rel. Adylson Motta:
'Nesse sentido, há que se distinguir, a bem da verdade, as diferenças fundamentais existentes entre Convênios e Contratos. 
'Convênio é ato de colaboração entre as partes" nas palavras do Professor Jorge Ulisses Jacoby Fernandes, ou seja, é a conjunção de esforços entre dois entes públicos ou tendo um ente privado como uma das partes, visando à consecução de um bem comum ou a realização de objetivos de interesse comum. Já os contratos têm interesses opostos e contraditórios, vontades antagônicas, não se adicionam, ou seja, diferem dos convênios por não terem a mesma finalidade não se somarem com o intuito de atingir ao mesmo objetivo de interesse público, estando presente em uma das partes envolvidas interesses comerciais.'
66.5.	um caso típico é o dos convênios para realizar obras de saneamento, tantas vezes analisados por esta Corte de Contas. Há uma entidade federal que faz saneamento (Funasa) ; há uma prefeitura municipal que faz saneamento. Então a entidade federal transfere recursos para o município realizar certa obra. Não há choque, mas convergência de interesses em um caso específico. No caso, o Sesc/AR/CE e a Fecomércio/CE tinham interesses conflitantes: a Fecomércio/CE, como vendedora do imóvel, tem o interesse de aumentar ao máximo seu preço, como todo vendedor; o Sesc/AR/CE, de diminui-lo, como todo comprador. E quanto ao empréstimo, não ficou evidenciado o interesse do Sesc/AR/CE em conceder financiamento a outra entidade, para custear uma compra, para que a mesma seja parcialmente revendida ao mesmo Sesc/AR/CE, com lucro. Consideram-se, portanto, não aceitáveis as razões de justificativa quanto a esse item da audiência.
Análise do quinto ponto da resposta à audiência - (item somente aplicado ao Sr. Luiz Gastão Bittencourt da Silva) : prática de autocontrato no convênio CE-2015-CON-018 e no contrato de promessa de compra e venda de parte do Edifício The White Tower pelo Sesc/AR/CE (subitem 14.5) 
67.	Analisam-se assim as razões de justificativa:
67.1.	alegou-se que o Presidente da Fecomércio/CE é o mesmo Presidente do Conselho Regional do Sesc/AR/CE; ao Conselho Regional do Sesc/AR/CE cabe aprovar os atos do presidente; que não houve autocontrato, pois ao assinar os documentos, o presidente apenas cumpria as atribuições que lhe eram atribuídas nos normativos; o art. 117 do Código Civil permite o negócio jurídico que o representante ou no interesse de outrem realizar consigo mesmo; também se colocaram alegações já analisadas logo acima, de que as entidades devem colaborar, e que havia a necessidade da unificação das administrações. Com respeito a isso pode-se afirmar que o fato de um mesmo responsável poder assinar pelas três entidades ocasionou, no caso concreto, uma confusão entre as mesmas e entre seus interesses. E, mais além da confusão, pode-se considerar que houve uma subordinação do Sesc/AR/CE aos interesses da Fecomércio/CE;
67.2.	Quando da análise das respostas às citações, acima, já se colocou que a Fecomércio/CE decidiu comprar um imóvel, o Sesc/AR/CE financiou parte da compra, a Fecomércio/CE revendeu parte do imóvel para o Sesc/AR/CE, com lucro, e depois da revenda decidiu reformar o imóvel por sua conta e sem evidência de consulta, ficando o Sesc/AR/CE com o papel passivo, embora boa parte dos recursos fossem dele (item 59) . A assinatura única no documento do Convênio CE-2015-CON-018 pode ser vista como um autocontrato que resultou em uma confusão das três entidades. E tal confusão levou a Fecomércio/CE a tomar decisões e o Sesc/AR/CE a apoiá-las financeiramente, sem evidência de estudos sobre quais seriam os interesses e ganhos do Sesc/AR/CE com as referidas decisões. E o relacionamento entre as duas entidades de encontra eivado de unilateralidade, ou seja, há um fluxo unilateral, seja em forma de financiamento, seja em forma de compra com lucro, do Sesc/AR/CE em benefício da Fecomércio/CE (itens 56-59) . Consideram-se, portanto, não aceitáveis as razões de justificativa quanto a esse item da audiência.
Débitos em outros exercícios
Não recolhimento de juros referentes aos valores ressarcidos no âmbito do Convênio CE-2015-COM-018
68.	 A movimentação financeira decorrente do Convênio CE-2015-CON-018 pode ser sintetizada na seguinte 	quadro dos valores adiantados e devolvidos entre Sesc/AR/CE e Fecomércio/CE:
	Motivo
	Data
	Valor adiantado (R$) 
	Valor devolvido (R$) 
	Referências (peça 20, p. x) 

	1ª parcela do adiantamento
	7/7/2015
	1.900.000,00
		p. 42, 57

	2ª parcela do adiantamento
	29/7/2015
	500.000,00
		p. 54, 57

	3ª parcela do adiantamento
	27/8/2015
	600.000,00
		p. 33, 57

	Devolução do principal
	2/2/2016
		3.000.000,00
	p. 61-63

	Devolução dos juros acumulados até 2/2/2016
	10/10/2016
		220.915,11
	p. 56

69.	Ressalte-se que, de acordo com o quadro elaborado pelo Sesc/AR/CE (peça 20, p. 57) , os valores adiantados foram corrigidos até 2/2/2016, a data de devolução do principal. O valor dos juros, no entanto, de R$ 220.915,11, somente foi devolvido em 10/10/2016, sem correção de juros entre estas duas datas.
70. 	A pedido da Secex-CE, o Sesc/AR/CE corrigiu o valor de R$ 220.915,11 até a data de 10/10/2016, de acordo com os critérios de correção daquela entidade. O valor daquele total na data de 10/10/2016 deveria ter sido de R$ 242.177,76 (peça 44) . Este valor é que deveria ter sido recolhido em 10/10/2016 pela Fecomércio/CE aos cofres do Sesc/AR/CE, de acordo com o Convênio CE-2015-CON-018, cláusula terceira, parágrafo primeiro (peça 20, p. 3) . A diferença entre os dois últimos valores é de R$ 21.262,65. 
71.	Observe-se que, segundo informações da responsável pelo setor contábil do Sesc/AR/CE, Sr. Georgia Dias Mendes, a esta Secex, o documento da peça 44 se refere à correção por 100% da Selic, que é remuneração de costume recebida pelo Sesc/AR/CE nos seus investimentos financeiros.
72.	Dessa forma, tal valor constitui débito, referente ao exercício de 2016, a ser recolhido solidariamente pelos responsáveis Luiz Gastão Bittencourt da Silva e Antônia Regina Pinho da Costa Leitão e pela Fecomércio/CE, com o seguinte embasamento:
72.1. 	Sr. Luiz Gastão Bittencourt da Silva, na condição de Presidente do Departamento Regional do Sesc/CE, não supervisionou adequadamente o cumprimento do Convênio CE-2015-CON-018;
72.2.	Sr. Antônia Regina Pinho da Costa Leitão, na condição de Diretora do Departamento Regional do Sesc/CE, não providenciou, junto à Fecomércio/CE, o recolhimento da totalidade do valor devido, de acordo com o Convênio CE-2015-CON-018;
72.3.	Federação do Comércio do Estado do Ceará - Fecomércio/CE, não recolheu a totalidade dos valores devidos de acordo com a cláusula terceira, parágrafo primeiro do Convênio CE-2015-CON-018:
	VALOR ORIGINAL (R$) 
	DATA DA OCORRÊNCIA

	21.262,65
	10/10/2016

Diferença no preço de aquisição do imóvel pelo Sesc/AR/CE
73.	Já se abordou no item 35 acima que a Fecomércio/CE comprou o edifício The White Tower da Lotil Engenharia Ltda., e revendeu parte do mesmo para o Sesc/AR/CE, com um lucro de R$ R$ 3.424.790,58, demonstrado no quadro abaixo:
	Pavimento
	Andar
	Sala
	Valor pago pela Fecomércio/CE à Lotil Construções e Incorporações Ltda. 
	Valor pago pelo Sesc/AR/CE à Fecomércio/CE 
	Diferença
	Referência (peça 35, p. x) 

	12
	13
	1301
	R$ 196.328,96
	R$ 371.420,25
	R$ 175.091,29
	p. 37-38

	12
	13
	1302
	R$ 63.981,19 (33% de R$ 191.943,57) 
	R$ 122.568,75
	R$ 58.587,56
	p. 39-40

	11
	12
	1201
	R$ 196.328,96
	R$ 371.420,25
	R$ 175.091,29
	p. 29-30

	11
	12
	1202
	R$ 191.943,57
	R$ 371.420,25
	R$ 179.476,68
	p. 31-32

	11
	12
	1203
	R$ 191.943,57
	R$ 371.420,25
	R$ 179.476,68
	p. 33-34

	11
	12
	1204
	R$ 196.328,96
	R$ 371.420,25
	R$ 175.091,29
	p. 35-36

	9
	10
	1001
	R$ 196.328,96
	R$ 371.420,25
	R$ 175.091,29
	p. 17-18

	9
	10
	1002
	R$ 191.943,57
	R$ 371.420,25
	R$ 179.476,68
	p. 19-20

	9
	10
	1003
	R$ 191.943,57
	R$ 371.420,25
	R$ 179.476,68
	p. 25-26

	9
	10
	1004
	R$ 196.328,96
	R$ 371.420,25
	R$ 175.091,29
	p. 27-28

	7
	8
	801
	R$ 196.328,96
	R$ 371.420,25
	R$ 175.091,29
	p. 1-2

	7
	8
	802
	R$ 191.943,57
	R$ 371.420,25
	R$ 179.476,68
	p. 3-4

	7
	8
	803
	R$ 191.943,57
	R$ 371.420,25
	R$ 179.476,68
	p. 5-6

	7
	8
	804
	R$ 196.328,96
	R$ 371.420,25
	R$ 175.091,29
	p. 7-8

	8
	9
	901
	R$ 196.328,96
	R$ 371.420,25
	R$ 175.091,29
	p. 9-10

	8
	9
	902
	R$ 191.943,57
	R$ 371.420,25
	R$ 179.476,68
	p. 11-12

	8
	9
	903
	R$ 191.943,57
	R$ 371.420,25
	R$ 179.476,68
	p. 13-14

	8
	9
	904
	R$ 196.328,96
	R$ 371.420,25
	R$ 175.091,29
	p. 15-16

	3
	4
	401
	R$ 196.328,96
	R$ 371.420,25
	R$ 175.091,29
	p. 21-22

	3
	4
	402
	R$ 191.943,57
	R$ 371.420,25
	R$ 179.476,68
	p. 23-24

	Total
	R$ 3.754.762,92
	R$ 7.179.553,50
	R$ 3.424.790,58
	
74.	Vejamos agora a relação de pagamentos feitos pelo Sesc/AR/CE à Fecomércio/CE pela aquisição das unidades:
	Valor (R$) 
	Data
	Referência (peça 43, p. x) 

	R$  2.153.866,05
	26/11/15
	p. 1

	R$  1.200.000,00
	27/4/16
	p. 4

	R$      282.000,00
	17/6/16
	p. 5

	R$      500.000,00
	12/8/16
	p. 6

	R$      889.821,40
	18/11/16
	p. 2

	R$  2.153.866,05
	09/12/16
	p. 3

	R$ 7.179.553,50

75.	Assim, considera-se que a diferença de preços acima discriminada constitui débito, a ser recolhido solidariamente pelos responsáveis Luiz Gastão Bittencourt da Silva e Antônia Regina Pinho da Costa Leitão e pela Fecomércio/CE, na seguinte forma, no valor total de R$ 3.424.790,58, com o seguinte embasamento:
75.1. 	Sr. Luiz Gastão Bittencourt da Silva, na condição de Presidente do Departamento Regional do Sesc/CE, autorizou a compra dos imóveis em tela com desvantagem para o Sesc/AR/CE;
75.2.	Sr. Antônia Regina Pinho da Costa Leitão, na condição de Diretora do Departamento Regional do Sesc/CE, não negociou, junto à Fecomércio/CE, o estabelecimento de preço de venda compatível com o preço de compra;
75.3.	Federação do Comércio do Estado do Ceará - Fecomércio/CE, vendeu ao Sesc/AR/CE, por um preço maior, imóveis que havia adquirido com a ajuda financeira do Sesc/AR/CE para unificar as administrações das entidades, acarretando prejuízo ao Sesc/CE:
	VALOR ORIGINAL (R$) 
	DATA DA OCORRÊNCIA

	R$      2.153.866,05
	26/11/15

	R$     1.200.000,00
	27/4/16

	R$  70.924,53
	17/6/16

76.	Já se tratou da primeira parcela do débito nos presentes autos. Quanto à segunda e a terceira parcelas, dizem respeito ao exercício de 2016. 
Instauração de outras prestações de contas
77.	Já foi demonstrado que há dois débitos no Sesc/AR/CE indicados nas presentes contas, os quais, no entanto, só ocorreram efetivamente no exercício de 2016 (itens 68 a 76) . Verificou-se que o Sesc/AR/CE não prestou contas referentes ao exercício de 2016. Para a apuração e possível recolhimento dos débitos ocorridos em 2016, torna-se necessária a instauração da Prestação de Contas do Sesc/AR/CE para o exercício de 2016.
78.	Constatou-se ainda que o Senac/AR/CE foi um dos três assinantes do Convênio CE-2015-CON-018 (peça 20, p. 1-4) , assumindo as mesmas obrigações financeiras do Sesc/AR/CE, obrigações estas que, como demonstrado na presente instrução, deram origem a débitos nos exercícios de 2015 e 2016 no Sesc/AR/CE. Há, portanto, grande probabilidade de que débitos semelhantes também tenham ocorrido naqueles exercícios no Senac/AR/CE.  Verificou-se que o Senac/AR/CE não prestou contas referentes aos exercícios de 2015 e 2016. Para a apuração e possível recolhimento dos débitos ocorridos, torna-se necessária a instauração das Prestações de Contas do Senac/AR/CE para os exercícios de 2015 e 2016.
Estudos para mudança institucional e proposta de fiscalização
79.	A legislação e regulamentação básicas do Sesc são simples e datam de tempo já bastante recuado. São eles (peça 30) :
79.1.	o Decreto-Lei 9.853/1946, que criou o Sesc;
79.2.	o Decreto 61.836/1967, que aprovou o seu Regulamento;
79.3.	a Resolução 24/1968 da Conselho de Representantes da Confederação Nacional do Comércio (hoje Confederação Nacional do Comércio de Bens, Serviços e Turismo) , que aprovou seu Regimento. Essa é a mesma Resolução 82/1968 do Conselho Nacional do Sesc.
80.	As citadas legislação e regulamentação, no tocante às finalidades do Sesc, possuem caráter vago, e utilizam termos um tanto ultrapassados para os dias de hoje, embora, é claro, não caiba a esta Corte de Contas julgar a legislação, muito menos a de eras passadas:
80.1.	o Decreto-Lei 9.853/1946, art. 1º, por exemplo, estabelece que o objetivo do Sesc é o de 'planejar e executar, direta ou indiretamente, medidas que contribuam para o bemestar social e a melhoria do padrão de vida dos comerciários e suas famílias, e, bem assim, para o aperfeiçoamento moral e cívico da coletividade'. (peça 30, p. 9) ;
80.2.	o Regimento do Sesc, no seu art. 1º, alínea 'b', estabelece que, na execução de seus objetivos, o Sesc deve considerar, entre outros, a 'defesa do salário real dos comerciários'. Tal objetivo há muito se encontra na esfera dos sindicatos de trabalhadores, entidades privadas.
81.	Por outro lado, é inegável a importância que o Sesc tomou, no decorrer dos tempos, para a atividade cultural nacional. Não é incomum, em meios culturais do país, referências ao Sesc como um 'Ministério da Cultura informal'. A mudança que ocorreu na organização, com uma ênfase menor na defesa dos direitos trabalhistas, e uma ênfase maior na cultura, não foi acompanhada pelo seu arcabouço institucional.
82.	Em outra vertente, esse mesmo arcabouço legislativo e regulamentar antigo, no qual o dirigente máximo de uma entidade privada (as Fecomércio) é o mesmo dirigente máximo de duas outras entidades (os Sesc e Senac - administrações regionais) possibilita a ocorrência de situações como as relatadas acima, na qual caracterizou-se uma situação de confusão entre as unidades, sem que se saibam precisamente os limites entre os interesses de uma e de outras, o que por sua vez levou, na prática, à subordinação de duas entidades aos interesses de uma terceira.
83.	Alvitra-se, portanto, que o TCU impulsione a instituição Sesc a realizar estudos no sentido de atualizar seu arcabouço regulamentar às mudanças que a própria instituição realizou em sua forma de atuação, nos últimos setenta anos, e no sentido de se permitir a tomada de decisão independente por cada entidade, sem confusão com as outras.
Proposta de fiscalização
84.	Tendo em vista as questões ocorridas no relacionamento entre a Fecomércio/CE e o Sesc/AR/CE e o Senac/AR/CE, pode-se considerar possível que as mesmas também estejam a ocorrer nas entidades congêneres em outros estados da Federação. Esta Corte de Contas já determinou à Secex-SP a realização de Levantamento de Auditoria nas entidades do Sistema S naquele estado, com o objetivo de 'examinar os repasses de recursos realizados pelas entidades do Sistema S (administrações nacionais e regionais de São Paulo e do Rio de Janeiro, podendo se estender às demais regionais) às entidades sindicais patronais, incluindo transferências vinculadas (por imposição legal) , voluntárias (por meio de convênios ou instrumentos congêneres) ou por meio do compartilhamento de estruturas, recursos, contratos e projetos' (Portaria de Fiscalização Secex-SP 827, de 6/8/2018 (BTCU Externo, ano 2, n. 137) .
85.	Alvitra-se que esta Corte de Contas determine a realização de trabalho semelhante não só no Sistema S no estado do Ceará, como em todos os estados da Federação.
PROPOSTA DE ENCAMINHAMENTO
86.	Diante do exposto, submetem-se os autos à consideração superior, propondo:
a) rejeitar as alegações de defesa apresentadas pelo Sr. Luiz Gastão Bittencourt da Silva, CPF XXX.636.967-XX, pela Sra. Antônia Regina Pinho da Costa Leitão, CPF XXX.991.003-XX, e pela Federação do Comércio do Estado do Ceará (Fecomércio/CE) (CNPJ 07.267.479/0001-76) , às citações;
b) rejeitar as razões de justificativa apresentadas pelo Sr. Luiz Gastão Bittencourt da Silva, CPF XXX.636.967-XX, e pela Sra. Antônia Regina Pinho da Costa Leitão, CPF XXX.991.003-XX, às audiências;
c) 	com fundamento nos arts. 1º, inciso I, 16, inciso III, alínea 'c', e § 2º da Lei 8.443/1992 c/c os arts. 19 e 23, inciso III, da mesma Lei, e com arts. 1º, inciso I, 209, inciso III, e § 5º, 210 e 214, inciso III, do Regimento Interno, julgar irregulares as contas do Sr. Luiz Gastão Bittencourt da Silva, CPF XXX.636.967-XX e da Sra. Antônia Regina Pinho da Costa Leitão, CPF XXX.991.003-XX,  e condená-los, em solidariedade, com a Federação do Comércio do Estado do Ceará - Fecomércio/CE (CNPJ 07.267.479/0001-76) , ao pagamento das quantias a seguir especificadas, com a fixação do prazo de quinze dias, a contar das notificações, para comprovarem, perante o Tribunal (art. 214, inciso III, alínea 'a', do Regimento Interno) , o recolhimento da dívida aos cofres do Serviço Social do Comércio, atualizada monetariamente e acrescida dos juros de mora, calculados a partir da data discriminada, até a data do recolhimento, na forma prevista na legislação em vigor:
	VALOR ORIGINAL (R$) 
	DATA DA OCORRÊNCIA

	R$      2.153.866,05
	26/11/15

d) com fundamento nos arts. 1º, inciso I, 16, inciso I, 17 e 23, inciso I, da Lei 8.443/1992 c/c os arts. 1º, inciso I, 207 e 214, inciso I, do Regimento Interno, que sejam julgadas regulares as contas dos Srs. Aníbal Capelo Feijó (CPF: XXX.044.653-XX) , Atualpa Rodrigues Parente (CPF: XXX.723.833-XX) , Claudia Maria Meneses Brilhante Maia (CPF: XXX.784.493-XX) , Francisco Alberto Bezerra (CPF: XXX.075.393-XX) , Francisco Everton da Silva (CPF: XXX.967.243-XX) , Giovan de Oliveira (CPF: XXX.802.753-XX) , José do Egito Frota Lopes Filho (CPF: XXX.633.683-XX) , Nelson Gomes da Silva (CPF: XXX.051.754-XX) , Paulo Cesar Baltazar Viana (CPF: XXX.812.673-XX) , Paulo Henrique Costa Silva (CPF: XXX.140.783-XX) , Sergio Braga Barbosa (CPF: XXX.263.393-XX) , César Marques de Carvalho (CPF: XXX.267.913-XX) , Ari Ferreira do Nascimento (CPF: XXX.973.342-XX) , Luiz Onofre Chaves de Brito (CPF: XXX.630.043-XX) , José Mauricio Mendes Pereira (CPF: XXX.422.033-XX) , Júlio César Araújo Sousa (CPF: XXX.730.993-XX) , Francisco José Pontes Ibiapina (CPF: XXX.880.713-XX) , Afonso Cordeiro Torquato Neto (CPF: XXX.767.973-XX) , Mauricio Cavalcante Filizola (CPF: XXX.078.783-XX) , Domingos Savio da Costa (CPF: XXX.072.923-XX) , e Francisco Alex Nobre Leal (CPF: XXX.807.863-XX) , dando-lhes quitação plena;
	e) aplicar ao Sr. Luiz Gastão Bittencourt da Silva, CPF XXX.636.967-XX, e à Sr. Antônia Regina Pinho da Costa Leitão, CPF XXX.991.003-XX, individualmente, a multa prevista no art. 57 da Lei 8.443/1992 c/c o art. 267 do Regimento Interno, com a fixação do prazo de quinze dias, a contar das notificações, para comprovarem, perante o Tribunal (art. 214, inciso III, alínea 'a', do Regimento Interno) , o recolhimento das dívidas aos cofres do Tesouro Nacional, atualizadas monetariamente desde a data do acórdão que vier a ser proferido até a dos efetivos recolhimentos, se forem pagas após o vencimento, na forma da legislação em vigor;
f) autorizar, desde logo, a cobrança judicial das dívidas a que se referem os subitens 'c' e 'e' precedentes, caso não atendidas as notificações, nos termos do art. 28, inciso II, da Lei n. 8.443/1992;
g) autorizar, caso requerido e se o processo não tiver sido remetido para cobrança judicial, o parcelamento das dívidas em até 36 parcelas mensais e consecutivas, nos termos do art. 26 da Lei 8.443/1992 c/c o art. 217 do RI/TCU, fixando-se o vencimento da primeira parcela em quinze dias, a contar do recebimento da notificação, e os das demais a cada trinta dias, devendo incidir sobre cada valor mensal os correspondentes acréscimos legais, na forma prevista na legislação em vigor, bem como esclarecer ao responsável que, em caso de parcelamento da dívida, a falta de pagamento de qualquer parcela importará no vencimento antecipado do saldo devedor (art. 217, § 2º, do RI/TCU) ;
h) determinar ao Sesc/AR/CE, tendo em vista a apuração de débitos decorrentes do Convênio CE-2015-CON-018, firmado entre a Administração Regional do Serviço Social do Comércio no Estado do Ceará (Sesc/AR/CE) , a Administração Regional do Serviço Nacional de Aprendizagem Comercial no Estado do Ceará (Senac/AR/CE) e a Fecomércio/CE, a realização da devida Prestação de Contas anual referente ao exercício de 2016, no prazo máximo de 90 dias;
i) determinar à Administração Regional do Serviço Nacional de Aprendizagem Comercial no Estado do Ceará (Senac/AR/CE) , tendo em vista a apuração de débitos decorrentes do Convênio CE-2015-CON-018, firmado entre a Administração Regional do Serviço Social do Comércio no Estado do Ceará (Sesc/AR/CE) , a Administração Regional do Serviço Nacional de Aprendizagem Comercial no Estado do Ceará (Senac/AR/CE) e a Fecomércio/CE, a realização da devida Prestação de Contas anual referente aos exercícios de 2015 e 2016, no prazo máximo de 90 dias;
j) recomendar ao Serviço Social do Comércio - Administração Nacional a realização de estudos no sentido de atualizar seu arcabouço regulamentar às mudanças que a própria instituição realizou em sua forma de atuação, nos últimos setenta anos, e no sentido de se permitir a tomada de decisão independente pelo Sesc, sem confusão com as entidades patronais do comércio nem com o Serviço Nacional de Aprendizagem Comercial;
k) determinar à Secretaria do Trabalho de Controle Externo do Trabalho e Entidades Paraestatais do TCU que analise a viabilidade de realizar levantamento de auditoria nas entidades do Sistema S em todos os  estados nos quais semelhante trabalho não tenha sido já feito, com o objetivo de examinar os repasses de recursos realizados pelas entidades do Sistema S às entidades sindicais patronais, incluindo transferências vinculadas (por imposição legal) , voluntárias (por meio de convênios ou instrumentos congêneres) ou por meio do compartilhamento de estruturas, recursos, contratos e projetos;
l) recomendar ao Sesc/AR/CE que formalize a doação, por parte da Fecomércio/CE, de uma parcela dos R$ 5.814.943,91 despendidos pela Fecomércio/CE referentes à reforma do edifício The White Tower, rua Pereira Filgueiras, n. 1.070, em Fortaleza, quando uma parte do mesmo já se encontrava sob contrato de promessa de compra e venda para o Sesc/AR/CE;
m) cientificar à Administração Regional do Serviço Social do Comércio no Estado do Ceará que:
m.1) a prática do planejamento oral não é compatível a boa administração, devendo ser adotada a forma escrita para o planejamento dessa entidade, mormente para atividades de grande vulto financeiro, como a aquisição de imóveis;
m.2) a necessidade de previsão orçamentária, especialmente para aquisições de vulto, é essencial à boa administração, e por essa razão é prevista no Código de Contabilidade e Orçamento - Codeco, devendo o mesmo ser rigorosamente observado por essa entidade;
n) que seja dada ciência do acórdão que vier a ser proferido, assim como do relatório e do voto que o fundamentarem, à Administração Regional do Serviço Social do Comércio no Estado do Ceará (Sesc/AR/CE) ;
o) 	encaminhar cópia da deliberação que vier a ser proferida, bem como do relatório e do voto que a fundamentarem, ao Procurador-Chefe da Procuradoria da República no estado do Ceará, nos termos do § 3º do art. 16 da Lei 8.443/1992 c/c o § 7º do art. 209 do Regimento Interno do TCU, para adoção das medidas que entender cabíveis.
p) arquivar o presente processo."
O MP/TCU, representado pelo subprocurador-geral Lucas Rocha Furtado, apresentou parecer no seguinte sentido:
" (...) 
Manifesto-me, de início, em concordância com a existência do débito inquinado aos responsáveis. Todavia, o faço por outro fundamento, data venia.
Ao contrário da posição da unidade técnica, considero que o convênio celebrado entre a Fecomércio, o Sesc/CE e o Senac/CE (peça 20, pgs. 1 a 4) é o instrumento jurídico que permite concluir acerca da existência do débito apurado nos presentes autos.
O objeto da avença era a soma de esforços entre as três entidades, objetivando a aquisição de imóvel, por parte da Fecomércio. Posteriormente, o imóvel adquirido em parte com os recursos aportados (na modalidade de adiantamento aos repasses obrigatórios) , seria fracionado entre as três entidades, mediante transações de compra e venda entre a Fecomércio e o Sesc/CE e entre aquela e o Senac/CE.
O fato de ter sido celebrado um convênio entre as partes, tendo por objeto a coordenação de esforços para aquisição de imóvel objetivando a centralização da representação colegiada dos convenentes, é que afasta a possibilidade de a Fecomércio, posteriormente à aquisição do imóvel, revender partes do mesmo ao Sesc/CE e ao Senac/CE com lucro. A aquisição do imóvel e todos os custos inerentes à essa operação deveriam balizar a venda posterior àquelas duas entidades do Sistema S, em valores que recompusessem os custos incorridos pela Fecomércio para a aquisição e adequação do imóvel. Caso o instrumento questionado fosse considerado como contrato, não haveria óbice à transação comercial de compra e venda de imóvel com o objetivo de lucro e, portanto, não haveria que se falar em dano ao erário a ser perseguido nestes autos.
Ora, se se considerasse aquele convênio como um mero contrato de empréstimo - como alude a unidade técnica - não haveria empecilho a que a venda posterior de partes do imóvel ocorresse a preços de mercado cabendo, nessa situação, apurar eventual débito em razão da ocorrência de superfaturamento, o que não foi cogitado no transcurso processual.
A lógica que orienta a apuração do débito é a diferença - injustificável quando se analisa o caso sob a ótica de uma soma de esforços para a consecução de um objetivo comum (natureza de um convênio) - entre o custo de aquisição do imóvel pela Fecomércio e a posterior revenda ao Sesc/CE e ao Senac/CE, o que teria acarretado lucro indevido à Fecomércio, por se afastar da natureza da avença celebrada entre as partes.
A possibilidade de se celebrar um convênio com esse intuito, como foi feito, a meu ver, decorre dos termos da Resolução CNC nº 24/68, art. 3º, que permite ao Sesc a manutenção de relação permanente com as federações de comércio, colimando um melhor rendimento dos objetivos comuns. 
Não obstante corroborar com a análise técnica quanto à existência de débito a ser ressarcido pelos responsáveis, considero que devem ser efetuadas correções nas propostas de encaminhamento alvitradas, no que diz respeito ao prosseguimento processual e ao quantum debeatur.
Entendo que não se mostra adequado 'fracionar' o débito em parcelas distintas, uma relativa ao exercício de 2015 e outra ao exercício de 2016. Avalio que o débito somente se consumou após o pagamento integral do valor de aquisição do imóvel por parte do Sesc/CE, o que ocorreu no exercício de 2016, exercício fora do escopo das presentes contas anuais. Aliás, a maior parte desse pagamento ocorreu no exercício subsequente ao que se refere este feito. Ademais, mostra-se impróprio, a meu ver, imputar como débito relativo ao exercício de 2015, todo o valor pago pelo Sesc/CE à Fecomércio em 26/11/15. Caso coubesse o entendimento de que o débito teria se consumado a cada uma das parcelas pagas - o que não me parece adequado - ainda assim teria que ser devidamente proporcionalizado para cada uma das parcelas.
De outra sorte, merece maior esclarecimento a questão da reforma contratada pela Fecomércio, que, não obstante não ter sido precedida dos instrumentos contratuais necessários, certamente se reverteu em utilidade para as entidades do Sistema S interessadas, na medida em que, aparentemente, agregou funcionalidade e valorização ao imóvel, cabendo ser considerada, a meu juízo, no cômputo do real valor a ser ressarcido aos cofres lesados. 
Do ponto de vista processual, não me parece correta a instauração de processos de contas anuais referentes ao exercício de 2016 para o Sesc/CE e aos exercícios de 2015 e 2016 para o Senac/CE, tão somente para apurar o débito decorrente das transações desses entes com a Fecomércio, relativo à aquisição do imóvel ora tratado.
Com efeito, os processos de contas anuais são constituídos pelas unidades jurisdicionadas de acordo com normativos específicos do Tribunal de Contas da União, em aderência às finalidades próprias desse tipo de processo, destinado a certificar a gestão de determinado órgão ou entidade, consoante disciplinado na Resolução-TCU 234/2010, na IN-TCU 63/2010 e nas decisões normativas anuais que definem quais entes estão obrigados a apresentar sua gestão ao julgamento do Tribunal. 
No caso em análise, trata-se tão-somente de apurar e identificar os responsáveis por dano ao erário, tendo em vista abranger outras pessoas e exercícios financeiros não albergados pelos limites do presente processo. 
Dessa forma, avalio como mais produtivo do ponto de vista processual determinar desde logo a instauração de tomada de contas especial para averiguar toda a natureza, extensão e responsáveis pelo dano oriundo da aquisição do Edifício The White Tower pela Fecomércio/CE e sua posterior revenda ao Sesc/CE e ao Senac/CE. Essa solução, no meu sentir, confere celeridade processual à apuração dos fatos e supera as dificuldades por mim comentadas neste parecer, acerca dos esclarecimentos que ainda são necessários acerca do efetivo quantum debeatur e da imputação de débito que abranja todo o período em que esse se consumou, no caso, os exercícios de 2015 e 2016. Essa linha ora propugnada encontra previsão normativa consubstanciada no art. 8º, § 7º, da Resolução-TCU 234/2010, que orienta a instauração de processo apartado de tomada de contas especial, em situações como a observada nestes autos, tendo em vista a ocorrência de responsabilidade de entidade que não integra originalmente o rol de responsáveis, no caso, a Fecomércio.
Ante o exposto, com as devidas vênias por dissentir parcialmente da posição da unidade técnica, manifesto-me no sentido de que seja autuado processo apartado de tomada de contas especial para se apurar, de maneira concentrada e abrangente, todo o dano decorrente das transações imobiliárias entre a Fecomércio, o Sesc/CE e o Senac/CE, envolvendo os fatos atinentes ao Convênio CE-2015-CON-018 e a aquisição do Edifício The White Tower, sobrestando-se o presente feito."
Mediante o Acórdão 5095/2019-TCU-Primeira Câmara, esta Corte, acolhendo a proposição do MP/TCU, deliberou por autuar processo apartado de tomada de contas especial para apurar, de maneira concentrada e abrangente, o dano aos cofres da entidade decorrente das transações envolvendo os fatos atinentes ao convênio CE-2015-CON-018, restituindo os autos a este relator para prosseguimento da apreciação do processo de contas ordinárias.
É o relatório.

8.1. Danielle Capistrano Rolim Mota (20.015-B/OAB-CE), representando Antônia Regina Pinho da Costa Leitão e Luiz Gastão Bittencourt da Silva;  
8.2. Antonia Cristina Vieira Neta (29944/OAB-CE), representando Federação do Comercio do Estado do Ceará.

Subprocurador-Geral Lucas Rocha Furtado.

PRESTAÇÃO DE CONTAS ANUAL. SERVIÇO SOCIAL DO COMÉRCIO DO ESTADO DO CEARÁ (SESC/CE). EXERCÍCIO DE 2015. CITAÇÃO E AUDIÊNCIAS. CONSTITUIÇÃO DE TOMADA DE CONTAS ESPECIAL. IRREGULARIDADE DAS CONTAS DO SR. LUIZ GASTÃO BITTENCOURT DA SILVA E DA SRA. ANTÔNIA REGINA PINHO DA COSTA LEITÃO. REGULARIDADE COM RESSALVA DE PARTE DOS MEMBROS DO CONSELHO REGIONAL. CONTAS REGULARES DOS DEMAIS. DETERMINAÇÃO DE CONSTITUIÇÃO DE PROCESSOS DE PRESTAÇÃO DE CONTAS. CIÊNCIAS.

PRESTAÇÃO DE CONTAS (PC)

Secretaria de Controle Externo do Trabalho e Entidades Paraestatais (SecexTrabalho).

Examina-se processo de prestação de contas anual do Serviço Social do Comércio do Estado do Ceará (Sesc/CE) , relativa ao exercício de 2015. Os autos foram remetidos inicialmente ao meu gabinete com proposta de julgamento pela regularidade com ressalvas das contas do Sr. Luiz Gastão Bittencourt da Silva e da Sra. Antônia Regina Pinho da Costa Leitão, e julgamento pela regularidade das contas dos demais gestores[footnoteRef:2]. [2:  Peça 23.] 
Antes de formular juízo definitivo sobre as contas desses responsáveis, considerei necessário aprofundar algumas análises, especialmente, mas não somente, sobre a aquisição pelo Sesc/CE de parte do edifício The White Tower, em Fortaleza/CE, de propriedade da Federação do Comércio do Estado do Ceará (Fecomércio/CE) .
A administração regional do Serviço Nacional de Aprendizagem Comercial no Estado do Ceará (Senac/CE) também adquiriu parte do mesmo imóvel, mas essa aquisição não integra o escopo do exame que aqui se realiza. A transação, que teve como partes as três entidades mencionadas, pode ser assim resumida:
Passo 1 - em 1º/7/2015, a Fecomércio/CE firmou contrato de promessa de compra e venda do edifício The White Tower com a empresa Lotil Construções e Incorporações Ltda., por R$ 12,5 milhões; 
Passo 2 - no mesmo dia, a Fecomércio/CE, o Sesc/CE e o Senac/CE firmaram o convênio CE2015-CON-018, cujo objetivo era a antecipação do repasse compulsório destas duas entidades para que a primeira adquirisse o edifício, para funcionar como sede do sistema comércio no estado; 
Passo 3 - entre 29/7 e 31/8/2015, Sesc/CE e Senac/CE repassaram, supostamente a título de antecipação da quota da contribuição compulsória devida à Fecomércio/CE, os recursos para a aquisição do edifício The White Tower;
Passo 4 - em 14/9/2015, laudo de avaliação estimou o valor do edifício em R$ 20,3 milhões;
Passo 5 - em 28/9/2015, o conselho regional do Sesc/CE autorizou seu presidente a assinar o contrato de compra e venda de parte[footnoteRef:3] do imóvel, de propriedade da Fecomércio/CE, por R$ 7,2 milhões;  [3:  50% do quinto pavimento, 33% do 14º pavimento, e a totalidade dos 9º, 10º, 11º, e 13º pavimentos.] 
Passo 6 - em 25/11/2015, Sesc/CE e Fecomércio/CE assinaram contrato de promessa de compra e venda de parte do edifício;
Passo 7 - em agosto de 2016, o departamento nacional do Sesc (Sesc/DN) ratificou a transação realizada pelo Sesc/CE.
O Sr. Luiz Gastão Bittencourt da Silva foi o único signatário do convênio CE2015-CON-018, atuando, ao mesmo tempo, como presidente da Fecomércio/CE, como presidente do conselho regional do Sesc/CE e como presidente do conselho regional do Senac/CE. Ou seja, o convênio envolvendo interesses e recursos das três entidades foi assinado somente por ele, sem prévia autorização dos conselhos regionais.
Com base nesse convênio sui generis, foram transferidos, irregularmente, três milhões de reais para a federação patronal, dando-se início a um processo, também irregular, de aquisição, pelo Sesc/CE, de parcela de imóvel de propriedade da Fecomércio/CE, para instalação de parte de sua estrutura organizacional, aquisição feita à revelia do obrigatório e necessário planejamento e sobre a qual pairam fortes evidências de dano aos cofres daquele serviço social, beneficiando a entidade sindical, o que está sendo apurado em outro processo[footnoteRef:4], conforme será explicado à frente.  [4:  TC Processo 020.907/2019-2.] 
Após a realização de procedimentos fiscalizatórios e o recolhimento de diversas evidências, os elementos acostados aos autos suportaram a realização da citação do Sr. Luiz Gastão Bittencourt da Silva, na condição de dirigente máximo, e da Sra. Antônia Regina Pinho da Costa Leitão, diretora do Sesc/CE, bem como da Fecomércio/CE, para o recolhimento do valor de R$ 2.153.866,05 aos cofres da entidade, prejuízo decorrente da diferença entre o preço pago, em 2015, àquela federação e o real valor de custo de parte do edifício The White Tower. 
Em segunda instrução de mérito[footnoteRef:5], a então Secex-CE propôs rejeitar as alegações de defesa apresentadas pelos responsáveis citados, julgar suas contas irregulares, condená-los em débito e aplicar-lhes multa. [5:  Peça 107.] 
Em que pese sua concordância com a existência do dano ao erário, o MP/TCU, aqui representado pelo subprocurador-geral Lucas Rocha Furtado, ponderou que os autos abrangiam outros responsáveis, entidades e exercícios financeiros não albergados pelos limites do presente processo de contas anuais[footnoteRef:6]. [6:  Peça 110.] 
Por essa razão, esta Corte, acolhendo a proposição do Parquet, deliberou, mediante o Acórdão 5095/2019-TCU-Primeira Câmara, por autuar processo apartado de tomada de contas especial para apurar o prejuízo aos cofres das duas entidades (Sesc/CE e Senac/CE) , decorrente das transações envolvendo o convênio CE2015-CON-018.
Além das citações por eventuais danos, o Sr. Luiz Gastão Bittencourt da Silva e a Sra. Antônia Regina Pinho da Costa Leitão foram instados em audiência acerca das seguintes irregularidades identificadas em suas gestões no transcurso do exercício de 2015[footnoteRef:7]: [7:  Peças 63 e 66.] 
"a) planejamento deficiente da aquisição de parte do edifício The White Tower, que culminou com o não atingimento do objetivo de unificar a administração do Sesc/ARCE e das outras entidades integrantes do Sistema Fecomércio/CE, uma vez que vários setores da administração da entidade não puderam se instalar no imóvel adquirido; 
b) inobservância de normas incidentes nas diversas operações que culminaram com a aquisição de parte do Edifício The White Tower pelo Sesc/ARCE: 
- ausência de previsão do dispêndio no orçamento do Sesc/ARCE para o exercício 2015, em afronta ao aos arts. 4 e 5 do Código de Contabilidade e Orçamento (Codeco) ; 
- ausência de exposição fundamentada do presidente do Conselho Regional do Sesc/CE que contivesse plantas de localização e benfeitorias existentes, esclarecendo a necessidade e a oportunidade da aquisição a existência de disponibilidade financeira e orçamentária, e a existência de plano de instalação e de manutenção, em afronta ao art. 1º, I, 'b' da Resolução 1004/01, do Conselho Nacional do Sesc; 
c) realização de operação de crédito à Fecomércio/CE, formalizada por intermédio do convênio CE-2015-CON-018, sem suporte legal e regulamentar; 
d) desvirtuamento do convênio CE-2015-CON-018 para viabilizar transação de natureza tipicamente contratual;"
O dirigente máximo do Sesc/CE também foi chamado em audiência, individualmente, acerca da "prática de autocontrato no convênio CE-2015-CON-018 e no contrato de promessa de compra e venda de parte do Edifício The White Tower".
A unidade encarregada da instrução processual manifestou-se pela rejeição das razões de justificativa apresentadas por ambos os responsáveis[footnoteRef:8]. [8:  Peça 107.] 
II
Examina-se, nesta etapa processual, os pontos de audiências atinentes às irregularidades que não fundamentaram a instauração da tomada de contas especial para apuração de débitos.
Discorro, inicialmente, sobre a responsabilidade do Sr. Luiz Gastão Bittencourt da Silva, presidente do conselho regional do Sesc/CE e dirigente máximo da entidade.
II.1Responsabilização do Sr. Luiz Gastão Bittencourt da Silva
A questão fulcral dos autos gira em torno da aquisição irregular do edifício The White Tower, que teve início com a assinatura do convênio CE-2015-CON-018 entre o Sesc/CE, o Senac/CE e a Fecomércio/CE, em 1º/7/2015. O ajuste teve por objeto a coordenação de esforços do Sesc/CE e do Senac/CE para a antecipação do repasse compulsório, previsto, no caso do Sesc, no art. 33 do Decreto 61.836/1967, à Fecomércio/CE, com o objetivo de adquirir imóvel para centralização da representação colegiada dos convenentes.
Por meio do ajuste, o Sesc/CE comprometeu-se a repassar à Fecomércio/CE a quantia de três milhões de reais[footnoteRef:9], montante igual ao do Senac/CE. À entidade sindical, privada, competiria, com os recursos recebidos, adquirir o imóvel discriminado no termo de ajuste. [9:  A cláusula terceira do convênio previa a antecipação de recursos no valor de R$ 3.000.000,00, assim discriminados: (i)  até R$ 1.900.000,00 em 7/7/2015; (ii) até R$ 500.000,00 em 30/7/2015; e (iii) até R$ 600.000,00 em 29/8/2015.] 
O representante do MP/TCU, conquanto concordasse com a existência de dano ao erário, não se posicionou contrário à utilização do instrumento de convênio para operacionalização do acordo[footnoteRef:10]: [10:  Peça 110, p. 2-3.] 
"O objeto da avença era a soma de esforços entre as três entidades, objetivando a aquisição de imóvel, por parte da Fecomércio. Posteriormente, o imóvel adquirido em parte com os recursos aportados (na modalidade de adiantamento aos repasses obrigatórios) , seria fracionado entre as três entidades, mediante transações de compra e venda entre a Fecomércio e o Sesc/CE e entre aquela e o Senac/CE. 
O fato de ter sido celebrado um convênio entre as partes, tendo por objeto a coordenação de esforços para aquisição de imóvel objetivando a centralização da representação colegiada dos convenentes, é que afasta a possibilidade de a Fecomércio, posteriormente à aquisição do imóvel, revender partes do mesmo ao Sesc/CE e ao Senac/CE com lucro. A aquisição do imóvel e todos os custos inerentes à essa operação deveriam balizar a venda posterior àquelas duas entidades do Sistema S, em valores que recompusessem os custos incorridos pela Fecomércio para a aquisição e adequação do imóvel. Caso o instrumento questionado fosse considerado como contrato, não haveria óbice à transação comercial de compra e venda de imóvel com o objetivo de lucro e, portanto, não haveria que se falar em dano ao erário a ser perseguido nestes autos. 
Ora, se se considerasse aquele convênio como um mero contrato de empréstimo - como alude a unidade técnica - não haveria empecilho a que a venda posterior de partes do imóvel ocorresse a preços de mercado cabendo, nessa situação, apurar eventual débito em razão da ocorrência de superfaturamento, o que não foi cogitado no transcurso processual. 
A lógica que orienta a apuração do débito é a diferença - injustificável quando se analisa o caso sob a ótica de uma soma de esforços para a consecução de um objetivo comum (natureza de um convênio) - entre o custo de aquisição do imóvel pela Fecomércio e a posterior revenda ao Sesc/CE e ao Senac/CE, o que teria acarretado lucro indevido à Fecomércio, por se afastar da natureza da avença celebrada entre as partes. 
A possibilidade de se celebrar um convênio com esse intuito, como foi feito, a meu ver, decorre dos termos da Resolução CNC nº 24/68, art. 3º, que permite ao Sesc a manutenção de relação permanente com as federações de comércio, colimando um melhor rendimento dos objetivos comuns." (destaquei) 
De fato, a celebração de convênio entre os entes que compõem o sistema comércio, no âmbito regional, é lícita e está embasada no regimento do Sesc[footnoteRef:11] e no Decreto 61.836/1967, que asseguram que a entidade estabelecerá relações permanentes com a federação de comércio estadual, colimando a um melhor rendimento de seus objetivos comuns. [11:  Resolução Sesc 82/1968 e Resolução CNC 24/1968.] 
Não há empecilhos para que serviços sociais autônomos realizem convênios ou instrumentos similares com entidades privadas, desde que, evidentemente, presentes as características próprias desses institutos, o que não foi o caso, questão que abordarei com maior profundidade à frente.
Além de o objeto real do convênio não estar correlacionado às finalidades da concedente, os elementos dos autos permitem concluir que sua assinatura, por uma mesma pessoa em nome de todos os partícipes, não foi precedida dos ritos, cautelas e análises necessárias, tampouco de autorização prévia dos conselhos regionais. Ao contrário, têm-se elementos concretos que evidenciam a conduta irregular e ilegítima do gestor na operacionalização do ajuste em questão.
O convênio foi celebrado com o alegado objetivo de antecipar repasse compulsório à Fecomércio/CE para, na realidade, fornecer-lhe recursos para adquirir, como unicamente seu, prédio comercial em final de construção, para, posteriormente, ser parcialmente revendido ao Sesc/CE e ao Senac/CE, visando, como consignado no ajuste, "a centralização da Representação Colegiada dos presentes convenentes".
Para maior clareza, eis o que consta no documento, assinado pelo Sr. Luiz Gastão Bittencourt da Silva, na condição de presidente do Sesc/CE, do Senac/CE e da Fecomércio/CE[footnoteRef:12]: [12:  Peça 20, p. 1.] 
"CLÁUSULA PRIMEIRA - DO OBJETO
Este instrumento tem por objeto a coordenação de esforços do SESC e SENAC para a antecipação do repasse compulsório à FECOMÉRCIO/CE, nos moldes do art. 33 do Decreto nº 61.836/1967 que regulamenta o SESC e art. 33 do Decreto nº 61.843/1967 que regulamenta o SENAC, para aquisição de imóvel urbano objetivando a centralização da Representação Colegiada dos presentes convenentes."
Conforme se demonstrará a seguir, não foram fornecidos elementos mínimos de planejamento e de motivação das ações que envolveram a pactuação do convênio, tanto para a operação denominada de antecipação de repasses compulsórios à Fecomércio/CE quanto para a aquisição, posteriormente realizada, do imóvel que fora adquirido pela entidade sindical, descrito na cláusula segunda do ajuste, para centralizar a "representação colegiada dos convenentes"[footnoteRef:13]: [13:  Peça 20, p. 1-2.] 
"CLÁUSULA SEGUNDA - DO IMÓVEL
O imóvel que a convenente FECOMÉRCIO/CE pretende adquirir - 'The White Tower' - localizado na Rua João Cordeiro, Centro, Fortaleza/CE, matrícula nº 84.726 da 2ª Zona, cuja antecipação condiciona e fundamenta o presente CONVÊNIO, decorre do contrato de compra e venda, realizado entre a FECOMÉRCIO e a construtora LOTIL ENGENHARIA LTDA, datado do dia 01/07/2015, cuja cópia se anexa ao presente instrumento."
Não há qualquer documento nos autos que evidencie ter havido discussão prévia no âmbito do Sesc/CE acerca da necessidade e da oportunidade da aquisição do referido imóvel.
O relatório de auditoria produzido pela Controladoria-Geral da União (CGU) já havia apontado irregularidades no planejamento e na materialização do ajuste[footnoteRef:14], como falta de detalhamento do objeto, do plano de trabalho e dos percentuais de participação de todos os convenentes; falta de análise jurídica da avença; antecipação de repasse que não era de responsabilidade do Sesc/CE, e sim do departamento nacional; liberalidade na concessão de empréstimo: [14:  Peça 6, p. 15-16.] 
"1.2.1.1 CONSTATAÇÃO
Fragilidades na formalização e execução do Convênio nº CE-2015 - CON - 018 firmado com a Federação do Comércio do Estado do Ceará - FECOMÉRCIO/CE.
Fato
Da análise do Convênio nº CE-2015 - CON - 018, de 01 de julho de 2015, celebrado entre o Serviço Social do Comércio - SESC/AR/CE, o Serviço Nacional de Aprendizagem Comercial - SENAC/AR/CE e a Federação do Comércio do Estado do Ceará - FECOMÉRCIO/CE, objetivando a antecipação de receita do repasse compulsório, no valor total de R$ 6.000.000,00 (seis milhões de reais) , sendo R$ 3.000.000,00, de responsabilidade do SESC/DR/CE e R$ 3.000.000,00, de responsabilidade do Senac/DR/CR, visando a aquisição de imóvel urbano, pela FECOMÉRCIO/CE, para atender à centralização da 'Representação Colegiada' dos convenentes, verificam-se as seguintes ocorrências:
- não constam em item próprio do Relatório de Gestão do SESC/AR/CE - exercício de 2015 - informações acerca do referido convênio; 
- não se evidencia que o objeto guarde correlação com as atribuições regimentais da entidade. Além disso, o convênio não faz detalhamento do objeto, do plano de trabalho, dos percentuais de participação de todos os participantes, inclusive FECOMÉRCIO, e, por fim, não estabelece uma conta corrente específica para recebimento dos recursos e prazo final da prestação de contas; 
- solicitação de antecipação do repasse compulsório junto ao SESC/DR/CE, embora o repasse não seja de responsabilidade dessa entidade, e sim do Departamento Nacional do SESC no Rio de Janeiro. Destaque-se que a Direção Nacional do SESC continuou a repassar, mensalmente, os recursos compulsórios, sem qualquer abatimento dos valores previamente antecipados, e 
- embora o montante de R$ 3.000.000,00 tenha sido devolvido, pela FECOMÉRCIO/CE, em 02/02/2016, verifica-se que não foi efetuada a correção do valor pelo mesmo índice da aplicação financeira utilizada para a quota da contribuição compulsória.
Causa 
Liberalidade na concessão de empréstimo sem aderência legal ao regimento e ao orçamento da Unidade Prestadora de Contas, bem como falta de análise jurídica da avença e de acompanhamento para o fiel cumprimento das cláusulas conveniadas." (destaquei) 
Questionada pela CGU, a entidade limitou-se a apresentar justificativas genéricas acerca de eventual vantajosidade na centralização da representação colegiada dos convenentes[footnoteRef:15]: [15:  Peça 20, p. 18-19.] 
" (...) centralizar o colegiado do Sistema Fecomércio em um mesmo local, otimiza tempo, prioriza decisões e busca um aprimoramento da prestação dos serviços, programas e ações ao comerciário. E, a antecipação dos recursos (repasse obrigatório ou voluntário) não foge ao Objeto do Convênio e nem se diferencia ao constante do Regimento do SESC, posto que regulado no art. 33 do Decreto nº 61.836/67.
 (...) 
Ora, os representantes do empresariado compõem o Colegiado da Fecomércio, e, desses representantes, é eleita a Diretoria e o Presidente de todo o Sistema Fecomércio. 
Dessa forma, ao se resolver conjugar esforços para unificação da gestão colegiada, buscou o Sistema Fecomércio otimizar sua atuação, principalmente votado para a boa governança e a consecução das atividades finalísticas, o que corrobora os objetivos comuns. 
Isso é dar celeridade, eficiência e racionalidade às decisões, seja de cunho monocrático, seja de cunho colegiado, notadamente, por ter o Colegiado Fiscal importante papel nas decisões que norteiam a atuação do SESC."
Nenhum documento foi acostado à manifestação para externar ter havido planejamento ou demonstração de necessidade e oportunidade de promover a "centralização da representação colegiada dos convenentes", bem como a conveniência e a oportunidade que tal centralização teria se fosse realizada no imóvel, a cuja aquisição se destinava o repasse de recursos do serviço social autônomo para a entidade sindical.
A cronologia dos fatos que envolveram a operação imobiliária apresenta aspectos peculiares. Segundo os documentos obtidos pela Secex-CE, a Fecomércio/CE assinou a promessa de compra e venda do imóvel com a Lotil Construções e Incorporações Ltda. no dia 1º/7/2015, mesma data de assinatura do convênio, unicamente pelo responsável, em nome das três entidades, que lhe garantiu o efetivo e real empréstimo de recursos por parte do Sesc/CE e do Senac/CE.
Ou seja, por ocasião da assinatura do convênio, a operação de compra e venda já se encontrava em pleno andamento e, ao que tudo indica, decidida pela Fecomércio, pois não há qualquer menção ou evidenciação de haver estudos prévios ou discussões no âmbito do Sesc/CE sobre a necessidade de aquisição do edifício, tampouco sobre a proposta de alteração do local de funcionamento do colegiado da entidade, que era o resultado esperado do objetivo do convênio, conforme descrito anteriormente.
A deficiência ou, de fato, a inexistência, de planejamento da operação embasou a realização da audiência do Sr. Luiz Gastão Bittencourt da Silva, por força das competências que lhe foram delegadas pelo art. 28, II, "a", "b" e "c", do Decreto 61.836/1967 (regulamento do Sesc) :
"Art. 28. Além das atribuições explícita ou implicitamente cometidas neste regulamento, compete:
 (...) 
II - Ao Presidente do CR [Conselho Regional]:
superintender a AR [administração regional] do SESC;
submeter ao CR a proposta do orçamento anual da AR e de suas retificações;
aprovar o programa de trabalho do DR;"
Em sua defesa no âmbito desta Corte, o responsável apresenta justificativas genéricas para a aquisição do imóvel[footnoteRef:16]: [16:  Peça 95, p. 4.] 
"Destarte, percebendo a necessidade de haver um lugar apropriado para unificar as administrações das entidades do Sistema Fecomércio, a fim de otimizar a gestão das mesmas, proporcionando maior interação entre seus colegiados para tomada de decisões, facilitação da comunicação e delegações de tarefas, surgiu a oportunidade de se adquirir um imóvel urbano comercial com estrutura para atender a essa finalidade, qual seja, o edifício The White Tower, anunciado pela empresa Lotil Construções e Incorporações Ltda, quando o empreendimento ainda estava com um percentual de construção de 92% (noventa e dois por cento) .
Ocorre que o aludido bem havia sido planejado com um edifício de salas comerciais normais e, à época, a Lotil Construções já havia negociado cinco unidades, razão pela qual não se poderia esperar muito tempo para a aquisição do mesmo, sob pena de restar inviável a concretização do negócio em liça." (destaque do original) 
O gestor destaca a "necessidade" e a "oportunidade" do negócio, mas não esclarece os fundamentos dessa necessidade nem as razões que qualificariam a aquisição como uma "oportunidade" a ser aproveitada, com vantagens para o serviço social autônomo, a ponto de justificar a inobservância de normas do Sesc a que se sujeitam as aquisições imobiliárias. Ressalte-se que as justificativas apresentadas na defesa não constam de nenhum documento (parecer técnico ou análise jurídica) que tenha dado base à celebração do ajuste.
Na verdade, a tratativa mostrou-se incompatível com os dispositivos da Resolução Sesc DN 1.004/2001, que disciplina as operações de compra e venda de imóveis da administração nacional e de todas as regionais:
"Art. 1º - As operações de compra e venda, doação e concessão de uso de imóveis serão efetuadas com observância das seguintes normas:
I - Exposição fundamentada do Presidente ao Conselho Regional, especificando as condições e a forma da operação, complementando o processo com plantas de localização e das benfeitorias existentes, esclarecendo:
a - quando se tratar de alienação - as razões que a justificam e os objetivos visados com o produto (preço) da operação;
b - quando se tratar de aquisição por compra ou doação - a necessidade e a oportunidade da medida, a existência de disponibilidades financeira e orçamentária para o investimento, que não prejudiquem a normal execução do seu programa de trabalho e a existência de plano de instalação e manutenção, de forma que fique devidamente comprovada a capacidade econômico-financeira do Órgão interessado para assumir a responsabilidade do novo compromisso. (...) 
Art. 2º - Para instruir o processo de aquisição ou alienação serão necessários, no mínimo, dois laudos de avaliação fundamentados, em que sejam analisados, inclusive, a situação e o valor do terreno, qualidade da construção e estado de conservação do imóvel.
 (...) " (destaquei) 
O Sr. Luiz Gastão Bittencourt da Silva, na condição de presidente do conselho regional, estava obrigado, pela referida norma, a justificar de forma adequada sua proposta de adquirir o imóvel, discorrendo sobre as condições e a forma de operação, com esclarecimentos sobre a necessidade e a oportunidade da medida. Não há nos autos, todavia, evidências de que tal exposição fundamentada tenha sido realizada.
O responsável pretende legitimar a operação sob a alegação de que ela estaria respaldada por manifestação do conselho regional, exarada pela Resolução 1.008/2015:
"Resolução SESC/AR/CE Nº 1008/2015
 (...) 
Considerando a necessidade e a oportunidade de unificar as administrações regionais do SESC/CE, do SENAC/CE e da administração superior, a cargo da Federação do Comércio do Estado do Ceará;
Considerando que a unificação e centralização das administrações otimizará tempo e recursos e proporcionará uma maior sintonia na execução de ações e programas das administrações;
Considerando, ainda, que a Federação do Comércio do Estado do Ceará adquiriu o imóvel localizado na Rua Pereira Filgueiras, 1070, nesta Capital;
Considerando, por fim, a disponibilidade financeira atual da Administração Regional do SESC/CE e que a oferta atende ao preço praticado pelo mercado, o que pode ser atestado mediante avaliação realizada por avaliadores oficiais;
RESOLVE:
Art. 1º. Autoriza o Presidente do Conselho Regional a assinar contrato de promessa de compra e venda de parte do imóvel localizado na Rua Pereira Filgueiras, 1070 - Fortaleza - Ceará, de propriedade da Federação do Comércio do Estado do Ceará, pelo valor de R$ 7.179.553,50 (sete milhões, cento e setenta e nove mil, quinhentos e cinquenta e três reais e cinquenta centavos) .
 (...) "
No entanto, a resolução do órgão colegiado é posterior ao ato (convênio CE2015-CON-018) que deu início à operação imobiliária, sem qualquer planejamento, sem prévia manifestação do conselho regional e sem base em pareceres. Ou seja, apenas referenda ações já tomadas, uma vez que o processo de aquisição do edifício já havia sido iniciado, com a transferência de três milhões de reais à Fecomércio/CE para que realizasse os primeiros pagamentos previstos na promessa de compra e venda do imóvel, em seu exclusivo nome.
Mesmo quando da autorização do conselho regional, o responsável não cumpriu o previsto na resolução, pois não apresentou a exposição fundamentada e a necessidade e oportunidade da medida.
O parecer do conselheiro relator, de 25/9/2015, sobre a operação imobiliária, além de não estar baseado em exposição fundamentada do presidente, é superficial e lacônico, como se vê na transcrição integral a seguir[footnoteRef:17]: [17:  Peça 20, p. 7.] 
"PARECER DO RELATOR
 (RESOLUÇÃO Nº 1008/2015) 
Trata-se de uma Resolução que tem por finalidade autorizar o Presidente do Conselho Regional a assinar contrato de promessa de compra e venda com a Federação do Comércio do Estado do Ceará, afim de adquirir parte do imóvel localizado na Rua Pereira Filgueira, 1070, objeto da Matrícula 84726, do Cartório de Registro de Imóveis da 1ª Zona de Fortaleza - Estado do Ceará.
Analisando a minuta de Resolução e as avaliações realizadas por avaliadores oficiais, percebo que o preço de oferta está dentro do preço médio de mercado e, portanto, atende aos princípios da oportunidade. Por outro lado, é indiscutível que a centralização das administrações regionais do SESC e do SENAC, com a Federação do Comércio, a quem cabe a administração superior dos dois organismos, implica em otimização de tempo e recursos, além de possibilitar maior integração entre os dois no que diz respeito ao desenvolvimento de ações e planejamento, caracterizando, assim, o princípio da necessidade do ato estabelecido na presente Resolução.
Importa frisar, que o preço leva em consideração a aquisição do equipamento com as adequações necessárias para atender a necessidade do SESC, tendo sido customizada a área a ser adquirida sendo do pavimento 5 com aproximadamente 77,5 m2, sendo área privativa e comum, 100% dos pavimentos 9, 10, 11 e 13 com aproximadamente 155 m2 cada e 33% do pavimento 14 que corresponde a aproximadamente 51,15 m2 sendo área privativa e comum, fazendo uso das áreas comuns como auditório de 95 lugares e mais duas salas multiuso de 45,30 m2 cada e área de estacionamento do prédio que são 2 subsolos, entregue com acabamento (piso, paredes e teto) e layout dos andares definido pelo SESC, conforme os interesses da Administração Regional, ou seja, trata-se da aquisição de um imóvel personalizado e não um imóvel comercial qualquer.
Entendo, portanto, que é uma medida oportuna, justa e adequada, razão pela qual sou de parecer favorável a aprovação da mesma."
Como já registrado anteriormente, o parecer não faz referência a estudo que formalizasse a necessidade e a oportunidade da transação imobiliária que estava em curso, nem apresenta justificativa para que a aquisição tivesse que ser procedida da forma como foi: repasse de recursos para a Fecomércio/CE adquirir o imóvel em seu nome e o revender posteriormente aos serviços sociais autônomos. Não se explica por que a transação não seguiu o rito regimental, iniciando-se a promessa de compra e venda em nome das três entidades, depois de autorizados os serviços sociais autônomos pelos respectivos conselhos regionais e pelos departamentos nacionais. Não se explica por que não há estudos prévios tampouco avaliação de imóveis alternativos.
As transações imobiliárias das administrações regionais devem ser autorizadas pelo conselho nacional do Sesc, pela própria competência que lhe é regimentalmente atribuída no art. 14, "j", do Decreto 61.836/1967. Ainda, há previsão expressa no art. 4º da Resolução Sesc DN 1.004/2001:
"Art. 4º - Aprovada a aquisição ou alienação pelo Conselho Nacional, o seu Presidente mandará lavrar o instrumento procuratório autorizativo, outorgando os poderes especiais indispensáveis à sua efetivação, bem como a Deliberação correspondente ao ato.
Art. 5º - No caso de notória urgência, mediante solicitação fundamentada do Presidente do Conselho Regional e após o cumprimento das demais exigências desta Resolução, o Presidente do Conselho Nacional poderá autorizar a operação ad referendum do Conselho Nacional, submetendo-a à aprovação deste na primeira reunião subsequente."
Ou seja, apenas no caso de notória urgência, e mediante solicitação fundamentada do presidente do conselho regional que, como visto, não foi o caso, o presidente do conselho nacional poderia ter autorizado a operação ad referendum do órgão colegiado.
Além disso, a aprovação do conselho nacional, que deveria preceder a operação de compra do imóvel, só veio a ocorrer quase um ano após o fato consumado, em 26/8/2016[footnoteRef:18]: [18:  Peça 34, p. 31.] 
"DELIBERAÇÃO SESC Nº 24/2016
 (...) 
O Conselho Nacional do Serviço Social do Comércio - Sesc, no exercício de suas atribuições regulamentares,
CONSIDERANDO a intenção expressa pela AR/Sesc/CE, por meio dos expedientes nos. 4475, de 30/6/2016 e 9098, de 17/12/2015, de adquirir parte do imóvel de propriedade da Fecomércio/Ceará, no Município de Fortaleza/CE;
CONSIDERANDO que a operação foi debatida, aceita e aprovada em Reunião Ordinária do Conselho Regional do Sesc no Estado do Ceará, realizada em 28/9/2015;
CONSIDERANDO a instrução regular do processo, atestada pelo parecer da divisão jurídica da CNC,
RESOLVE,
Art. 1º - Autorizar a AR/Sesc/CE a adquirir, com recursos próprios, parte do imóvel de propriedade da Fecomércio/Ceará, correspondente a 748,65m2 distribuídos da seguinte maneira: a) 50% do 5º pavimento, com área aproximada de 77,50m2; b) a totalidade dos pavimentos 9º, 10º, 11º e 13º andares, com área total aproximada de 620m2; c) 33% do 14º pavimento, com área de aproximadamente 51,15m2, localizado na Rua Pereira Filgueiras, nº 1.070, em Fortaleza/CE, pelo valor total de R$ 7.179.553, 50 (sete milhões, cento e setenta e nove mil, quinhentos e cinquenta e três reais e cinquenta centavos) .
 (...) "
Pelo teor da deliberação acima, observo, inclusive, que a comunicação ao departamento nacional sobre a "intenção" de aquisição do imóvel ocorreu somente em 17/12/2015, quando já havia sido assinado o contrato de promessa de compra e venda com a Fecomércio/CE e paga a primeira parcela da transação, correspondente a 30% do valor acordado.
II.1.1
Uma série de informações dos autos demonstra que, em diferentes documentos, a finalidade do edifício foi alterada ao longo do processo, comprovando a falta de estudos precedentes adequados e pertinentes para justificar a necessidade e a finalidade da aquisição.
Por exemplo, no termo de convênio, assinado unicamente pelo responsável, como presidente da Fecomércio/CE e presidente dos conselhos regionais do Sesc/CE e do Senac/CE, estava claro que o objetivo da "antecipação de repasse compulsório" (empréstimo) era viabilizar a aquisição de imóvel para abrigar a "representação colegiada dos convenentes", e não a administração dos serviços sociais autônomos[footnoteRef:19]: [19:  Peça 20, p. 1.] 
"Este instrumento tem por objeto a coordenação de esforços do SESC e SENAC para a antecipação do repasse compulsório à FECOMÉRCIO/CE (...) para aquisição de imóvel urbano objetivando a centralização da Representação Colegiada dos presentes convenentes." (destaquei) 
Quando da exposição do conselheiro-relator, como visto acima, o objetivo da aquisição já havia sido alterado: visaria a centralização das administrações regionais do Sesc e do Senac com a federação sindical[footnoteRef:20], e não apenas a "centralização da representação colegiada": [20:  Peça 20, p. 7.] 
" (...) é indiscutível que a centralização das administrações regionais do SESC e do SENAC, com a Federação do Comércio, a quem cabe a administração superior dos dois organismos, implica em otimização de tempo e recursos, além de possibilitar maior integração entre os dois no que diz respeito ao desenvolvimento de ações e planejamento (...) " (destaquei) 
Um imóvel destinado a centralizar "a representação colegiada" teria características muito distintas de um imóvel destinado a "centralizar as administrações regionais".
Em resposta à CGU, os gestores também justificam a aquisição não para o objetivo mais singelo de "centralizar a representação colegiada", mas para unificar o sistema, destinando-se o imóvel à ampliação dos atendimentos, propiciando "mais conforto, qualidade e otimização das ações, programas e atividades", representando uma "grande conquista para os comerciários"[footnoteRef:21]: [21:  Peça 6, p. 28.] 
" (...) concretização da alteração da sede Administrativa e a unificação do Sistema Fecomércio em um mesmo local se trata de uma grande conquista para os comerciários, pois a atual sede (que funciona dentro de uma Unidade) será destinada a ampliação dos atendimentos e proporcionará mais conforto, qualidade e otimização das ações, programas e atividades que o SESC/CE oferece para sua clientela."
Como se vê nos documentos oficiais e nas manifestações dos autos, ora se fala em "centralização da representação colegiada", ora em "centralização da administração", ora em "ampliação dos atendimentos", ora em "unificação do sistema" (sistema comércio, e não sistema Fecomércio, como os gestores se referiram) . São finalidades e necessidades de espaço completamente diferentes e que demandam soluções imobiliárias e arquitetônicas muito distintas, o que configura robusta prova de que o imóvel foi adquirido para depois se decidir como ocupá-lo.
Nem ao menos a justificativa pela desnecessidade ou pela inviabilidade de licitação foi providenciada pelo gestor. Observe-se que, de acordo com o art. 9º do Regulamento de Licitações e Contratos do Sesc, a licitação poderá ser dispensada "na aquisição, locação ou arrendamento de imóveis, sempre precedida de avaliação". O art. 11 determina que a dispensa seja "circunstanciadamente justificada pelo órgão responsável, inclusive quanto ao preço e ratificadas pela autoridade competente", o que não ocorreu.
De acordo com a unidade instrutiva, partindo da premissa de que a finalidade da aquisição era a unificação das administrações dos entes que compõem o sistema comércio, a falta de planejamento teria ocasionado, inclusive, a compra de imóvel inadequado para os fins colimados[footnoteRef:22]: [22:  Peça 50, p. 6.] 
"7.4. (...) As Resoluções pertinentes do Sesc/AR/CE estabeleciam que a compra do imóvel em tela era motivada pela necessidade de centralização da administração do Sesc/AR/CE, junto com a do Senac/AR/CE e a da Fecomércio/CE. Isto não ocorreu. Segundo o próprio Sesc/AR/CE (peça 48) , vários setores da administração não funcionam no edifício da Rua Pereira Filgueiras: a Gerência de Infraestrutura; a Gerência de Tecnologia da Informação; a Gerência de Recursos Humanos; o setor de Licitações; o Núcleo de Desenvolvimento Técnico/Assessoria de Planejamento e Controle - NDT/ASPLAN; e a Gerência de Suprimentos. A relevância dos setores que não foram unificados no novo edifício leva a concluir que se frustrou o projeto de unificação da administração em um imóvel só;"
Outro trecho da instrução ressalta a inadequação da nova sede, decorrente do planejamento deficiente[footnoteRef:23]: [23:  Peça 107, p. 18-20.] 
"63.4. quanto à inadequação do imóvel, que fez com que vários setores da atividade-meio do Sesc/AR/CE não estejam no edifício adquirido, a resposta do responsável entrou em discussão léxica do que significa a palavra 'Administração', tomando um significado por demais restrito. Alegou que os setores que não ficaram no prédio (Gerência de Infraestrutura, Gerência de Compras, Licitação, Gerência de Tecnologia da Informação, e Gerência de Recursos Humanos) não são setores deliberativos, mas de execução. A isso responda-se que a falta de evidência de um planejamento para a aquisição do imóvel, devido à prática do planejamento oral extra orçamentário, não permite afirmar se a separação destes setores se deveu a decisão pensada com antecedência, com o Sesc/AR/CE já ciente que, malgrado a aquisição do novo prédio, parte da Administração permaneceria no prédio antigo, ou se foi uma constatação a posteriori de que o imóvel adquirido não comportaria todos os setores da gerência.
63.4.1. além disso, não se pode afirmar que uma Administração está centralizada em um só prédio, quando apenas as chefias de suas diretorias lá estão, e os setores que efetivamente compõem tais diretorias se encontram em outro prédio, a quilômetros de distância. Os diretores, com o novo prédio, ficaram mais distantes das gerências das quais dependem para informações e providências. Portanto, no uso corrente da palavra 'Administração', a mesma não foi unificada em um prédio só, permanecendo alguns níveis hierárquicos e alguns setores em um, e outros setores em outro. Como não ocorreu um súbito e inesperado aumento do tamanho da Administração do Sesc/AR/CE, pode-se concluir que um planejamento deficiente, realizado fora do orçamento e em caráter de oralidade, resultou na compra de imóvel inadequado para os fins colimados;" (destaquei) 
Registro que a análise da unidade instrutiva bem evidenciou a fragilidade e as inconsistências da argumentação do responsável, no sentido de que teriam sido observados os normativos vigentes[footnoteRef:24]: [24:  Peça 107, p. 20.] 
"64.1. alegou-se que as três entidades já estavam cogitando a unificação das suas administrações, mas não há obrigatoriedade de formalização de tais discussões, nem de sua comprovação documental. 
Em análise, pode-se afirmar que causa espécie que a aquisição de um imóvel, no valor final de mais de sete milhões de reais, que imobilizará recursos da entidade por muito tempo, seja planejada e decidida de maneira tão leve. 
E que, embora a decisão da compra de um imóvel já estivesse decidida antes, não se tomou a providência básica de se inserir uma rubrica com essa finalidade no orçamento, ao arrepio do Codeco [Código de Contabilidade e Orçamento do Sesc]. 
E observe-se que se trata de imóvel com finalidade específica. Não consta evidência de que o Sesc/AR/CE realizou as pesquisas de metragem necessária, o número de banheiros, a questão da localização e a facilidade de transportes públicos, para não se mencionar previsões de um futuro aumento da administração do órgão, o que poderia demandar mais espaço. 
É pouco provável que tais pesquisas e cálculos, de certa complexidade, tenham sido realizados oralmente, baseados apenas na memória dos calculantes. Assim considera-se que não foram elididas as irregularidades em epígrafe, não tendo sido justificada a falta de observância dos normativos pertinentes;" (destaquei) 
Outro fator ponderado pelo auditor da então Secex-CE, e que corrobora a falta de planejamento, é que, além da alteração da finalidade inicial da aquisição prevista no termo de convênio, a configuração do objeto também sofreu alterações ao longo do processo[footnoteRef:25], de modo que o que foi autorizado para ser adquirido não foi o que de fato se adquiriu: [25:  Peça 50, p. 7.] 
"7.5. observe-se também que houve modificações no próprio objeto da aquisição. Pela Resolução 1.008/2015 do Conselho Regional do Sesc/CE, o Sesc/AR/CE adquiriria 50% do quinto pavimento, 33% do 14º pavimento, e a totalidade dos 9º, 10º, 11º, e 13º pavimentos (...) . Uma versão do Contrato de Promessa de Compra e Venda confirma essa informação (...) . Outra versão do mesmo Contrato estabelece que serão adquiridos 50% do 5º pavimento; o 6º, 7º, 8º e 12º pavimentos; e 33% do 14º pavimento (...) . Pela planilha de unidades adquiridas (...) foram adquiridos 50% do 3º pavimento (duas unidades) , 33% do 12º pavimento, e a totalidade dos 7º, 8º, 9º, e 11º pavimentos;"
Sobre essa ponderação, o responsável se manifestou no seguinte sentido[footnoteRef:26]: [26:  Peça 99, p. 14.] 
"Todavia, não há que se falar em modificações, pois a metragem adquirida permaneceu a mesma, houve, tão somente, uma readequação das salas e andares que cada ente deveria adquirir e que somente se conseguiu a definição final quando cada um apresentou os setores que iriam ser transferidos, gerando inclusive equívocos na confecção do Contrato de Promessa de Compra e Venda.
No entanto, como a propriedade somente se tem por formalizada com o registro da Escritura Pública de Compra e Venda não se valorou os equívocos da Promessa, como fora feito na instrução em tablado, pois qualquer alteração restaria completamente sanada na Escritura Pública." (destaquei) 
Mais uma vez, demonstra-se a falta de planejamento: primeiramente adquiriu-se o imóvel para depois se definir o que poderia ser nele instalado e em quais salas e andares.
Como adendo sobre a falta de planejamento, a unidade instrutiva observa que a parte do edifício que seria adquirida pelo Sesc/CE não abrangeria as correspondentes vagas de garagem[footnoteRef:27]: [27:  Peça 107, p. 12-13.] 
"17. Analise-se a escritura de compra e venda da totalidade dos escritórios do edifício The White Tower, assinada pela Lotil Construções e Incorporações Ltda. como vendedora e pela Fecomércio/CE como compradora, datada a escritura de 27/4/2016 (...) . Referida escritura detalha o valor de R$ 12.500.000,00, incluindo o valor das vagas de garagem. Tal detalhamento pode ser sintetizado no seguinte quadro (...) :
 (...) 
21. Observe-se que a Fecomércio/CE não vendeu ao Sesc/AR/CE nenhuma vaga de garagem. Isso causa espécie, pois é sabido que uma organização, ao comprar um escritório em um prédio, necessita das vagas de garagem, para uso de seus funcionários e também para seus veículos próprios. O fato de o Sesc/AR/CE, na sua própria sede, não possuir vagas de garagem, leva a duas hipóteses:
21.1. os veículos do Sesc/AR/CE e aqueles de seus funcionários são estacionados na rua ou em estacionamentos de terceiros, o que caracterizaria uma séria deficiência do imóvel adquirido pelo Sesc/AR/CE;
21.2. a Fecomércio/CE permitiria informalmente o uso de algumas de suas vagas pelo Sesc/AR/CE, o que leva a questionar a questão da distinção entre as duas entidades, ou a sua confusão (...) ." (destaquei) 
Ou seja, o Sesc regional repassa recursos para a Fecomércio adquirir integralmente um edifício com salas e garagens, para posteriormente comprar parte desse imóvel, já então de propriedade da entidade sindical. No entanto, injustificadamente, somente salas foram vendidas ao Sesc/CE, mas nenhuma vaga de garagem foi alienada.
Um dos laudos de avaliação mencionava que um sério problema do imóvel é estar situado numa região onde não havia espaço para estacionamento, "dificultando o acesso de visitantes" (a esse respeito, deve ser lembrado que um dos objetivos declarados em manifestação da entidade para a aquisição era o de prestar melhores serviços aos comerciários) , conforme transcrição a seguir[footnoteRef:28]: [28:  Peça 40, p. 93.] 
"7.1.2 Caracterização do terreno
- Localização:
Situação na região e via pública: situado na Rua Pereira Filgueiras, nº 1070, esquina com a Rua João Cordeiro, Bairro Aldeota - Fortaleza/CE.
- Utilização atual e vocação, em confronto com a legislação em vigor.
O terreno ora em avaliação se encontra numa área urbana situado na Rua Pereira Filgueiras, nº 1070, esquina com a Rua João Cordeiro a 200m da Avenida Santos Dumont e a menos de 200m da Avenida Monsenhor Tabosa, numa área bastante comercial.
Por esse motivo, acreditamos que essa área possui um potencial comercial de valorização excelente, pois o local é ideal para diversas atividades comerciais. Por outro lado, verificamos que o prédio atualmente está sendo concluído a sua construção com previsão para entrega em outubro de 2015 e deverá ser ocupado como sede do FECOMÉRCIO. No entanto, verificamos que o grande problema dessa localização é o espaço para estacionamento que no prédio terá 57 vagas apenas, mas na Rua Pereira Filgueiras é proibido estacionar e na Rua João Cordeiro é permitido parar na lateral esquerda, entretanto, devido a presença de vários prédios e casas com entradas de garagens restringe muito a utilização de vagas, dificultando o acesso de visitantes ao prédio." (destaquei) 
Portanto, as evidências apontam que o gestor foi responsável pela aquisição de um imóvel sem que se soubesse qual seria sua real finalidade e utilidade, e que, ainda, teve que ser reformado antes de ser ocupado, reforma que nem chegou a ser ventilada quando da manifestação do conselho regional. 
A documentação dos autos sinaliza que a reforma do prédio foi realizada sem ter por base projetos arquitetônicos de interesse das entidades paraestatais, uma vez que o Sesc/CE não se manifestou previamente sobre a modificação que seria feita no imóvel agora de sua propriedade.
Destaco trecho da instrução da então Secex-CE que analisou essa questão[footnoteRef:29]: [29:  Peça 107, p. 14.] 
" (b) Doação informal de uma reforma pela Fecomércio/CE ao Sesc/AR/CE 
22. No dia 27/7/2016 a Fecomércio/CE contratou a Construtora Raimundo Coelho Ltda. para 'a prestação de serviços de obra de reforma, por parte da CONTRATADA. do imóvel localizado na Rua Pereira Filgueiras, 1070'. O valor inicial foi R$ 4.869.226,58, o qual, acrescido de uma planilha de outros serviços, de R$ 945.717,33, apresentada pela referida Construtora, fez com que o total gasto montasse em R$ 5.814.943,91 (=R$ 4.869.226,58 + R$ 945.717,33) (...) .
23. Note-se que, quando da contratação da Construtora Raimundo Coelho Ltda., já havia sido assinado, a 25/11/2015, o Contrato de Promessa de Compra e Venda de parte do edifício em tela pela Fecomércio/CE ao Sesc/AR/CE (...) .
24. Esse contrato, e a reforma dele decorrente, se revestem de grande peculiaridade. Um promitente vendedor assina um contrato de promessa de compra e venda com um promitente comprador. O preço obviamente consta no contrato, e o promitente comprador começa a pagar as parcelas. Então o promitente vendedor, sem mesmo comunicar ao promitente comprador, e obviamente sem sua concordância, realiza reformas no imóvel que prometeu vender, reformas estas de valor equivalente a 46% do valor total do imóvel (R$ 5.814.943,91 sobre R$ 12.500.000,00) .
25. Sobre esta situação se podem fazer os seguintes comentários:
25.1. qual o interesse do promitente vendedor (Fecomércio/CE) em despender recursos com um imóvel que praticamente não é mais dele, e cujo preço de venda não irá mais se alterar, quaisquer que sejam as reformas feitas;
25.2. a falta de agência do promitente comprador (Sesc/AR/CE) que, após a assinatura do contrato, e já pagando parcelas do mesmo, tem o imóvel adquirido modificado pelo promitente vendedor, sem nem mesmo uma comunicação ao promitente comprador.
26. Pode-se inferir que parte desse valor de reforma (R$ 5.814.943,91) foi despendido na parte do imóvel vendida ao Sesc/AR/CE. Ou seja, a Fecomércio/CE, sem nenhuma contrapartida e nem mesmo a concordância do Sesc/AR/CE (a qual não consta em nenhum documento nos presentes autos) gastou uma quantia significativa para beneficiar uma terceira entidade.
27. Observe-se a significativa melhoria na situação do caixa da Fecomércio/CE, a qual, em julho de 2015, para comprar um imóvel, precisou de empréstimos do Sesc/AR/CE e do Senac/AR/CE, e no segundo semestre do ano seguinte pôde despender a quantia de R$ 5.814.943,91, equivalente a 46% do valor de compra do imóvel, para fazer uma reforma, presumivelmente parte dela no imóvel que já então estava em venda ao Sesc/AR/CE, sem nenhum ganho, e sem nem mesmo formalizar esse gasto doado a outra entidade.
28. A Fecomércio/CE, portanto, realizou uma doação de recursos ao Sesc/AR/CE, na forma de parte do dinheiro (R$ 5.814.943,91) utilizado para a reforma do prédio, na hipótese bastante provável de que parte desses recursos foi usado na parte do imóvel já prometida em venda ao Sesc/AR/CE. Recomenda-se que o Sesc/AR/CE determine o quanto recebeu de recursos doados pela Fecomércio/CE, na forma desta obra, e formalize a doação dos mesmos."
II.1.2
Se os fatos até aqui apurados não constituíssem fator grave o suficiente a justificar o julgamento das contas do responsável pela irregularidade, outras falhas igualmente graves ocorreram. 
O repasse de recursos à Fecomércio/CE foi contabilizado pelo Sesc/CE como "concessão de empréstimo" - o que de fato era - e realizado sem que houvesse previsão orçamentária, em desconformidade à exigência do art. 1º, I, "b", da Resolução Sesc DN 1.004/2001:
"Art. 1º - As operações de compra e venda, doação e concessão de uso de imóveis serão efetuadas com observância das seguintes normas:
 (...) 
b - quando se tratar de aquisição por compra ou doação - a necessidade e a oportunidade da medida, a existência de disponibilidades financeira e orçamentária para o investimento, que não prejudiquem a normal execução do seu programa de trabalho e a existência de plano de instalação e manutenção, de forma que fique devidamente comprovada a capacidade econômico-financeira do Órgão interessado para assumir a responsabilidade do novo compromisso. (...) " (destaquei) 
A situação que ora se examina não constitui fato isolado. Durante a análise da execução orçamentária do Sesc/CE, por ocasião da auditoria de gestão, a CGU constatou a realização de outra despesa, no valor de R$ 17.153.866,05, referente à aquisição de mais um edifício[footnoteRef:30], igualmente executada sem a respectiva autorização orçamentária. [30:  Imóvel destinado à nova escola "Educar Sesc".] 
O controle interno demonstrou adequadamente a gravidade dessa questão[footnoteRef:31]: [31:  Peça 6, p. 26-31.] 
"2.1.1.1 CONSTATAÇÃO
Execução de despesas sem as respectivas autorizações orçamentárias. 
Fato 
Quando da análise da execução orçamentária do SESC/CE, referente ao exercício de 2015, constatou-se a realização de despesas no valor de R$ 20.153.866,05, sem prévia autorização orçamentária, deixando de atender ao que preceitua o art. 33 do Código de Contabilidade e Orçamento - CODECO, 'in verbis': 
'Art. 33 - As dotações insuficientemente consignadas ou as não fixadas no orçamento inicial serão objeto de Créditos Adicionais, em cujo ato deverão constar os motivos determinantes, a importância, a espécie dos mesmos, a classificação da despesa, a codificação orçamentária e a origem dos recursos.'
Esta execução ocorreu nas seguintes naturezas de despesa: 4.5.90.61 - Aquisição de Imóveis, no valor de R$ 17.153.866,05 e 4.5.90.66 - Concessão de Empréstimos, no valor de R$ 3.000.000,00.
Causa
Inação da Administração Regional do SESC/CE, quanto à elaboração e encaminhamento ao Conselho Fiscal de proposta de crédito adicional especial.
Manifestação da Unidade Examinada 
O Diretor Administrativo/Financeiro do SESC/AR/CE apresentou, por intermédio de documento sem número ou data, as seguintes justificativas:
 (...) 
Aquisição dos Imóveis (R$ 17.153.866,05) 
Esta aquisição diz respeito a imóvel destinado a nova escola Educar SESC e ao sinal utilizado para o início das tratativas de aquisição de parcela do imóvel destinado à unificação da administração e gestão colegiada do Sistema Fecomércio - SESC/SENAC/Fecomércio.
 (...) 
Ademais, em que pese não terem constado do retificativo orçamentário - pois não havia previsão e certeza das aquisições -, estas constam das Notas Explicativas no Relatório de Gestão de 2015, o que demonstra a acurada atenção com o orçamento e os investimentos do SESC. 
Empréstimos (R$ 3.000.000,00)  
Quanto à concessão de empréstimo no valor de R$ 3.000.000 à Fecomércio, é preciso destacar que o Decreto que aprova o Regulamento do SESC deixa claro que há uma relação permanente entre este e a sua Federação, ou seja, entre SESC/CE e Fecomércio. 
Ora, a normativa é clara, ambas as instituições caminham juntas no aprimoramento das ações voltadas para o comerciário e a busca pela 'solidariedade entre empregadores e empregados'.
 (...) 
Outrossim, em que pese não terem constado do retificativo orçamentário - pois não havia previsão para a concessão deste empréstimo e esta consta das Notas Explicativas no Relatório de Gestão de 2015, o que demonstra a acurada atenção com o orçamento do SESC.
Análise do Controle Interno
 (...) 
 (...) como estas naturezas de despesa não estavam fixadas no orçamento inicial do SESC/CE, necessitavam para sua execução de elaboração de crédito adicional especial e envio ao Conselho Fiscal do SESC até 31 de julho de 2015, conforme estabelece a alínea 'b' do parágrafo primeiro, do artigo 37 do Decreto nº 61.836, de 05 de dezembro de 1967.
Diferentemente da justificativa apresentada, comprovou-se, após a leitura das atas da 707ª e 708ª reuniões ordinárias do Conselho Regional do SESC/AR/CE, ocorridas, respectivamente, em 23 de junho de 2015 e 21 de julho de 2015, que as negociações já estavam em curso, sendo definido na primeira ata, após ofertas e contraoferta, o valor de R$ 15.000.000,00, para aquisição da Escola Profissional Salesiano Dom Bosco, e, na segunda, foi autorizado ao Presidente do Conselho Regional assinar o contrato de promessa de compra e venda. 
Ademais, o SESC/AR/CE antecipou, à FECOMÉRCIO/CE, o valor de R$ 2.153.866,05 (sinal) , referente a 30% da parte que lhe cabia (R$ 7.179.553,50) , na aquisição de 1/3 (um terço) do imóvel da Rua Pereira Filgueiras nº 1070, pertencente àquela Federação, no ato da assinatura do contrato de promessa de compra e venda, conforme consta da Resolução SESC/AR/CE nº 1008/2015, de 28 de setembro de 2015. Assim, essa despesa mostrava-se previsível, pois a FECOMÉRCIO/CE já havia adquirido o imóvel para abrigar a sua sede administrativa, bem como do SESC/AR/CE e do SENAC/AR/CE. 
Quanto ao repasse de R$ 3.000.000,00 à FECOMÉRCIO/CE, o qual foi utilizado para adquirir o prédio da Rua Pereira Filgueiras nº 1.070, em Fortaleza/CE, verificou-se que a assinatura do convênio ocorreu em 01 de julho de 2015, também, demonstrando que as tratativas foram iniciadas antes dessa data. 
Estes fatos contrariam, também, o art. 34, alínea 'b', do Código de Contabilidade e Orçamento - CODECO do SESC, que assevera o seguinte: 
'Art. 34. Os Créditos Adicionais usados na Entidade são da seguinte espécie: 
 (...) 
b) Especiais - destinados à consignação de dotação não fixada no orçamento inicial.' 
Este tipo de crédito adicional deveria ter sido encaminhado em duas vias ao Conselho Fiscal, para análise e parecer, até o prazo limite estabelecido, conforme dispõe o caput do art. 38, do Código de Contabilidade e Orçamento - CODECO do SESC: 
'Art. 38. Os créditos suplementares além de 25% e os especiais, da Administração Nacional e das Administrações Regionais, serão encaminhados em duas vias ao Conselho Fiscal, para análise e parecer, até o prazo limite estabelecido.' 
Acrescente-se que, de acordo com o parágrafo 2°, do art. 38, o encaminhamento do crédito adicional pela Administração Regional ao Conselho Fiscal, deveria incluir cópia ou excerto da ata da reunião do Conselho Regional que os aprovou: 
'Art. 38. (...) 
Parágrafo 2° Ao encaminhar os créditos suplementares além de 25% e os especiais, as Administrações Regionais incluirão cópia ou excerto da ata da reunião do Conselho Regional que os aprovou.'
Assim, depreende-se que este crédito adicional especial deveria ter sido elaborado pela Administração Regional do SESC/CE, em seguida, ter sido aprovado pelo Conselho Regional e, finalmente ter sido analisado pelo Conselho Fiscal, que ato seguinte elaboraria o parecer, referente à esta alteração orçamentária. 
Além disso, o art. 39, do Código de Contabilidade e Orçamento - CODECO, dispõe o que se segue: 
'Art. 39. O Conselho Fiscal encaminhará ao Departamento Nacional os créditos citados no artigo anterior para consolidação em um único instrumento formal, configurando a reformulação orçamentária, para ser submetida à aprovação da autoridade competente no prazo estabelecido.'" (destaquei) 
O responsável, em suas razões de justificativa apresentadas a este Tribunal, confirma que inexistia previsão orçamentária para as despesas questionadas[footnoteRef:32]: [32:  Peça 95, p. 10.] 
"Ademais, como bem explicitado supra, mesmo havendo elaboração de orçamento em um ano para o ano seguinte e a existência das normas do CODECO, há margem discricionária ao Gestor do SESC, quando este se depara com situações que, por conveniência e/ou oportunidade, merecem ser realizadas. O 'engessamento' não condiz com a natureza privada da entidade. 
Assim, mesmo o ora defendente tendo realizado o adiantamento de repasse à Fecomércio/CE, sem que estes gastos tenham sido contemplados no orçamento realizado em 2014 a ser executado no ano de 2015, o Sesc/CE conseguiu superar todas as metas previstas para o ano de 2015 e 2016, inclusive finalizando-os de forma superavitária, o que comprova não ter havido impacto negativo ao seu Programa de Trabalho/Planejamento relativo à atividade-fim." (destaque do original) 
Como se vê, o responsável alega que poderia realizar despesa de três milhões de reais sem previsão orçamentária. Teria "margem de discricionariedade" quando se deparasse com "situações que, por conveniência e/ou oportunidade, merecem ser realizadas". Contudo, não informa a norma regimental que autoriza essa excepcionalidade (por inexistente) nem esclarece qual era a situação que, pela conveniência e oportunidade, justificava, em caráter excepcionalíssimo, a realização de despesa sem previa dotação orçamentária.
A unidade instrutiva analisou com propriedade as fragilidades dos argumentos de defesa do responsável[footnoteRef:33]: [33:  Peça 107, p. 16-17.] 
"37. Um ponto dos respondentes é que a aquisição do edifício The White Tower representou oportunidade importante, tendo em vista a necessidade de unificação da administração das três entidades. 
38. Note-se que essa necessidade não tinha sido grande o suficiente para ser colocada em orçamento. Se a necessidade fosse assim tão pronunciada, seria lógico, e de boa administração, que, quando da elaboração do orçamento para 2015, o Sesc/AR/CE providenciasse uma rubrica para aquisição de um imóvel nesse sentido. Tal não ocorreu. A aquisição do imóvel e o empréstimo de recursos do Sesc/AR/CE para a Fecomércio/CE se deu ao arrepio do orçamento, e contrariando o Codeco, arts. 4º e 5º.
39. Ainda quanto a orçamento, e já adiantando a análise da resposta à audiência, os respondentes externam a visão de que um orçamento 'engessa' uma organização, impedindoa de tomar decisões com agilidade. Ao contrário, um orçamento bem feito se configura instrumento de gestão valioso, que permite que uma organização decida suas prioridades e possa responder às demandas com agilidade, pois as mesmas já são orçamentadas. No caso, uma discussão prévia sobre que tipo de imóvel seria necessário, e sobre até qual valor o Sesc/AR/CE estaria disposto a pagar, seria fundamental para uma boa aquisição.
40. Quanto à necessidade da compra de um imóvel, note-se que não constam estudos sobre qual tipo de imóvel seria mais adequado; suas dimensões; suas características. A primeira menção ao imóvel é exatamente seu contrato de promessa de compra e venda, de 1/7/2015. Na resposta à audiência, os respondentes alegam que houve planejamento, porém ele se deu de forma oral, não escrita.
41. É bem sabido que a forma escrita é a forma normal da Administração Pública. Além disso, em caso de compras vultosas, na casa dos milhões de reais, como é o caso, torna-se temerário realizar as discussões, planos, plantas de escritórios, cálculos de valor aceitável, metragem adequada etc. todas de forma não escrita.
 (...) 
43. Passemos à oportunidade representada pelo imóvel no caso concreto. Foi afirmado que o edifício The White Tower era uma oportunidade tão clara para a unificação das três entidades, que a compra do mesmo prescindiu de orçamento, e sequer pôde esperar que o Sesc/AR/CE e o Senac/AR/CE consultassem suas entidades superiores em busca de devida aprovação, sob pena de perda do negócio. Supõe-se que, para tanto, deveria ser um imóvel muito bem adequado à finalidade do comprador.
44. No ato da compra, a compradora Fecomércio/CE teve de pagar (já incluída no preço) a quantia de R$ 698.317,60 para 'reformas e ajustes no imóvel, a fim de adequá-lo aos fins almejados' (subitem 15.1.4) . Apesar desse significativo valor, mais reformas foram necessárias no ano seguinte, quando o prédio recém-construído sequer tinha sido ocupado inteiramente. Para tanto foi contratada outra construtora, no valor inicial de R$ 4.869.226,58, que terminou por ser de R$ 5.814.943,91 (=R$ 4.869.226,58 + R$ 945.717,33) , após termo aditivo neste último valor. Note-se que, segundo este termo aditivo, as obras ainda precisavam ser complementadas, e as instalações elétricas do imóvel exigiam reforma em valor relevante ['Complementação de Obra' (R$ 653.870,82) e 'Instalações elétricas' (R$ 111.532,84) ] (subitem 15.37) .
45. Ou seja, o edifício The White Tower revelou ter fortes inadequações, que exigiram gastos de aproximadamente metade do seu valor de compra, antes mesmo de sua ocupação definitiva pelas entidades. Não consta no presente processo nenhuma evidência de estudo, por parte do Sesc/AR/CE ou das outras duas entidades de que a compra estava sendo feita com consciência dessas limitações, e que as mesmas exigiriam gastos vultosos.
46. Essas informações levam a concluir que a compra do imóvel The White Tower não representou uma oportunidade singularmente favorável para o Sesc/AR/CE, uma oportunidade que não poderia ser perdida. Ao contrário, o imóvel apresentava características cuja adaptação custou vultosa quantia." (destaquei) 
A falta de planejamento adequado teria resultado, portanto, na aquisição de imóvel que não se adequava às necessidades declaradas pela administração.
II.1.3
A respeito da passagem registrada pela unidade instrutiva de que os "respondentes alegam que houve planejamento, porém ele se deu de forma oral, não escrita", cabe destacar que não reproduziram em sua defesa o raciocínio que teria sido desenvolvido para essa aquisição de tamanha relevância, sem estudos prévios, oralmente, em encontros informais, em completa inobservância aos princípios da boa administração que devem ser seguidos por entidades custeadas com recursos públicos para atender interesses coletivos.
Outras irregularidades se encontram no próprio convênio.
É pacífico no Tribunal o entendimento de que, ao celebrarem convênios, as entidades devem explicitar o interesse mútuo. Em outras palavras, a conjunção de esforços visando ao interesse recíproco entre os envolvidos, devendo guardar pertinência com as finalidades para as quais cada entidade foi criada.
Tal premissa está alicerçada no regimento do Sesc[footnoteRef:34]: [34:  Resolução Sesc 82/1968.] 
"Art. 27 - Além das atribuições explícita ou implicitamente cometidas neste Regimento, compete:
 (...) 
II - Ao Presidente do CR [Conselho Regional]:
 (...) 
i) assinar acordos e convênios com a Federação do Comércio dirigente, com o SENAC e com outras entidades, visando aos objetivos institucionais e aos interesses recíprocos das signatárias na área territorial comum;"
Acompanho a conclusão da unidade instrutiva no sentido de que a avença firmada entre o Sesc/CE, o Senar/CE e a Fecomércio/CE não caracterizava comunhão de objetivos. Ao contrário, fugiu à essência do instrumento de convênio e não resultou em benefícios diretos ao serviço social autônomo[footnoteRef:35]: [35:  Peça 107, p. 22.] 
"66.5 (...) No caso, o Sesc/AR/CE e a Fecomércio/CE tinham interesses conflitantes: a Fecomércio/CE, como vendedora do imóvel, tem o interesse de aumentar ao máximo seu preço, como todo vendedor; o Sesc/AR/CE, de diminui-lo, como todo comprador. E quanto ao empréstimo, não ficou evidenciado o interesse do Sesc/AR/CE em conceder financiamento a outra entidade, para custear uma compra, para que a mesma seja parcialmente revendida ao mesmo Sesc/AR/CE, com lucro. Consideram-se, portanto, não aceitáveis as razões de justificativa quanto a esse item da audiência." (destaquei) 
Note-se que o convênio, assinado tão somente pelo Sr. Luiz Gastão Bittencourt da Silva, em nome dos três partícipes por ele representados, previa que a entidade sindical iria, com os recursos "antecipados", adquirir o imóvel para centralização da representação colegiada dos convenentes. Não havia previsão expressa no convênio de venda posterior de parte do imóvel ao Sesc/CE ou ao Senac/CE, tampouco quais seriam as condições dessa alienação.
Na visão do responsável, o convênio seria legitimado pela existência de vínculo institucional e perene entre o Sesc e a Fecomércio, uma vez que a entidade, que atua em prol da qualidade de vida do trabalhador, deve atuar em harmonia com os empresários/empregadores.
No entanto, nenhum dos argumentos aduzidos colaborou para afirmar as razões pelas quais o ajuste, desde o início, não pudesse ser elaborado de forma que cada um dos partícipes contribuísse na aquisição do imóvel com o valor correspondente à cota do edifício que lhe seria atribuída, que seria o caminho natural.
De maneira oposta, o convênio atendia indevidamente interesse próprio da entidade sindical, que se utilizou de recursos do Sesc/CE e do Senac/CE, todos presididos pela mesma pessoa, para adquirir o imóvel. É o que se extrai das próprias razões de justificativa do gestor[footnoteRef:36]: [36:  Peça 98, p. 3-4.] 
"Assim, para não perder a oportunidade da compra e considerando que a natureza financeira da Fecomércio é eminentemente privada, podendo seus gestores realizar tomadas de decisões sem sujeição à anuência de instâncias superiores, a entidade patronal realizou a aquisição do aludido bem por meio de Contrato de Promessa de Compra e Venda de Bem Imóvel celebrado com a empresa Lotil Construções e Incorporações Ltda em 01 de julho de 2015, tendo por sua vez solicitado ao Sesc/ ARCE e ao Senac/ ARCE, com base no art. 33 do Decreto n° 61.836/67 (Regulamento do Sesc/ARCE) e art. 33 do Decreto n° 61.843/67 (Regulamento do Senac/ARCE) , o adiantamento dos seus respectivos repasses compulsórios (no montante de R$ 3.000.000,00) para a consecução desse objetivo, haja vista que o mesmo beneficiaria a todas as entidades do Sistema Fecomércio, tendo celebrado para tanto o Convênio CE-2015.CON.018 na mesma data." (destaquei) 
Veja-se que o intento de aquisição do imóvel, sem qualquer planejamento, observância dos ritos regimentais, estudos e orçamento prévio, para o qual seriam transferidas partes das unidades do Sesc e do Senac, emprestando-se recursos à Fecomércio, era justificável, na visão do responsável, pela possibilidade de o gestor da federação sindical "realizar tomadas de decisões sem sujeição à anuência de instâncias superiores". 
Ou seja, intentou-se, deu-se início e concretizou-se, deliberadamente, procedimentos conducentes à aquisição de imóvel sem autorização prévia do conselho regional e do departamento nacional, sem orçamento prévio, e sem que se cumprisse a norma regimental que impõe o procedimento estrito de planejamento e transparência, a qual transcrevo mais uma vez:
" (...) exposição fundamentada do Presidente ao Conselho Regional, especificando as condições e a forma da operação, complementando o processo com plantas de localização e das benfeitorias existentes, esclarecendo: 
a - quando se tratar de alienação - as razões que a justificam e os objetivos visados com o produto (preço) da operação; 
b - quando se tratar de aquisição por compra ou doação - a necessidade e a oportunidade da medida, a existência de disponibilidades financeira e orçamentária para o investimento, que não prejudiquem a normal execução do seu programa de trabalho e a existência de plano de instalação e manutenção, de forma que fique devidamente comprovada a capacidade econômico-financeira do Órgão interessado para assumir a responsabilidade do novo compromisso. (...) " (Resolução Sesc DN 1.004/2001) 
Veja-se, também, que a defesa do gestor apresenta completa inversão das necessidades, tendo demonstrado que agiu em nome da entidade sindical ("surgiu para a Fecomércio") , que se utilizou de recursos parafiscais do Sesc e do Senac:[footnoteRef:37] [37:  Peça 98, p. 4.] 
"Outro equivocado entendimento sugestionado na instrução em liça foi o de que cada uma das entidades do Sistema poderia ter adquirido sua própria parte no mesmo momento em que a Fecomércio adquiriu o imóvel da Lotil, ao invés de ter realizado o Convênio para antecipação do repasse, conforme fora feito. 
Isto porque, primeiro, como dito alhures, o imóvel (edifício localizado na Rua Pereira Filgueiras, 1070)  surgiu para a Fecomércio como uma oportunidade para a materialização da futura unificação de todo o Sistema Fecomércio (SESC/SENAC/Fecomércio) ; segundo, porque o SESC somente poderia adquirir parcela do imóvel, após submetê-lo à apreciação e autorização do Departamento Nacional, o que exige trâmite e tempo próprios; e terceiro, porque além da autorização do Nacional, o SESC ainda teria que aguardar a realização de trâmites junto à SEFIN antes da formalização final da compra e venda, o que também poderia colocar em risco a oportunidade de aquisição do imóvel mencionado.
Outrossim, caso as entidades tivessem comprado sua parte separada e simultaneamente, elas teriam que dispender valores às suas próprias expensas para custear as benfeitorias e serviços de engenharia necessários à adaptação do prédio às suas finalidades, de modo que teriam que realizar as contratações dos referidos serviços em obediência aos seus Regulamentos de Licitações e Contratos próprios, o que demandaria um dispêndio de tempo muito maior do que o que fora gasto e certamente atrapalharia o efetivo funcionamento do local, haja vista que os serviços contratados terminariam em períodos distintos, prejudicando a finalidade inicialmente proposta no convênio, que seria a de promover a integração simultânea das entidades convenentes.
Destarte, por uma questão de praticidade, conveniência e economicidade ao adquirir integralmente o imóvel em tablado, a Fecomércio já providenciou tudo às suas expensas e depois revendeu partes do prédio devidamente prontas para utilização, não tendo o Sesc/CE, ora defendente, precisado dispender nenhum recurso com materiais, mão de obra, projetos etc, nem gasto tempo com a realização de licitações ou os procedimentos previstos em seus regulamentos internos para viabilização desses procedimentos." (destaquei) 
Novamente, essa explicação - não acolhida pela unidade instrutiva - havia de ter sido exposta tanto na justificativa de celebração do convênio (que não existiu) , como na exposição do caso ao conselho regional, o que não ocorreu, porque, evidentemente, não poderia ser aceita, seja pelos técnicos que subscreveriam a justificativa do convênio, seja pelos conselheiros regionais.
A manifestação do responsável sinaliza que a operação, da maneira realizada, foi uma fuga ao trâmite regimental para adquirir imediatamente um prédio, onde o Sr. Luiz Gastão Bittencourt da Silva via, como presidente da Fecomércio/CE, uma oportunidade/utilidade que nunca foi explicada porque também seria urgente, oportuna e útil para o Sesc/CE.
Posteriormente, a Fecomércio/CE revendeu o imóvel ao Sesc/CE e ao Senac/CE, com lucro, quitando o empréstimo, operação que será apurada na tomada de contas especial objeto do TC Processo 020.907/2019-2.
A conclusão da unidade técnica, que se debruçou sobre essa operação, representa perfeita síntese do que ocorreu[footnoteRef:38]: [38:  Peça 107, p. 18.] 
"56. O relacionamento entre o Sesc/AR/CE e a Fecomércio/CE se caracteriza por sua peculiaridade. 
A Fecomércio/CE decide adquirir um imóvel. 
No mesmo dia o Sesc/AR/CE realiza operação de crédito em favor da Fecomércio/CE, viabilizando a aquisição. 
Não constam estudos sobre a necessidade do Sesc/AR/CE de adquirir uma parte de imóvel, próximo à administração das duas outras entidades. 
Não constam estudos nem previsão orçamentária sobre o valor máximo de tal imóvel a ser adquirido. 
Também não constam estudos, concretos e de preferência com benefícios mensuráveis em números, sobre a necessidade da unificação das administrações. 
Esta necessidade, por parte do Sesc/AR/CE, é tomada como dado pressuposto, apesar de não constar evidência da mesma.
57. Tempos depois a Fecomércio/CE revende parte do imóvel por ela adquirido ao Sesc/AR/CE, com um lucro de quase três milhões e meio de reais. 
Não constam estudos e pareceres no âmbito do Sesc/AR/CE sobre a legalidade de tal lucro.
58. Posteriormente ao contrato de promessa de compra e venda da Fecomércio/CE ao Sesc/AR/CE, a Fecomércio/CE contrata uma firma para realizar uma vultosa reforma no imóvel, que resulta em dispêndio de cerca de cinco milhões e meio de reais, ou quase metade do valor de compra do imóvel. 
Não consta documento atestando que esta reforma tenha tido a concordância ou mesmo o conhecimento do Sesc/AR/CE, que, na ocasião, já era promitente comprador. 
Também não constam estudos sobre exatamente por que esta reforma era necessária, considerando-se que era prédio novo, ainda não inteiramente ocupado, e que, na ocasião de sua compra pela Fecomércio/CE, já se destinaram cerca de setecentos mil reais para sua adaptação aos novos ocupantes.
59. Pode-se concluir, portanto, que o relacionamento entre a Fecomércio/CE e o Sesc/AR/CE se caracteriza, em primeiro lugar, pela subordinação, ou seja, a Fecomércio/CE a tomar decisões e o Sesc/AR/CE a apoiá-las financeiramente, sem evidência de estudos sobre quais seriam os interesses e ganhos do Sesc/AR/CE com as referidas decisões. 
Em segundo lugar, o relacionamento entre as duas entidades se encontra eivado de unilateralidade, ou seja, há um fluxo unilateral, seja em forma de financiamento, seja em forma de compra com lucro, do Sesc/AR/CE em benefício da Fecomércio/CE." (destaquei) 
II.1.4
Retorno ao problema do convênio. Destaco, inicialmente, o fato de o Sesc/CE não ter elaborado justificativa prévia à celebração do ajuste que fundamentasse o empréstimo de três milhões de reais para que a entidade sindical adquirisse imóvel que, posteriormente, lhe seria parcialmente revendido.
Por mais que seu propósito final fosse a aquisição de imóvel para centralização da representação colegiada dos partícipes, seu objeto, isto é, seu produto, era uma operação de crédito, que seria materializada por meio de uma - irregular - antecipação de repasse compulsório, mesmo o departamento regional não dispondo de competência para tanto.
Rememoro a previsão inserta na cláusula primeira do ajuste[footnoteRef:39]: [39:  Peça 20, p. 1.] 
"CLÁUSULA PRIMEIRA - DO OBJETO
Este instrumento tem por objeto a coordenação de esforços do SESC e SENAC para a antecipação do repasse compulsório à FECOMÉRCIO/CE, nos moldes do art. 33 do Decreto nº 61.836/1967 que regulamenta o SESC e art. 33 do Decreto nº 61.843/1967 que regulamenta o SENAC, para aquisição de imóvel urbano objetivando a centralização da Representação Colegiada dos presentes convenentes." (destaquei) 
O responsável, em suas razões de justificativa, sustenta que "o Sesc/CE não fez 'empréstimo', ele antecipou repasse para a Fecomércio ou, quando muito, realizou adiantamento para aquisição de imóvel"[footnoteRef:40]. [40:  Peça 99, p. 15.] 
A Fecomércio/CE, por sua vez, ao mencionar o pagamento de juros e correção monetária, admite que a transação foi uma operação de crédito[footnoteRef:41]: [41:  Peça 95, p. 6.] 
"Não sendo só, saliente-se que após realizada a referida transação comercial, a Fecomércio/CE devolveu integralmente ao Sesc/CE os valores que havia recebido como adiantamento de repasse compulsório no dia 02/02/16, e no dia 10/10/16 efetuou o pagamento dos juros e correção monetária, inclusive com o registro feito pelo Sesc/ARCE nas Notas Explicativas, quando da apresentação de seu Relatório de Gestão!" (destaquei) 
A então Secex-CE expôs os fundamentos pelos quais a argumentação do Sr. Luiz Gastão Bittencourt da Silva não merece acolhida[footnoteRef:42]: [42:  Peça 107, p. 21.] 
"65.1. (...) alegou-se também que não há vedação legal a empréstimo, o qual seria previsto no Codeco [Código de Contabilidade e Orçamento do Sesc]. Note-se, no entanto, que na Administração Pública só se pode fazer o que é cominado em norma, não sendo suficiente a falta de vedação. O Codeco não autoriza as operações de crédito, nem seria adequado que o fizesse, pois se trata de uma norma apenas para regulamentar a escrituração, e não um documento que determine as políticas da entidade. Ele apenas se refere, quando a empréstimos no ativo, a como registrar empréstimos entre a Direção Nacional e as direções estaduais, a empréstimos a funcionários, e também a outros empréstimos (...) , sendo indevido tomar-se isso como autorização para concessão de financiamentos à Fecomércio; 
65.2. A legislação e regulamentação básicas do Sesc (...) não contemplam esse tipo de operação creditícia em nenhum de seus dispositivos. 
65.3. O Convênio CE-2015-CON-018 constituiu-se, na prática, em uma operação de adiantamento de receita, que por sua vez consiste em uma modalidade de operação de crédito. Trata-se de operação costumeira em instituições bancárias, que a realizam sob muitas formas, como o desconto de duplicatas para empresas, adiantamento de restituição de imposto de renda para pessoas físicas, etc. O Sesc evidentemente não é uma instituição de crédito. Observe-se que a Fecomércio/CE poderia ter recorrido ao mercado bancário para realizar a referida operação. Consideram-se, portanto, não aceitáveis as razões de justificativa quanto a esse item da audiência." (destaquei) 
Concordo com a unidade instrutiva quando avalia que a transação realizada entre o Sesc/CE e a Fecomércio/CE, empréstimo, está completamente dissociada dos objetivos legais e regulamentares da entidade.
De todo modo, é irrelevante o fato de a operação ter sido atrelada a uma antecipação de repasses obrigatórios, uma vez que não há previsão legal para a concessão de empréstimos por um serviço social autônomo a uma federação sindical.
Observo, ainda, que a informação sobre a referida transação foi omitida no local próprio do relatório de gestão, conforme destacou a CGU[footnoteRef:43]: [43:  Peça 6, p. 20.] 
"Análise do Controle Interno 
Da análise das justificativas e/ou informações apresentadas, tecem-se as seguintes considerações: 
a) embora conste nas notas explicativas a informação sobre o aludido convênio, existe item próprio no Relatório de Gestão da Unidade Prestadora de Contas - UPC, qual seja: item 3.3.3. Execução descentralizada com transferência de recursos, no qual foi preenchido, incorretamente, a seguinte informação: 
'Não registramos transferências mediantes convênios, contrato de repasse, termo de parceria, termos de cooperação, termo de compromisso ou outros acordos, ajustes ou instrumentos congêneres, no exercício de 2015.'"
Sintomaticamente, a operação foi registrada na contabilidade da entidade na rubrica "4.5.90.66 - Concessão de Empréstimos"[footnoteRef:44]. O Sesc/CE, por intermédio do responsável, atuando irregularmente como se agente financeiro fosse - não é -, emprestou recursos à Fecomércio/CE, representada do outro lado pelo mesmo responsável, sendo que os valores do empréstimo têm origem em recursos públicos (contribuições) compulsoriamente arrecadados por determinação legal. [44:  Peça 1, p. 11 e 208.] 
Repiso que a operação irregular teve os polos credor e devedor representados pela mesma pessoa, e somente por ela, sem autorização prévia do conselho regional, no caso do Sesc/CE, não havendo informação que tenha também sido autorizado por órgão colegiado da entidade sindical que preside.
Embora disponham de relativa liberdade de atuação, é pacífica a jurisprudência desta Corte no sentido de que os serviços sociais autônomos não são livres para disporem como bem entenderem de seus recursos parafiscais, sendo-lhes obrigatório aplicá-los em conformidade com seus objetivos institucionais, com os princípios da administração pública que regem a aplicação de recursos públicos, estando submetidos à fiscalização dos órgãos de controle, por imposição constitucional.
É bom lembrar que o Sesc/CE tem finalidades de interesse coletivo, relacionadas ao bemestar social e à melhoria do padrão de vida dos comerciários e seus dependentes, disciplinadas por legislação específica, que não se confundem com as das instituições financeiras.
O Sr. Luiz Gastão Bittencourt da Silva foi ouvido em audiência para apresentar razões de justificativa acerca da realização dessa operação de crédito com a Fecomércio/CE, formalizada por intermédio do convênio CE-2015-CON-018, sem suporte legal e regulamentar.
Em sua defesa, o responsável alega que o repasse à Fecomércio/CE se deu em observância aos normativos próprios, bem como submetida ao conselho regional que a aprovou, remetendo à Resolução 1.004/2015, assinada por ele em 21/7/2015, na condição de presidente do órgão colegiado[footnoteRef:45]: [45:  Peça 20, p. 25.] 
"Resolução nº 1.004/2015
 (...) 
O Conselho Regional do Serviço Social do Comércio - Sesc/CE, no uso de suas atribuições legais e regulamentares;
Considerando o que determina o Art. 25, letras 'i', 'm' e 'q' do Regulamento do Sesc, aprovado pelo Decreto n. 61.836, de 5 de dezembro de 1967;
Considerando, ainda, o convênio assinado entre a FECOMÉRCIO/CE, o SESC/Ce e o SENAC/Ce, no dia 1 de julho de 2015;
Resolve:
Art. 1º. Autorizar a Administração Regional do SESC/CE a antecipar quota da contribuição compulsória para a administração superior da Federação do Comércio do Estado do Ceará, de que trata o caput do Art. 33, do Regulamento do Sesc, aprovado pelo Decreto n. 61.836, de 05/12/1967, até o valor de R$ 3.000.000,00 (três milhões de reais) . 
§ 1º. A antecipação de que trata o caput poderá ser feita parcial ou integralmente durante os meses de julho, agosto, setembro e outubro do corrente ano.
§ 2º O valor antecipado será devolvido pela FECOMÉRCIO-Ce ao Sesc-Ce, corrido pelo mesmo índice da aplicação financeira utilizada para a quota da contribuição compulsória.
Art. 2º. Ficam referendados todos os atos praticados com a finalidade de efetivação do Convênio firmado entre a FECOMÉRCIO-Ce, o Sesc-Ce e o SENAC-Ce, no dia 1/7/2015, com a finalidade de cumprir a previsão contida na presente Resolução." 
Como mencionado anteriormente, não era possível ao Sesc/CE realizar "antecipação de repasse compulsório" à federação de comércio estadual, uma vez que não dispunha de domínio incondicional sobre esses valores.
Regimentalmente, as administrações regionais não repassam dinheiro diretamente às suas federações comerciais. O montante é transferido por intermédio do departamento nacional, sendo deduzido do valor compulsório devido ao departamento regional.
A CGU analisou adequadamente essa questão, observando que não havia base para celebração de convênio visando a antecipação de repasses, previsão estatutária para realização de empréstimos e, ainda, previsão orçamentária[footnoteRef:46]: [46:  Peça 6, p. 21.] 
"b) com relação à aderência legal ao regimento interno da UPC, não se questiona a conjugação de esforços entre as entidades partícipes do convênio para atingimento de um determinado objetivo comum, o que se aborda é que o objeto do convênio, quando trata de antecipação do repasse compulsório à FECOMÉRCIO/CE nos moldes do art. 33 do Decreto nº 61.836/1967, extrapola a atribuição regimental do SESC/DR/CE, haja vista que, conforme mencionado anteriormente e ratificado na justificativa apresentada, tal encargo é de competência da Direção Nacional do SESC no Rio de Janeiro, conforme critérios fixados. Caso haja prerrogativa ou necessidade para a Regional exercer diretamente o repasse, não nos foi dado conhecimento de documento e/ou regramento que permita a assunção dessa atribuição.
c) quanto à normatização de convênios, acordos e/ou ajustes celebrados entre as entidades do Sistema 'S' e as Federações ou outros entes, embora o SESC não esteja subordinado às regras da legislação federal, a Controladoria-Geral da União firmou, em 2013, entendimento na Cartilha de Perguntas e Respostas sobre a gestão dos recursos das Entidades do Sistema 'S', de que 'os normativos internos ao disciplinarem a celebração de convênios, acordos e/ou ajustes devem seguir como referencial as normas vigentes na Administração Pública Federal, quanto ao detalhamento do objeto, do plano de trabalho, dos percentuais de participação, a abertura de conta específica e a prestação de contas, dentre outros assuntos.' 
d) as receitas oriundas das contribuições compulsórias, incluso o valor de R$ 3.000.000,00, repassado ao FECOMÉRCIO/CE, devem ser aplicadas em conformidade ao que dispuser o orçamento, segundo consta no caput do art. 33 do Decreto 61.836/1967.
Nesse particular, a Administração Regional do SESC/CE emprestou o recurso sem que houvesse previsão legal em seu orçamento, fato que está registrado em item próprio deste Relatório de Contas. 
- com relação ao pagamento do principal sem a correspondente quitação da correção devida pelo mesmo índice da aplicação financeira, a justificativa apresentada não é satisfatória, haja vista que a solicitação, ao SESC/DR/CE, para os esclarecimentos foi efetuada no dia 11 de julho de 2016, ou seja, quando o convênio já tinha o prazo original de vigência expirado desde 30/06/2016. A Unidade Prestadora de Contas afirma que o convênio segue vigente, restando, então, apresentar documento que comprove a prorrogação da vigência.
De se notar que, considerando a justificativa apresentada, o Convênio CE - 2015 - CON - 018 teria prazo indeterminado, pois ficaria a aguardar indefinidamente o repasse da obrigação acessória (pagamento da atualização monetária do principal) . 
Destaque-se que a Unidade Prestadora de Contas não se manifestou sobre o fato da antecipação de receita compulsória no valor de R$ 3.000.000,00 não ter sido abatida da receita da FECOMÉRCIO, a qual continuou a ser repassada mensalmente, tanto no Exercício 2015 quanto no Exercício 2016, pela Direção Nacional do SESC. 
Impende mencionar que, de acordo com o parágrafo primeiro da Cláusula Terceira - Das Obrigações dos Partícipes, do Convênio CE - 2015 - CON - 018, 'o valor que o SESC e o SENAC, por meio do presente Convênio antecipam, será descontado dos repasses legais e compulsórios que se faz mensalmente à FECOMÉRCIO até sua completa quitação (grifo nosso) , em percentuais justos e legais, devidamente corrigidos pelo índice de correção da aplicação da receita compulsória.'
Ante todo o exposto, ficou evidente a ocorrência de falhas na formalização da avença e, também, em sua execução, considerando a inexistência de: 
- ausência de comprovação ou insuficiência de esclarecimento, a fim de demonstrar que o objeto do aludido convênio, que trata de antecipação de repasse obrigatório, está dentro das atribuições regimentais do SESC/DR/CE; 
- ausência de previsão legal, no Orçamento do Exercício de 2015 do SESC/DR/CE, para empréstimo de recurso, no valor de R$ 3.000.000,00, efetuado à FECOMÉRCIO/CE; 
- ausência de desconto dos repasses legais e compulsórios que se faz mensalmente à FECOMÉRCIO/CE até a completa quitação do valor de R$ 3.000.000,00, em percentuais justos e legais, devidamente corrigidos pelo índice de correção da aplicação da receita compulsória; 
- ausência de cobrança, por parte do SESC/DR/CE, da atualização financeira do valor do montante principal pago em fevereiro de 2016, e 
- ausência de comprovação da existência de aditivo de prorrogação do prazo de vigência do aludido convênio." (destaquei) 
Compulsando os autos, observo, ainda, que o gerente financeiro do Sesc/CE, em manifestação de 10/7/2015, pôs em dúvida a viabilidade de antecipação do repasse compulsório[footnoteRef:47]: [47:  Peça 20, p. 19.] 
"Efetuada a transferência para a conta da Fecomércio (...) , conforme comprovante anexo, no valor de R$ 1.900.000,00 (um milhão e novecentos mil) no dia 07/07/2015.
Conforme convênio, este repasse se trata de uma antecipação do compulsório repassado à Fecomércio; entretanto este valor já vem deduzido do valor do compulsório do Sesc/CE, sendo repassado pelo Nacional diretamente à Fecomércio.
Assim, estamos no aguardo da informação da forma de devolução. À DAF para conhecimento e orientação." (destaquei) 
A Direção Nacional do Sesc continuou a repassar, mensalmente, os recursos à Fecomércio/CE, sem abatimento dos valores previamente antecipados, tanto no exercício de 2015 quanto em 2016, corroborando a natureza de empréstimo, irregular, da operação que consistiu, de fato, o objeto do convênio[footnoteRef:48]: [48:  Peça 23, p. 16.] 
 "37.2. Ressalte-se ainda que o valor antecipado não foi descontado dos repasses compulsórios do Sesc/AR/CE, ao contrário do estabelecido na cláusula terceira do CE-2015- CON-018 (peça 20, p. 1-4) . Houve uma devolução, não um abatimento. Referida cláusula, portanto, não foi cumprida."
Como agravante, aponto a substantiva desconsideração dos procedimentos orçamentários e contábeis da entidade, uma vez que a despesa foi executada sem prévia autorização orçamentária, em desacordo com a Resolução Sesc 1.139/2007 e com o Decreto 61.836/1967, que prevê que as receitas oriundas das contribuições compulsórias devem ser aplicadas em conformidade ao que dispuser o orçamento.
Diante de todo o exposto, alinho-me à unidade instrutiva no sentido de que as razões de justificativa do Sr. Luiz Gastão Bittencourt da Silva não podem ser acolhidas.
II.1.5
A responsabilização do Sr. Luiz Gastão Bittencourt da Silva pelas irregularidades constatadas está bem definida e delimitada.
Rememoro que o termo de convênio que amparou a operação de crédito ora analisada foi assinado no exercício de que trata as presentes contas, em nome das três entidades (Sesc/CE, Senac/CE e Fecomércio/CE) , todas presididas pelo responsável. Em nome do Sesc, atuou sem autorização do conselho regional, como emprestador, sem base regimental nem legal, e do outro lado, em nome do devedor, a Fecomércio, assumiu dívida. Nesse contexto, a relação entre a Fecomércio/CE e o Sesc/CE assume a característica de "autocontrato".
Vê-se, portanto, que a Fecomércio/CE - sozinha, e não em conjunto com o Sesc/CE e o Senac/CE - adquiriu o imóvel com recursos emprestados por esses entes para, posteriormente, revendê-lo, em parte, para aqueles mesmos serviços sociais autônomos.
A autorização do conselho nacional para a aquisição do imóvel veio a ocorrer apenas no ano seguinte, em 26/8/2016, quando o Sesc/CE já havia repassado à Fecomércio/CE, além dos R$ 3,0 milhões, a título de empréstimo, a quantia de R$ 2,1 milhões referente à primeira parcela acordada[footnoteRef:49]. [49:  Peça 20, p. 97.] 
Concordo com a unidade instrutiva no sentido de que os argumentos não foram suficientes para desconstituir as irregularidades, de considerável materialidade, relevância e risco, variáveis fundamentais no âmbito da avaliação e do julgamento do desempenho e da conformidade dos atos de gestão do responsável.
O que ressalta com clareza dos autos, após a extensa análise conduzida pela então Secex/CE, complementada nesta proposta de deliberação, é que a Fecomércio/CE, pelo seu presidente, viu surgir uma oportunidade imobiliária para ela, e se valeu das demais entidades para atender, primordialmente, seu interesse imediato, o que foi viabilizado pela atuação de seu presidente, o responsável em questão, agindo, do outro lado, em nome do Sesc/CE, de forma a se esquivar das normas da entidade, como fartamente demonstrado.
Um dos principais argumentos de defesa do Sr. Luiz Gastão Bittencourt da Silva foi no sentido de que preside uma "entidade de natureza privada, de sorte que possui liberdade para gerir seu orçamento em conformidade com suas necessidades e conveniências, desde que realize a devida prestação de contas aos órgãos de controle externo demonstrando a adequada utilização de seus recursos às suas atividades finalísticas"[footnoteRef:50].  [50:  Peça 99, p. 9.] 
Os serviços sociais autônomos, a despeito de serem constituídos como entidades de direito privado, são de inequívoco interesse público, além de auferirem receitas derivadas, porquanto advindas do poder de império do Estado. São contribuições obrigatórias e compõem a carga tributária federal. Oneram todos os consumidores, e não apenas seus associados patronais. 
A própria existência desses serviços sociais tem origem em atos normativos do Estado brasileiro, cuja intervenção para criação dessas entidades, atribuindo-lhes recursos públicos, só se justifica para a promoção de finalidades de interesse coletivo relevante. Tal existência não decorre de associação voluntária de empresas do setor, que podem contribuir ou deixar de contribuir para a manutenção da entidade quando bem entenderem, caso em que não caberia a atuação dos órgãos de controle do Estado nem a observância mitigada de normas de direito público.
Os administradores dessas entidades, por gerirem recursos públicos provenientes de contribuições parafiscais, devem respeitar o seu regulamento próprio, pautados nos princípios gerais que norteiam a aplicação de recursos públicos, sempre tendo em vista os objetivos sociais da entidade.
O ato que formalizou a concessão do efetivo financiamento à entidade sindical patronal configurase como ato de gestão ilegítimo, visto que contraria as atividades finalísticas do Sesc/CE.
Como visto, o processo que levou à concretização da aquisição do imóvel, independentemente da legalidade e da correção do procedimento, teria, obrigatoriamente, que estar baseado em estudos prévios sobre a adequação do imóvel às suas necessidades, o que não ocorreu.
Em que pese a possibilidade de o responsável ainda vir a responder pelo dano aos cofres da entidade, sua gestão no exercício de que trata as presentes contas restou maculada pelos fatos identificados, que configuram graves infrações às normas legais e regulamentares, assim como qualificam-se como ato de gestão ilegítimo e antieconômico.
Isso porque a operação que envolveu o convênio CE-2015-CON-018 tem, ao menos, três problemas principais: (i) a operação era ilegítima, pois visava um objeto sobre o qual não existia discussão prévia no âmbito do Sesc/CE sobre a necessidade da aquisição do imóvel e que demonstrasse que o objeto era de interesse da entidade paraestatal; (ii) o convênio mascarava uma operação de crédito, procedimento ilegal, travestida por uma pretensa antecipação de recursos sobre os quais o Sesc/CE não dispunha de incondicional domínio; e (iii) não havia previsão orçamentária para a operação, o que infringia os normativos da entidade.
O processo de compra do edifício The White Tower iniciou-se em 2015 e foi concluído em 2016. Justamente em virtude de a operação abarcar mais de um exercício financeiro (e envolver também entidade que não é objeto desta prestação de contas) , foi autuado nesta Corte o TC Processo 020.907/2019-2, que visa identificar os responsáveis e apurar o dano aos cofres das entidades paraestatais (Sesc/CE e Senac/CE) .
É importante ressaltar que a aquisição do imóvel, ainda que tenha sido concluída em 2016, foi realizada como um desdobramento de um extenso conjunto de operações que ocorreram em 2015, ano sob exame nestas contas. Ou seja, a responsabilização do Sr. Luiz Gastão Bittencourt da Silva está fundamentada em atos de gestão, inquinados de vícios, adotados durante o exercício de 2015.
Diante do exposto, acompanho a unidade instrutiva pela rejeição das razões de justificativa do Sr. Luiz Gastão Bittencourt da Silva, e pelo julgamento de suas contas pela irregularidade, nos termos do art. 16, III, "b", da Lei 8.443/1992. 
Ademais, em função exclusivamente das irregularidades tratadas neste processo, proponho aplicar-lhe a multa fundamentada no art. 58, I, da Lei Orgânica do TCU.
II.2
Responsabilização da Sra. Antônia Regina Pinho da Costa Leitão
Quanto à Sra. Antônia Regina Pinho da Costa Leitão, diretora regional do Sesc/CE à época, também acolho o encaminhamento sugerido pela unidade instrutiva.
As justificativas da gestora em relação a sua audiência são similares às encaminhadas pelo Sr. Luiz Gastão Bittencourt da Silva e apresentam a mesma linha argumentativa, em defesa dos atos de gestão do Sesc/CE, razão pela qual foram avaliadas pela então Secex-CE de maneira consolidada.
Apesar de não ter sido utilizado como argumento pessoal, observo que a responsável não assinou o termo de convênio que amparou o repasse de recursos irregular à Fecomércio/CE, questão central sob exame nos autos.
Além disso, é atribuição do presidente do conselho regional expor as condições e a forma de operação, esclarecendo a necessidade e a oportunidade da medida, além da existência de disponibilidades financeiras e orçamentárias para o investimento.
Ademais, a responsável, na condição de diretora da entidade, também participou ativamente da negociação, face às suas atribuições regimentais. Constata-se a participação, ou ao menos a ciência da responsável, em atos de gestão inquinados de vícios, como nos encaminhamentos para assinatura do termo de convênio, para autorização do pagamento dos recursos relativos ao empréstimo à Fecomércio/CE e na escritura de compra e venda do imóvel[footnoteRef:51]. [51:  Peça 20, p. 8-15, 18 e 47.] 
Por isso, acompanho a proposta de rejeição de suas razões de justificativa, devendo suas contas serem julgadas irregulares, nos termos do art. 16, III, "b", da Lei 8.443/1992, aplicando-lhe a multa do art. 58, I, da Lei Orgânica do TCU.
III
Com relação aos membros do conselho regional do Sesc/CE, arrolados no rol de responsáveis, divirjo da conclusão da unidade instrutiva, por considerar que as falhas observadas devem fundamentar ressalvas nas contas de parte daqueles gestores.
A assinatura do convênio CE-2015-CON-018 pelo presidente do conselho regional, por meio da Resolução Sesc/AR/CE 1.004/2015, foi referendada pelos membros daquele colegiado em 21/7/2015, conforme ata da reunião acostada aos autos[footnoteRef:52]. [52:  Peça 34, p. 1-10.] 
Os membros daquele colegiado, por meio da Resolução Sesc/AR/CE 1.008/2015, também emitiram autorização ao presidente do conselho para a assinatura do contrato de promessa de compra e venda do imóvel aqui tratado[footnoteRef:53]. [53:  Peça 34, p. 11-24.] 
Diante disso, julgo que a participação desses conselheiros nas resoluções mencionadas fundamenta a ressalva de suas contas.
Observo, todavia, que as referidas reuniões contaram com a participação de conselheiros[footnoteRef:54] que não foram arrolados no rol de responsáveis apresentado pelo Sesc/CE. Portanto, deve a SecexTrabalho complementar o rol com as informações requeridas pela Instrução Normativa TCU 63/2010 e, posteriormente, submeter a este Relator proposta de julgamento das referidas contas. [54:  Srs. Manoel Cardoso Linhares, Francisco Wellington da Silva, Raimundo Oliveira Viana, Francisco Naugusto Freire Silva, Suelda Maria Martins Silva, Rosa Virgínia Veras Frota, Márcia Moreira Gonçalves Peixoto, Glauberto Barbosa de Almeida, Deyse Maria Porto Sales e Ricardo Ulysses Loureiro de Medeiros.] 
Com relação aos demais responsáveis não explicitamente mencionados ou referidos nesta proposta de deliberação, endosso a manifestação da unidade instrutiva no sentido de que suas contas sejam julgadas regulares.
IV
Por último, abordo a ponderação da unidade instrutiva acerca do arcabouço regulamentar que define a estrutura do conselho regional dos entes que compõem o sistema comércio.
O Decreto 61.836/1967 estabelece que o presidente da federação de comércio estadual presidirá o conselho regional do Sesc:
"Decreto 61.836/1967 (regulamento do Sesc) 
Art. 22. O Conselho Regional, compõe-se:
I - do Presidente da Federação do Comércio Estadual;
 (...) 
Art. 23-A. O CR [Conselho Regional] terá como presidente nato o Presidente da Federação de Comércio Estadual."
Por sua vez, o Decreto 61.843/1967 prevê semelhante composição do conselho regional do Senac.
A consequência desse modelo no caso concreto aqui analisado é que o Sr. Luiz Gastão Bittencourt da Silva foi o único signatário do convênio CE2015-CON-018, pois atuou como presidente das três entidades que compõem o sistema comércio.
Concordo com a conclusão da unidade instrutiva de que essa organização - na qual o dirigente máximo de uma entidade privada (Fecomércio) é o mesmo dirigente máximo de duas outras entidades paraestatais (Sesc e Senac) - possibilita a ocorrência de situações como as aqui examinadas. Na prática, a situação em apreço levou à subordinação de duas entidades que arrecadam e gerem recursos públicos aos interesses de uma terceira que pode beneficiar-se ilegitimamente e obter enriquecimento sem justa causa, à custa de entidades paraestatais, sustentadas com recursos públicos.
Por essa razão, a então Secex-CE, em sua derradeira instrução, propõe a expedição da seguinte recomendação à administração nacional do Sesc:
"j) recomendar ao Serviço Social do Comércio - Administração Nacional a realização de estudos no sentido de atualizar seu arcabouço regulamentar às mudanças que a própria instituição realizou em sua forma de atuação, nos últimos setenta anos, e no sentido de se permitir a tomada de decisão independente pelo Sesc, sem confusão com as entidades patronais do comércio nem com o Serviço Nacional de Aprendizagem Comercial."
De fato, as três entidades são pessoas jurídicas com finalidades peculiares, distintas e absolutamente independentes, com administração e patrimônio próprios, em que pese terem, em âmbito regional, as presidências unificadas.
O Sesc e o Senac, cuja gestão é custeada em sua quase totalidade com recursos públicos, e que devem ser utilizados estritamente nas finalidades de interesse coletivo que lhe foram cometidas pela lei, se sujeitam, todavia, ao sistema de controle da administração pública, bem como têm a obrigação de prestar contas da aplicação dos recursos públicos que recebem.
A Fecomércio, por sua vez, é uma entidade sindical, de direito privado, que não pode, em princípio, se valer do compartilhamento de sua gestão com entidades paraestatais, sem disciplinamento muito preciso, de forma a evitar o indevido uso de recursos públicos por entidade privada, bem como a confusão patrimonial.
Nesse contexto, a unificação da presidência das três entidades do sistema sindical do comércio pode induzir a uma mescla de patrimônios, incompatível com o princípio contábil da entidade, que afirma a necessidade da diferenciação de um patrimônio particular no universo dos patrimônios existentes, independentemente de pertencer a uma pessoa, um conjunto de pessoas, uma sociedade ou instituição de qualquer natureza ou finalidade, com ou sem fins lucrativos.
Por ocasião da prolação do Acórdão 980/2017-TCU-Plenário, apontei os sérios problemas afetos à gestão compartilhada de serviços por entidades paraestatais e uma entidade sindical, de direito privado, gestão custeada em sua maior parte com recursos públicos, trazendo à tona a necessidade de se revisitar o atual sistema de governança desses serviços sociais autônomos e de suas relações com as entidades patronais.
No entanto, a proposta de recomendação formulada pela então Secex-CE nestes autos, visando alterações no regulamento dos entes do sistema comércio, além de transcender os limites da presente prestação de contas, requer amadurecimento da discussão, a ser aprofundado com os representantes das entidades.
Por essa razão, considero mais adequado que, por ora, a matéria seja tratada sob a forma de ciência ao Sesc/CE sobre a necessidade de que seus atos de gestão não se confundam com os interesses particulares das entidades sindicais patronais. Deve também ser dada ciência dessa deliberação ao Ministério da Economia e ao Ministério da Cidadania, de modo que possam avaliar a adequação da unificação da presidência das entidades do sistema comércio aos modelos preconizados para os setores público e privados.
Deixo também de acolher a proposta de fiscalização nas entidades do Sistema S, em âmbito nacional, feita nesse processo de contas, com o objetivo de examinar os repasses de recursos às entidades sindicais patronais. A realização de auditoria deve observar o rito estabelecido na Resolução TCU 308/2019, com a submissão da proposta ao relator, a quem compete aprová-la, rejeitála ou submetê-la ao Plenário para deliberação, com base em critérios de risco, materialidade, relevância e oportunidade, sem prejuízo de este relator ou outros membros do colegiado virem, oportunamente, e com mais propriedade, propor a auditoria sugerida nos termos propostos, ou não.
Considerando que as irregularidades aqui tratadas também estão refletidas na gestão dos exercícios de 2015 e de 2016 do Senac/CE, bem como na gestão de 2016 do próprio Sesc/CE, acolho a proposta da unidade instrutiva de determinar a constituição de processos de contas dessas entidades para os referidos exercícios, nos termos do art. 4º, § 1º, da Instrução Normativa TCU 63/2010.
Ante o exposto, manifesto-me pela aprovação do acórdão que ora submeto à apreciação deste Colegiado.
TCU, Sala das Sessões Ministro Luciano Brandão Alves de Souza, em 5 de novembro de 2019.
Weder de oliveira 
Relator